ACORDAO-COMPLETO-2353478

ACÓRDÃO 1804/2019 ATA 28/2019 - PLENÁRIO

VISTOS, relatados e discutidos estes autos de Auditoria, realizada no então Ministério da Integração Nacional (MI) , Coordenação de Aperfeiçoamento de Pessoal de Nível Superior (Capes) , Instituto Nacional do Seguro Social (INSS) , Ministério da Justiça e Fundação Nacional de Saúde (Funasa) , que teve por objetivo avaliar a conformidade da contratação da empresa RSX Informática Ltda. para fornecimento de licença de softwares e prestação de serviços acessórios,
ACORDAM os Ministros do Tribunal de Contas da União, reunidos em sessão do Plenário, ante as razões expostas pelo Relator, em:
9.1. desconsiderar a personalidade jurídica da empresa RSX Informática Ltda, CNPJ 02.873.779/0001-85, a fim de responsabilizá-la, solidariamente com seus sócios, pelos indícios de irregularidade mencionados nestes autos;
9.2.com fundamento no art. 43, inciso II, da Lei 8.443/1992, c/c o art. 250, inciso IV, do Regimento Interno do TCU, promover a audiência dos responsáveis abaixo discriminados, para que, no prazo de quinze dias, apresentem as razões de justificativa, tendo em vista as seguintes ocorrências/condutas: 
9.2.1.Alionésimo Lobo Souza Júnior, CPF XXX.958.701-XX, Coordenador de Sistemas de Informações (Cosis/MI) :
9.2.1.1.Ocorrência: Indícios de direcionamento na contratação da empresa RSX por meio do Pregão Eletrônico-SRP 5/2017 do MI;
9.2.1.2.Ocorrência: Restrição à competitividade do PE-SRP 5/2017 do MI ao exigir indevidamente carta de solidariedade e atestado sem justificar os quantitativos;
9.2.2.Fábio dos Santos Gasparoni, CPF XXX.802.015-XX, Gestor Substituto do Contrato 11/2018-MI:
9.2.2.1.Ocorrência: Solicitação da aquisição de duas licenças do software Safeval sem justificativa;
9.2.3. Geraldo Antonio de Oliveira, CPF XXX.507.676-XX, Coordenador da Coordenação de Administração de Materiais do Ministério da Integração Nacional (Coam/MI) :
9.2.3.1.Ocorrência: Inabilitação indevida da licitante Nalba e aplicação irregular da prova de conceito;
9.2.4.Henrique Nixon Souza da Silva, CPF XXX.457.661-XX, Coordenador-Geral de TI (CGTI/MI) :
9.2.4.1.Ocorrência: Indícios de direcionamento na contratação da empresa RSX por meio do Pregão Eletrônico-SRP 5/2017 do MI;
9.2.4.2.Ocorrência: Restrição à competitividade do PE-SRP 5/2017 do MI ao exigir indevidamente carta de solidariedade e atestado sem justificar os quantitativos exigidos; 
9.2.4.3.Ocorrência: Inabilitação indevida da licitante Nalba e aplicação irregular da prova de conceito;
9.2.5. Jorge Fernandes Nadler, CPF XXX.134.011-XX, Coordenador-Geral de TI (CGTI/MI) até 25/1/2017:
9.2.5.1.Ocorrência: Indícios de direcionamento na contratação da empresa RSX por meio do Pregão Eletrônico-SRP 5/2017 do MI;
9.2.6. Marcelo Campos Brito, CPF XXX.507.051-XX, Substituto eventual do Coordenador de Sistemas de Informações do MI e titular no período de 24/5/2017 a 17/8/2017:
9.2.6.1.Ocorrência: Indícios de direcionamento na contratação da empresa RSX por meio do Pregão Eletrônico-SRP 5/2017 do MI;
9.2.6.2.Ocorrência: falhas na realização da pesquisa de preços;
9.2.6.3.Ocorrência: Restrição à competitividade do PE-SRP 5/2017 do MI ao exigir indevidamente carta de solidariedade e atestado sem justificar os quantitativos exigidos; 
9.2.6.4.Ocorrência: Inabilitação indevida da licitante Nalba e aplicação irregular da prova de conceito;
9.2.7. Paulo Rodrigues Mendes, CPF XXX.070.741-XX, Coordenador-Geral de TI (CGTI/MI) a partir de 23/3/2018:
9.2.7.1.Ocorrência: Solicitação da aquisição de duas licenças do software Safeval sem justificativa;
9.2.8. Reynaldo Aben Athar de Sousa, CPF XXX.310.091-XX, Diretor do Departamento de Gestão Interna do Ministério da Integração Nacional (DGI/MI) :
9.2.8.1.Ocorrência: Indícios de direcionamento na contratação da empresa RSX por meio do Pregão Eletrônico-SRP 5/2017 do MI; 
9.2.8.2.Ocorrência: Restrição à competitividade do PE-SRP 5/2017 do MI ao exigir indevidamente carta de solidariedade e atestado sem justificar os quantitativos exigidos; 
9.3.em atenção ao disposto no art. 47, da Lei 8.443/1992, determinar a autuação de processo de tomada de contas especial, a partir de cópia integral deste processo, para tratar do débito identificado nesta fiscalização acerca do Contrato 41/2018, celebrado pelo Instituto Nacional do Seguro Social com a empresa RSX Informática Ltda. (CNPF 02.873.779/0001-85) ;
9.4.com fundamento nos arts. 10, § 1º, e 12, incisos I e II, da Lei 8.443/1992 c/c o art. 202, incisos I e II, do RI/TCU, realizar a citação solidária dos responsáveis abaixo relacionados, para que, no prazo de quinze dias, apresentem alegações de defesa e/ou recolham aos cofres do Tesouro Nacional as quantias indicadas, atualizadas monetariamente a partir das respectivas datas até o efetivo recolhimento, abatendo-se na oportunidade os valores eventualmente ressarcidos, na forma da legislação em vigor, tendo em vista as seguintes ocorrências e composição do débito:
9.4.1.Ocorrência: Aquisição de produtos desnecessários, inadequados ou sem utilidade, ocasionando dano ao erário no valor de R$ 4.600.000,00 (quatro milhões e seiscentos mil reais) ;
9.4.2.Quantificação do débito: valor original de R$ 4.600.000,00 (quatro milhões e seiscentos mil reais) , pago em 26/4/2018 (Ordem Bancária 2018OB801551) ;
9.4.3.Responsáveis solidários:
9.4.3.1.Francisco Paulo Soares Lopes, CPF XXX.353.011-XX, Presidente do INSS;
9.4.3.2.Ilton José Fernandes Filho, CPF XXX.866.161-XX, Diretor de Atendimento do INSS;
9.4.3.3.José Ferreira de Sousa Júnior, CPF XXX.338.877-XX, Analista do Seguro Social;
9.4.3.4.Ornon de Vasconcelos Mota Júnior, CPF XXX.297.711-XX, Coordenador-Geral de TI e Comunicação do INSS (CGTIC/INSS) ;
9.4.3.5. RSX Informática Ltda. (CNPF 02.873.779/0001-85) e os respectivos sócios.
9.5.com fundamento no art. 43, inciso II, da Lei 8.443/1992, c/c o art. 250, inciso IV, do Regimento Interno do TCU, promover a audiência dos responsáveis abaixo discriminados, no âmbito do processo de TCE a ser autuado para o Instituto Nacional do Seguro Social, para que, no prazo de quinze dias, apresentem as razões de justificativa, tendo em vista as seguintes ocorrências/condutas:
9.5.1. Francisco Paulo Soares Lopes, CPF XXX.353.011-XX, Presidente do INSS:
9.5.1.1.Ocorrência: Planejamento meramente formal da contratação com indícios de direcionamento para a contratação da empresa RSX por meio de adesão à ARP 24/2017 do MI;
9.5.2. Ilton José Fernandes Filho, CPF XXX.866.161-XX, Diretor de Atendimento do INSS:
9.5.2.1.Ocorrência: Planejamento meramente formal da contratação com indícios de direcionamento para a contratação da empresa RSX por meio de adesão à ARP 24/2017 do MI;
9.5.3. José Ferreira de Sousa Júnior, CPF XXX.338.877-XX, Analista do Seguro Social:
9.5.3.1.Ocorrência: indícios de simulação na realização da pesquisa de preços;
9.5.4. Ornon de Vasconcelos Mota Júnior, CPF XXX.297.711-XX, Coordenador-Geral de TI e Comunicação do INSS (CGTIC/INSS) :
9.5.4.1.Ocorrência: Planejamento meramente formal da contratação com indícios de direcionamento para a contratação da empresa RSX por meio de adesão à ARP 24/2017 do MI; 
9.5.4.2.Ocorrência: indícios de simulação na realização da pesquisa de preços;
9.6. realizar oitiva das empresas Midnal Serviços de Tecnologia da Informação Eireli, CNPF 17.879.226/0001-07, Inovecon Consultoria e Serviços de TI Ltda. - ME, CNPF 11.162.243/0001-42, Inovagestão - S&N Serviços de RH e Tecnologia da Informação Ltda., CNPF 14.688.084/0001-02, e Teletronic Comércio de Equipamentos de Segurança e de Informática Ltda., CNPF 00.717.438/0001-95, para que, querendo, apresentem suas razões em relação aos indícios de simulação na pesquisa de preços que resultou na celebração do Contrato 41/2018, celebrado pelo Instituto Nacional do Seguro Social com a empresa RSX Informática Ltda., alertando-as quanto à possibilidade de aplicação da sanção estatuída no art. 46 da Lei Orgânica;
9.7.em atenção ao disposto no art. 47, da Lei 8.443/1992, determinar a autuação de processo de tomada de contas especial, a partir de cópia integral deste processo, para tratar do débito identificado nesta fiscalização acerca do Contrato 49/2017, celebrado pela Fundação Nacional da Saúde com a empresa RSX Informática Ltda. (CNPF 02.873.779/0001-85) ;
9.8.determinar à Sefti que, preliminarmente à citação relativa ao processo supramencionado, envide esforços no sentido de obter elementos probatórios adicionais quanto aos indícios de desnecessidade da solução adquirida, autorizando-se as inspeções e diligências que se fizerem necessárias, encaminhando-se ao Gabinete do Ministro-Relator proposta de citação;
9.9. com fundamento no art. 43, inciso II, da Lei 8.443/1992, c/c o art. 250, inciso IV, do Regimento Interno do TCU, promover a audiência dos responsáveis abaixo discriminados, no âmbito do processo de TCE a ser autuado para a Fundação Nacional de Saúde, para que, no prazo de quinze dias, apresentem as razões de justificativa, tendo em vista as seguintes ocorrências/condutas:
9.9.1. Edson Carlos Moreira Soares, CPF XXX.827.441-XX:
9.9.1.1.Ocorrência: Planejamento meramente formal da contratação com indícios de direcionamento na contratação da empresa RSX por meio de adesão à ARP 24/2017 do MI;
9.9.1.2.Ocorrência: indícios de simulação na realização da pesquisa de preços;
9.9.2. Leonardo Cézar Cavalleri dos Santos, CPF XXX.421.077-XX, Coordenador-Geral de Modernização e TI da Funasa (CGMTI/Funasa) :
9.9.2.1.Ocorrência: Planejamento meramente formal da contratação com indícios de direcionamento na contratação da empresa RSX por meio de adesão à ARP 24/2017 do MI;
9.9.3.Raquel Marra Molina de Aguiar, CPF XXX.163.521-XX, Integrante Requisitante da Equipe de Planejamento da Contratação:
9.9.3.1.Ocorrência: Planejamento meramente formal da contratação com indícios de direcionamento na contratação da empresa RSX por meio de adesão à ARP 24/2017 do MI;
9.9.4. Rodrigo Sérgio Dias, CPF XXX.510.368-XX, Presidente da Funasa, autoridade que aprovou o TR:
9.9.4.1.Ocorrência: Planejamento meramente formal da contratação com indícios de direcionamento na contratação da empresa RSX por meio de adesão à ARP 24/2017 do MI;
9.9.5.Sérgio Luiz de Castro, CPF XXX.374.991-XX, Integrante Técnico da Equipe de Planejamento da Contratação:
9.9.5.1.Ocorrência: Planejamento meramente formal da contratação com indícios de direcionamento na contratação da empresa RSX por meio de adesão à ARP 24/2017 do MI; 
9.9.5.2.Ocorrência: indícios de simulação na realização da pesquisa de preços;
9.10. realizar oitiva das empresas Midnal Serviços de Tecnologia da Informação Eireli, CNPF 17.879.226/0001-07, Inovecon Consultoria e Serviços de TI Ltda. - ME, CNPF 11.162.243/0001-42, e PontoCom IT, CNPF 06.889.210/0001-69, para que, querendo, apresentem suas razões em relação aos indícios de simulação na pesquisa de preços que resultou na celebração do Contrato 49/2017, celebrado pela Fundação Nacional de Saúde com a empresa RSX Informática Ltda., alertando-as quanto à possibilidade de aplicação da sanção estatuída no art. 46 da Lei Orgânica;
9.11. determinar à Sefti que:
9.11.1. faça incluir, nos ofícios de audiência e citação a serem enviados aos responsáveis, exceto naqueles endereçados às empresas, alerta quanto à possibilidade de também serem sancionados com inabilitação para ocupar cargo ou função de confiança no âmbito da Administração Pública Federal pelo período de 5 a 8 anos, nos termos da Lei 8.443/92, art. 60 c/c Regimento Interno, art. 270;
9.11.2. promova a oitiva do INSS e da Funasa quanto à eventual determinação desta Corte no sentido de se reconhecer a nulidade dos respectivos contratos celebrados com a empresa RSX, bem como da referida empresa, para que, querendo, se manifeste a esse respeito;
9.12. com fundamento no art. 43, inciso II, da Lei 8.443/1992, c/c o art. 250, inciso IV, do Regimento Interno do TCU, promover a audiência do Sr. Edson Marques, para que, no prazo de quinze dias, apresente as razões de justificativa quanto à emissão do atestado em benefício da empresa RSX, na data de 12/6/2013, ante a omissão de informações que dele deveriam constar, a exemplo da ocorrência da cisão e do respectivo período de execução contratual e das quantidades contratadas;
9.13.dar ciência ao Instituto Nacional do Seguro Social e à Fundação Nacional da Saúde com vistas à adoção de providências internas que previnam a ocorrência de outras semelhantes, no que diz respeito aos contratos ora examinados, que o orçamento estimado elaborado foi realizado consultando-se apenas propostas de fornecedores, contrariando a jurisprudência do TCU no sentido de que devem ser utilizadas fontes diversificadas, a exemplo de outros contratos em execução na Administração Pública e de atas de registro de preços, a fim de dar maior segurança no que diz respeito aos valores a serem adjudicados, a exemplo dos Acórdão 2170/2007-TCU-Plenário, 819/2009-TCU-Plenário, 2.816/2014-TCU-Plenário, 965/2015-TCU-Plenário, 2.637/2015-TCU-Plenário;
9.14. deferir o ingresso da empresa RSX como interessada, facultando-se a concessão de vista dos presentes autos, bem como das tomadas de contas especial decorrentes deste feito;e
9.15.comunicar ao Instituto Nacional do Seguro Social, ao Ministério da Justiça, à Coordenação de Aperfeiçoamento de Pessoal de Nível Superior (Capes) e à Fundação Nacional da Saúde esta deliberação, para conhecimento e adoção de providências cabíveis.

Auditoria para avaliar a conformidade da contratação de empresa para fornecimento de licença de softwares e prestação de serviços acessórios.

Coordenação de Aperfeiçoamento de Pessoal de Nível Superior; Fundação Nacional de Saúde; Instituto Nacional do Seguro Social; Ministério da Integração Nacional (extinta); Ministério da Justiça (extinta).

3. Interessados/Responsáveis: não há.

13.1. Ministros presentes: Walton Alencar Rodrigues (na Presidência), Benjamin Zymler, Raimundo Carreiro, Ana Arraes, Bruno Dantas e Vital do Rêgo.
13.2. Ministros-Substitutos convocados: Augusto Sherman Cavalcanti (Relator) e Marcos Bemquerer Costa.
13.3. Ministros-Substitutos presentes: André Luís de Carvalho e Weder de Oliveira.

ACORDAO-COMPLETO-2515370

Acórdão de Relação 2561/2021 - Plenário

Acórdão de Relação

ACORDAO-COMPLETO-2417894

Acórdão 3018/2020 - Plenário

ACORDAO-COMPLETO-2376755

Acórdão de Relação 2414/2019 - Plenário

RSX Informática LTDA e Lawrence Leite Gomes Barbosa

AUGUSTO SHERMAN

Adoto, como relatório, excerto da instrução vazada à peça 116 dos autos, anuída pelos dirigentes da Sefti (peças 117-118) : 
"II. INTRODUÇÃO 
II.1. Deliberação que originou o trabalho 
4. Em cumprimento à determinação do Ministro-Substituto Augusto Sherman aprovada pelo Plenário em 16/5/2018, realizou-se a auditoria Ministério da Integração Nacional (MI) , Coordenação de Aperfeiçoamento de Pessoal de Nível Superior (Capes) , Instituto Nacional do Seguro Social (INSS) , Ministério da Justiça e Segurança Pública (MJ) e Fundação Nacional de Saúde (Funasa) , no período compreendido entre 28/05/2018 e 31/08/2018.
5. As razões que motivaram esta auditoria foram as denúncias apresentadas pela imprensa, em especial matéria publicada no jornal O Globo de 15/5/2018, sobre irregularidades na contratação da empresa RSX Informática Ltda. pelo INSS.
II.2. Visão geral do objeto 
6. Nas contratações analisadas neste trabalho, além da legislação relativa às licitações e contratos administrativos, especialmente as leis 8.666/1993 e 10.520/2002, se aplica a Instrução Normativa 4/2014 da antiga Secretaria de Logística e Tecnologia da Informação (SLTI/MP) , atual Secretaria de Governo Digital (SGD/ME) do Ministério da Economia (IN 4/2014-SLTI/MP) , que, como processo de trabalho para contratações de soluções de TI, determina que haja um adequado planejamento da contratação para a adoção da solução mais vantajosa, tanto em termos de custos, quanto em termos de resultado.
7. A IN 4/2014-SLTI/MP, em seu art. 8º, estabelece que as contratações de Soluções de TI deverão seguir três fases: Planejamento da Contratação de Soluções de TI; Seleção do Fornecedor de Soluções de TI; e Gestão do Contrato de Solução de TI.
8. Em seu art. 4º, a instrução normativa afirma que 'as contratações deverão ser precedidas de planejamento, elaborado em harmonia com o PDTI' e a fase de planejamento é composta de quatro processos: Instituição da Equipe de Planejamento da Contratação; Estudo Técnico Preliminar da Contratação (ETP) ; Análise de Riscos (AR) ; e Termo de Referência ou Projeto Básico (TR) . 
9. Vale ressaltar que a IN 4/2014-SLTI/MP em seu art. 9° § 2° afirma que:
É obrigatória a execução da fase de Planejamento da Contratação, independentemente do tipo de contratação, inclusive nos casos de:
I - inexigibilidade;
II - dispensa de licitação ou licitação dispensada;
III - criação ou adesão à Ata de Registro de Preços; e
IV - contratações com uso de verbas de organismos internacionais, como Banco Mundial, Banco Internacional para Reconstrução e Desenvolvimento, e outros. 
10. Outro dispositivo fundamental a ser seguido nas contratações da Administração Pública Federal é a IN 5/2014-SLTI/MP (com as alterações da IN 3/2017-SLTI/MP) , que dispõe sobre os procedimentos administrativos básicos para a realização de pesquisa de preços para aquisição de bens e contratação de serviços em geral. 
11. O MI licitou o fornecimento de licenças de software para análise de vulnerabilidade de aplicações, suporte, atualização de versões, capacitação na solução e operação assistida dessa ferramenta, por meio do edital de Pregão Eletrônico SRP (PE/SRP) 5/2017 (peça 49) , com elaboração de ARP. A Capes e o MJ foram partícipes da ARP 24/2017-MI (peça 51) , decorrente dessa licitação.
12. A empresa RSX Informática Ltda., CNPF 02.873.779/0001-85, foi selecionada para fornecimento do software Safeval e prestação dos outros serviços, segundo o quadro a seguir (peça 51, p. 7) :
Tabela 1 - Anexo I da Ata de Registro de Preços - Quantitativos e Valores por Item
	Item
	Serviço
	Unidade
	Qtd (MI) 
	Qtd (Capes) 
	Qtd (MJ) 
	Total
	Preço Unit.
	Preço Total

	1
	Software para análise de vulnerabilidade de aplicações
	Licença perpétua
	2
	1
	1
	4
	1.150.000,00
	4.600.000,00

	2
	Suporte e Atualização do software por licença 
	Meses
	24
	12
	12
	48
	19.000,00
	912.000,00

	3
	Capacitação na solução
	Turma
	2
	2
	2
	6
	40.000,00
	240.000,00

	4
	Operação Assistida
	UST
	9.980
	4.000
	6.000
	19.980
	220,00
	4.395.600,00

	Total (em R$) 
	 
	5.031.600,00
	2.338.000,00
	2.778.000,00

	10.147.600,00

13. Utilizando a ARP, o MI assinou com a empresa RSX, em 27/4/2018, o Contrato 11/2018-MI, no valor de R$ 3.716.000,00 (peça 52, p. 4) , com objetivo de adquirir duas licenças do software Safeval, doze meses de suporte para cada licença, treinamento na solução em duas turmas e operação assistida de 4.000 Unidades de Serviços Técnicos (UST) . 
14. O INSS fez adesão à ARP 24/2017-MI, em 29/12/2017 (peça 59, p. 174) , e assinou com a empresa RSX, em 13/4/2018, o Contrato 41/2018 (peça 56, p. 119 a 152) , no valor de R$ 8.841.000,00, com objetivo de adquirir quatro licenças do software Safeval, doze meses de suporte para cada licença, treinamento na solução em uma turma e operação assistida de 14.950 UST (peça 56, p. 123) . 
15. A Funasa fez adesão à ARP 24/2017-MI, em 8/12/2017 (peça 60) , e assinou com a empresa RSX, em 11/12/2017, o Contrato 49/2017 (peça 61) , no valor de R$ 3.613.600,00, com objetivo de adquirir uma licença do software Safeval, doze meses de suporte para a licença, treinamento na solução em uma turma e operação assistida de 9.980 UST (peça 61, p. 4) .
16. A Capes e o MJ, apesar de serem partícipes da ARP 24/2017-MI não fizeram adesão à mesma (peças 18 e 21) .
17. Segundo o fabricante, o software Safeval é uma ferramenta para a segurança do processo de desenvolvimento de sistemas que permite a análise de projeto, inspeção de código fonte e teste de invasão para aplicações.
18. Os serviços especificados na ARP 24/2017-MI consistem de suporte e atualização da versão do software Safeval, capacitação na solução e operação assistida da solução. 
19. Os objetos da fiscalização são, portanto, o PE/SRP 5/2017 do MI; a ARP 24/2017-MI os Contratos 11/2018 do MI, 41/2018 do INSS e 49/2017 da Funasa, bem como as respectivas execuções contratuais. 
20. Nos casos em tela, o foco da fiscalização foi verificar se houve o adequado e imprescindível planejamento previamente à contratação de TI, conforme os procedimentos acima delineados exigidos pelas normas, bem como, se a execução dos objetos foi feita dentro dos parâmetros da economicidade e de acordo com o que fora contratado. 
II.3. Objetivo e questões de auditoria 
21. A presente auditoria teve por objetivo avaliar a conformidade da contratação da empresa RSX Informática Ltda. para fornecimento de licença do software Safeval e prestação de serviços de operação assistida dessa ferramenta.
22. A partir do objetivo do trabalho e a fim de avaliar em que medida os recursos estão sendo aplicados de acordo com a legislação pertinente, formularam-se as questões adiante indicadas:
a) Questão 1: O planejamento da contratação foi feito com vistas a buscar a solução mais vantajosa para atender às necessidades da organização?
b) Questão 2: O planejamento da contratação foi feito de forma a criar subsídios para a adequada gestão do contrato resultante?
c) Questão 3: O processo de execução contratual foi realizado de acordo com o planejamento da contratação?
II.4. Metodologia utilizada 
23. Os trabalhos foram realizados em conformidade com as Normas de Auditoria do Tribunal de Contas da União (Portaria-TCU 280, de 8/12/2010, alterada pela Portaria-TCU 168, de 30/6/2011) e com observância aos Padrões de Auditoria de Conformidade estabelecidos pelo TCU (Portaria-Segecex 26, de 19/10/2009) .
24. Antes do início dos trabalhos, a Sefti solicitou aos órgãos e entidades envolvidos (MI, INSS, Funasa, Capes e MJ) a disponibilização de toda a documentação relativa ao planejamento das contratações e a execução dos Contratos 11/2018-MI, 41/2018-INSS e 49/2017-Funasa, celebrados com a empresa RSX. Para responder às questões de auditoria foi autorizada a realização de trabalhos de campo, por meio das Portarias de Fiscalização - Sefti 463/2018, 464/2018, 613/2018 e 766/2018, tendo sido realizadas inspeções in loco, no MI, na Funasa e no INSS, em Brasília/DF, no período de 4/6/2018 a 13/7/2018. 
25. Além da visita presencial da equipe do TCU, foram enviados os Ofícios de Comunicação de Fiscalização 276/2018-TCU-Sefti, 279/2018-TCU-Sefti e 284/2018-TCU-Sefti (peças 3, 7 e 9, respectivamente) e os Ofícios de Requisição 1 a 5-191/2018 (peças 12, 15, 16, 20 e 36, respectivamente) , cujas respostas apresentadas serão analisadas ao longo desse relatório.
26. Na fase de execução da fiscalização, realizaram-se reuniões com a Coordenação-Geral de TI do MI (CGTI/MI) , o Departamento de Gestão Interna (DGI/MI) , a Coordenação-Geral de TI da Funasa (CGMTI/Funasa) e a Presidência do INSS. Além disso, foram realizadas entrevistas com servidores do MI que participaram da etapa de planejamento da contratação do PE/SRP 5/2017-MI.
27. A equipe de fiscalização solicitou acesso ao Sistema SEI do MI durante o período de execução da auditoria para identificação dos processos administrativos condutores do planejamento da contratação e dos pagamentos realizados, leitura e download de arquivos selecionados.
28. Por fim, além dos documentos coletados pelos ofícios de requisição, das reuniões e das entrevistas realizadas, foi examinado o relatório produzido pela Auditoria Geral do INSS sobre o contrato com a empresa RSX.
29. Os achados de auditoria serão divididos por órgão ou entidade para facilitar a compreensão e o entendimento da situação encontrada de maneira global.
II.5. Limitações inerentes à auditoria 
30. Não houve limitações à execução deste trabalho.
II.6. Volume de recursos fiscalizados 
31. O volume de recursos fiscalizados alcançou o montante de R$ 16.170.600,00, correspondente aos seguintes contratos: Contrato 11/2018 do MI, no valor de R$ 3.716.000,00; Contrato 41/2018 do INSS, no valor de R$ 8.841.000,00; e Contrato 49/2017 da Funasa no valor de R$ 3.613.600,00.
II.7. Benefícios estimados da fiscalização 
32. Entre os benefícios estimados desta fiscalização pode-se mencionar a identificação de débito, que deverá ser objeto de tomada de contas especial, em função das graves irregularidades constatadas, sendo o total dos benefícios quantificáveis desta auditoria o valor de R$ 6.600.329,16. Além do benefício quantificável, entende-se que haverá benefícios também decorrentes da imputação de multa aos responsáveis e a expectativa de controle.
II.8. Processos conexos 
33. O processo TCProcesso 015.572/2018-8, que trata de denúncia acerca de possíveis irregularidades ocorridas na contratação da empresa RSX Informática Ltda., pelo INSS, é conexo aos presentes autos. Foi proposto que o processo dessa denúncia seja apensado definitivamente ao presente processo.
34. O TCProcesso 014.760/2018-5, que trata da consolidação das auditorias da FOC, também é conexo aos presentes autos.
III. ACHADOS DE AUDITORIA 
III.1. Ministério da Integração Nacional (MI) 
III.1.1. Planejamento meramente formal da contratação, ocasionando direcionamento
35. Artefatos resultantes do planejamento da contratação do Pregão 5/2017 do Ministério da Integração Nacional (MI) foram confeccionados para atender às formalidades do processo licitatório, com a definição falha dos requisitos, indicando direcionamento e não com intuito de buscar a melhor contratação para a administração pública.
36. A partir da análise do Documento de Oficialização de Demanda (DOD) , verifica-se que o objetivo da contratação do PE/SRP 5/2017, constante do item 4 - Motivação/Justificativa, é 'a aquisição de ferramenta/serviço para a auditoria de código-fonte, abrangendo as diversas opções de linguagens de programação disponíveis na atualidade, que realize a verificação automatizada do código-fonte, confrontando-o com os ditames das normas mencionadas, realizando apontamentos, recomendações e sugestões de como mitigar vulnerabilidades que porventura vierem a ser encontradas no âmbito da análise realizada' (peça 62, p. 3) . 
37. No mesmo item 4 - Motivação/Justificativa do DOD (peça 62, p. 3) observa-se que não consta da demanda a necessidade de que a ferramenta ou serviço a ser contratado realize ou apoie teste de invasão. A demanda é, exclusivamente, de análise de segurança do código fonte com objetivo de identificar vulnerabilidades. 
38. Verifica-se no Estudo Técnico Preliminar (ETP) , no item '1 - Descrição da Solução de Tecnologia da Informação' (peça 63, p. 1) , que depois de descrever uma típica ferramenta de análise estática automatizada de código fonte, aparece um adendo contendo a seguinte expressão: 'adicionalmente a solução deve ser capaz de realizar testes de invasão em aplicações web, utilizando inclusive informações das inspeções de código fonte realizadas'.
39. Importante salientar que ao exigir que uma mesma ferramenta execute a análise estática de código fonte e o teste de invasão, também chamado de análise dinâmica, a equipe de planejamento da contratação restringiu indevidamente a competitividade, eliminando a possibilidade de que a maioria das ferramentas disponíveis no mercado atendessem aos requisitos elencados e, em consequência, propiciou o aumento do valor pago pelo MI.
40. Caso fosse aceito que duas ou mais ferramentas trabalhassem em conjunto para obter todos os requisitos exigidos no ETP, outras ferramentas poderiam participar do pregão, muitas, inclusive, na modalidade software livre, que sabidamente não têm custo inicial de licença. É notório que no caso de software livre existem outros custos a serem considerados como suporte, manutenção, garantia e atualização que, em diversas situações, já estão inclusos no custo da licença. No entanto, no caso em tela, como o valor da licença foi considerado elevado, como será apresentado mais à frente quando se tratar de preço, a possibilidade da participação dessas ferramentas livres poderia diminuir sensivelmente o valor final da solução adquirida.
41. A título de exemplo, as atividades que são informadas que a ferramenta vencedora do pregão, Safeval, executa, podem ser executadas com as ferramentas de software livre SonarQube, Metasploit, Kali Linux Distribuition e Seleniumhq trabalhando em conjunto. 
42. Tem-se que destacar que não há nenhum documento relativo ao planejamento da contratação que justifique a necessidade de uma única ferramenta executar todas as atividades, nem um estudo comparativo adequado das diversas possibilidades do mercado. No ETP, concluído em 10/10/2016, são citados além do Safeval, os softwares Codesonar e HPE Security Fortify (peça 63, p. 9) como possíveis alternativas de mercado para atender às necessidades do MI. Entretanto, quando da realização da pesquisa de preços, os fornecedores desses softwares não foram contatados, restringindo a pesquisa a somente fornecedores do software Safeval, com três propostas apresentadas (peça 71) . 
43. Em 5/5/2017, portanto antes da abertura do pregão e ainda sendo possível a correção e a republicação do edital, a empresa RSI Informática Ltda., interessada na licitação, fez um importante alerta e, ao mesmo tempo, indicador de que a licitação estava direcionada (peça 76, p. 12 a 14) . O MI não deu atenção nem justificou devidamente o não cabimento da arguição, mantendo, assim, o que era exigido no TR, bem como no edital do pregão. O interessado, no item 'A' do seu questionamento (peça 76, p. 13) , alegava que a obrigatoriedade requerida nos itens ali listados implicaria séria restrição da competitividade, já que apenas uma solução de TI os atenderia integralmente:
Alertamos que caso os itens sejam obrigatórios, a competitividade e a seleção da melhor proposta à Administração ficará bastante comprometida. Nenhuma das 18 soluções listadas pelo Gartner em seu quadrante 'Gartner 2017 - Magic Quadrant Application Security Testing' - atende simultaneamente aos itens supracitados. Apenas uma solução específica, de pouca expressão e sem reconhecimento entre o mercado atende, integralmente, a todos os requisitos técnicos do edital. (grifo nosso) 
44. Para esta pergunta, o pregoeiro apenas respondeu laconicamente que 'O atendimento é obrigatório.' (peça 76, p. 12) , sem sequer refutar a referência feita à lista do Gartner.
45. Outro ponto do ETP que chama muito a atenção é a exigência de que a ferramenta a ser adquirida fosse capaz de analisar códigos em linguagens como Fortran e Cobol conforme a funcionalidade 8 do item '2 - Definição e Especificação das Necessidades' (peça 63, p. 2) . Atualmente, essas antigas linguagens não são mais comumente usadas para o desenvolvimento de novos sistemas, apenas permanecem em uso nos sistemas legados que ainda se encontram em operação. O fato a ser destacado é que, conforme o quadro dos sistemas mantidos pela CGTI/MI, contido no Ofício 271/2018/Secex/MI, de 18/6/2018, o MI não utiliza essas linguagens em nenhum sistema (peça 11, p. 4 a 11) . 
46. Deve-se destacar que a empresa Nalba Technology do Brasil Informática Ltda., participante da licitação, questionou, após a publicação do edital, justamente a obrigatoriedade da ferramenta ser capaz de analisar códigos em linguagem como Fortran, Delphi e Lotus Domino (peça 76, p. 4) . A resposta foi um lacônico 'Sim' [essas linguagens são obrigatórias] (peça 76, p. 3) .
Levantamento de mercado superficial e incompleto
47. A partir da análise do ETP, verifica-se que, levando-se em consideração as necessidades apontadas no DOD, o levantamento de mercado foi realizado de forma superficial e incompleta. No item 3 - Levantamento das alternativas do ETP (peça 63, p. 7 a 10) , identifica-se as seguintes deficiências que contrariam as alíneas 'a', 'c' e 'g' do inciso II do art. 12 da IN 4/2014-SLTI/MP:
47.1. não há informações sobre solução similar em outros órgãos e entidades da Administração Pública;
47.2. no que diz respeito a software livre, o documento apenas traz a informação de que 'não foram identificadas soluções que atendam às necessidades', se referindo ao Portal de Software Público;
47.3. não são apresentadas possíveis soluções de software livre disponíveis no mercado, como por exemplo, as apresentadas no parágrafo 41;
47.4. existem informações desconexas já que não são apresentadas soluções de software disponíveis mas são indicados valores de custo total de propriedade para esse tipo de solução ('900.000,00' e '180.000,00') ; e
47.5. como mencionado anteriormente no parágrafo 42, foram identificados como possíveis soluções as ferramentas Safeval, Codesonar e HPE Security Fortify (peça 63, p. 9) , mas não foram apresentados os valores estimados para aquisição de cada uma delas.
48. Não foi feita a análise e comparação entre os custos totais de propriedade das soluções identificadas como previsto no inciso III do art. 12 da IN 4/2014-SLTI/MP. Apesar de não terem sido apresentados os valores estimados para aquisição das soluções e de não ter sido realizada a análise e comparação de custos, a equipe apresenta a seguinte conclusão (peça 63, p. 11) : 
Os valores médios demonstram vantajosidade para o erário público e situam-se em valores compatíveis com o mercado. E lembrando que o software é constantemente alimentado por novas vulnerabilidades e regras de segurança pelos fabricantes, elemento este de difícil mensuração quanto ao eventual impacto por uso indevido por terceiros de vulnerabilidades não detectadas. (grifos nossos) 
49. Conclui-se, que o ETP está incompleto, não atende ao determinado pela IN 4/2014-SLTI/MP e estava direcionado para a indicação desejada, uma vez que a conclusão já estava pronta e constava do item 4 - Comparativo de Custos de Propriedade antes mesmo da obtenção dos dados necessários para a elaboração da devida análise. 
50. Diante do exposto, fica evidente que os requisitos elencados como obrigatórios, além de se mostrarem excessivos e injustificados, restringiram indevidamente a competitividade do pregão em tela, com direcionamento para a contratação do software Safeval. 
Estimativa de quantidades demandadas sem justificativa
51. Não há no ETP nenhuma indicação e nem justificativa para a quantidade de licenças a serem adquiridas. No TR do pregão em tela observa-se que na estimativa de demanda (item 14.2) está prevista a quantidade de duas licenças do software a ser adquirido. Uma licença é para uso do MI e 'outra poderá ser cedida a uma de suas entidades vinculadas' (peça 65, p. 10) . Não há explicação nem justificativa para esse quantitativo. A indicação de duas licenças sem a especificação e a justificativa adequadas contraria o disposto no inciso II, do art. 16, da IN 4/2014-SLTI/MP. Deve ser destacado que se o software em questão poderia ser útil a alguma das entidades vinculadas ao MI, deveria ter sido feito levantamento prévio junto a estas entidades e indicada a quantidade realmente necessária. 
52. Entretanto, o que mais chama a atenção, foi o fato de que, mesmo sem qualquer justificativa e sem a manifestação de interesse de alguma entidade vinculada ao MI, o Gestor do Contrato, Substituto, com a aprovação do CGTI/MI, solicitou a instalação de duas licenças do software Safeval, conforme OS 1/2018, de 10/5/2018 (peça 24, p. 23 e 24) . Tal procedimento fere o inciso II, do § 7º, do art. 15 da Lei 8.666/1993.
Uso falho da métrica UST
53. Ainda no ETP, deve-se destacar que não há demonstração das bases para a estruturação e cálculo dos Serviços de Operação Assistida (peça 63, p. 6 e 7) , que utilizam a métrica UST, sem demonstração clara para comparação com outras atividades e como foram atribuídos seus valores e complexidades. Além disso, não há nenhuma explicação como se chegaram aos quantitativos anuais totais estimados.
54. No item 8 do despacho do Coordenador-Geral de Matéria Administrativa da AGU, de 28/3/2017 (peça 66, p. 12 a 15) , que complementa o parecer da Consultoria Jurídica junto ao MI (peça 66, p. 1 a 11) , de 21/3/2017, faz-se referência ao Voto do Ministro-Substituto Marcos Bemquerer condutor do Acórdão 509/2015-TCU-Plenário (peça 66, p. 12 a 14) , onde fica assentado que para a escolha da métrica UST é preciso que se elaborem diversos artefatos, que se constituem em pressupostos mínimos para utilização de tal forma de aferição do esforço requerido para a execução dos serviços a serem contratados, de sorte a se bem definir a sua metodologia de cálculo. Com base nesse voto, a AGU faz semelhante recomendação ao MI quanto à necessidade de correta descrição dos serviços a contratar (objeto da licitação) e de adequação da métrica dos serviços demandados. 
55. O referido despacho da AGU, corroborando recomendação já feita no parecer da Consultoria Jurídica junto ao MI, frisava que havia necessidade de que o planejamento da contratação fosse lastreado na descrição precisa dos serviços que se pretendia contratar (peça 66, p. 14) . Entretanto, nada consta no TR nem no edital do PE/SRP 5/2017 acerca de critério, memória de cálculo, artefatos para validação da escolha da UST como métrica para precificar a operação assistida. Ou seja, não há nada que justifique ou esclareça como o MI chegou à quantidade de 19.980 UST para o serviço especializado em segurança/serviço de operação assistida nem como se obtiveram as UST para os órgãos partícipes do pregão, Capes (4.000) e MJ (6.000) , em descumprimento do art. 16, II da IN 4/2014-SLTI/MP e desrespeito ao princípio da transparência. 
56. Além disso, em relação aos exames procedidos pela Consultoria Jurídica (peça 66) , de 21/3/2017, o despacho da CGTI/MI, de 20/4/2017 (peça 67) , aprovado pelo Despacho da Divisão de Compras, de 25/4/2017 (peça 74) , com anuência do Diretor do Departamento de Gestão Interna do MI (DGI/MI) , considerou atendidas as recomendações dos pareceres da Consultoria Jurídica. 
57. Contudo, não é o que se depreende das justificativas contidas no despacho da CGTI/MI, pois, quanto a se evitar detalhes restritivos à competitividade, mencionado no item 30 do parecer (peça 66, p. 6) , se afirmou que as restrições serviram exclusivamente para uma 'qualificação adequada do melhor objeto editalício, (...) permitindo assim a ocorrência da ampla concorrência no referido certame'. Não foi, na verdade, o que ocorreu, pois, a Nalba Technology do Brasil Informática Ltda., que ofertou o menor preço, foi inabilitada (peça 78) , porque não apresentou comprovantes de prestação de serviços no quantitativo mínimo de UST, exigido no edital para segurança para desenvolvimento de sistemas e operação assistida, baseado em quantitativo total estipulado sem nenhum critério ou justificativa conforme mencionado anteriormente. 
58. Por fim, conforme o item 13.3.1.7 do TR, a metodologia escolhida prevê a remuneração pela empresa contratada para cada vulnerabilidade encontrada pela ferramenta (peça 65, p. 9) . Dessa forma de remuneração decorre tanto das reais vulnerabilidades encontradas quanto dos falsos positivos. Nesse caso, quanto mais falsos positivos fossem encontrados, mais a empresa receberia, mesmo que seus custos para prestação do serviço, não aumentassem na mesma proporção. A jurisprudência deste Tribunal já alertou para o conflito de interesses decorrente da adoção de modelos de remuneração em que a contraprestação da empresa contratada seja resultado da quantidade de incidentes e problemas ocorridos (Acórdão 916/2015-TCU-Plenário, relatoria do Ministro-Substituto Augusto Sherman Cavalcanti) .
59. Ainda sobre esse aspecto, deve ser observado que o valor de 0,2 UST arbitrado para cada vulnerabilidade identificada (peça 65, p. 9 e 10) não é justificado, nem demonstrado o esforço empregado que explique a composição do valor. Em complemento, deve-se destacar que o procedimento para se identificar as vulnerabilidades, bem como as soluções indicadas para correção, é todo realizado pelo software, sem interferência humana. Desse fato decorre que esse pagamento é desnecessário tendo em vista ter sido adquirido o software justamente para esse fim, caracterizando o pagamento em duplicidade para a mesma atividade.
Ausência de elementos relativos à previsão de adesão à ARP
60. Não consta no TR nem no edital do PE/SRP 5/2017 justificativa para a previsão de adesões tardias à ARP, além de neles também não haver nada acerca de critério, memória de cálculo, artefatos para validação da escolha da UST como métrica para precificar a operação assistida. Não obstante, já havia o MI sido alertado da necessidade dessas justificativas, no item 11 do parecer da Consultoria Jurídica (peça 66, p. 14) , no qual se fez referência ao Voto do Ministro-Substituto Marcos Bemquerer no Acórdão 509/2015-TCU-Plenário, que, relativamente à adesão ao registro de preços do MI, asseverava ser preciso que os interessados comprovassem a economicidade de adesão à ARP. Outra recomendação ao MI foi no sentido de justificar a previsão editalícia de adesão à ata por órgãos ou entidades não participantes (os chamados 'caronas') , conforme o prelecionado no Acórdão 1297/2015-TCU-Plenário, da relatoria do Ministro Bruno Dantas. 
61. No mesmo parecer a Consultoria Jurídica recomenda a juntada aos autos da documentação atinente às manifestações de interesse dos pretensos participantes da ARP (peça 66, p. 12) , tendo em vista o não encaminhamento à AGU do formulário de Intenção de Registro de Preços (IRP) preenchido nem dos demais documentos previstos no art. 6º do Decreto 7.892/2013, tais como estimativa de consumo, local de entrega 'e, quando couber, cronograma de contratação e respectivas especificações ou termo de referência ou projeto básico'. Porém, o MI não cumpriu mais essa recomendação da Consultoria Jurídica, pois não consta dos autos a IRP, bem como faltam, entre outros, local de entrega e cronograma de contratação. Apesar da ciência demonstrada por intermédio do despacho da CGTI/MI, de 20/4/2017 (peça 67) , as recomendações da Consultoria Jurídica não foram atendidas, nem negadas ou refutadas.
Conclusão
62. Diante do exposto, restou claro que alguns requisitos elencados como obrigatórios na definição do objeto, além de se mostrarem excessivos, restringiram indevidamente a competitividade do pregão em tela. Assim, pode-se inferir que os artefatos resultantes do planejamento da contratação do PE/SRP 5/2017 do MI foram confeccionados para atender às formalidades do processo licitatório e não com intuito de buscar a melhor contratação para a administração pública. Além disso, ao exigir que uma mesma ferramenta execute a análise estática de código fonte e o teste de invasão, também chamado de análise dinâmica, a equipe de planejamento da contratação fez com que somente uma ferramenta atendesse aos requisitos elencados, caracterizando o direcionamento da licitação e, em consequência, possível aumento do valor pago pelo MI pelo software e os serviços licitados. Foram desrespeitados os arts. 3º e 14 da Lei 8.666/1993; o art. 3º, inciso II, da Lei 10.520/2002; e o art. 15 da IN 4/2014-SLTI/MP (parágrafos 35 a 46) .
63. Observa-se que o levantamento de mercado não foi realizado corretamente, contrariando o disposto nas alíneas 'a', 'c' e 'g' do inciso II do art. 12 da IN 4/2014-SLTI/MP, bem como não foi realizada a análise e comparação entre custos totais de propriedade, em descumprimento ao inciso III do art. 12 da IN 4/2014-SLTI/MP (parágrafos 4735 a 50) .
64. Foi verificado, também, que não houve a especificação e a justificativa adequadas para a estimativa de quantidades dos itens a serem adquiridos contrariando o disposto no inciso II do art. 16 da IN 4/2014-SLTI/MP. Além disso, a solicitação de duas licenças, por meio da OS 1/2018, afronta o inciso II do § 7º do art. 15 da Lei 8.666/1993 (parágrafos 5135 e 52) .
65. Deve-se destacar que não há demonstração das bases para a estruturação e cálculo dos Serviços de Operação Assistida, que utilizam a métrica de UST, sem demonstração clara para comparação com outras atividades e como foram atribuídos seus valores e complexidades. Além disso, não há nenhuma explicação de como se chegaram aos quantitativos anuais totais estimados, demonstrando o uso falho da métrica UST, afrontando o inciso II do art. 19 e o inciso I do art. 20, todos da IN 4/2014-SLTI/MP (parágrafos 53 a 59) .
66. Por fim, não constam do processo administrativo da contratação justificativas para a existência da previsão editalícia de adesão à ata por órgãos ou entidades não participantes do certame. Também não consta o formulário de IRP preenchido nem os demais documentos previstos no art. 6º do Decreto 7.892/2013 (parágrafos 60 e 61) .
67. Diante de tais irregularidades, entende-se que deve ser proposta a anulação do PE/SRP 5/2017 do MI e de todos os atos dele decorrentes, por descumprir os arts. 3º, 14 e 15, § 7º, II da Lei 8.666/1993; o art. 3º, II da Lei 10.520/2002; o art. 6º do Decreto 7.892/2013; e os arts. 12, II, 'a', 'c' e 'g', 12, III, 16, II, 19, II e 20, I da IN 4/2014-SLTI/MP.
68. Por fim, deve ser registrado que, apesar do Contrato 11/2018-MI, com a RSX, ter sido assinado em 27/4/2018 (peça 52) , a sua execução foi suspensa por determinação do Secretário Executivo do Ministério da Integração Nacional, em 21/5/2018 (peça 24, p. 59 a 61) , tendo sido cancelada a Ordem Bancária 2018OB801133 emitida (peça 24, p. 55) . Assim, não foram efetuados pagamentos no âmbito deste contrato.
69. A situação acima exposta demonstra a frustração total dos objetivos pactuados no Contrato 11/2018 do MI, situação que era previsível em razão da ausência de um efetivo planejamento da contratação e do direcionamento para a contratação da empresa RSX.
70. Como a execução contratual e financeira foi suspensa antes de qualquer desembolso efetivo pelo MI, não há que se falar em débito, mas somente em responsabilidade pelas irregularidades cometidas no planejamento da contratação.
71. Assim, devem ser chamados em audiência os integrantes da equipe de planejamento, bem como a autoridade competente da unidade requisitante da Solução de TI que foi objeto da contratação, envolvidos na confecção e aprovação do TR e, ainda, os responsáveis pela emissão da OS 1/2018. A descrição das condutas e dispositivos violados estão dispostos na matriz de responsabilização - Apêndice 2 deste relatório (Achado 1) 
III.1.2. Pesquisa de preços simulada
72. Nota-se que o Risco 13 identificado na Análise de Riscos do planejamento da contratação (peça 64, p. 8 e 9) , é justamente 'Coleta insuficiente de preços, levando a estimativas inadequadas', com indicação de alta possibilidade de ocorrência e alto impacto. Entre as ações para tentar evitar a ocorrência desse risco, foram indicadas três: 1) registrar memória de cálculo do preço estimado; 2) utilizar a orientação técnica da TI-Controle 1/2010 para estabelecer estimativa de preço; e 3) utilizar a Norma de Contratações de TI para elaborar estimativa de preço. Apesar de identificar ações adequadas para evitar estimativas de preços inadequadas, a equipe de planejamento da contratação não as colocou em prática.
73. Mesmo sendo obrigatória para a licitação em análise, não foi mencionada no item 2.1.1 - Fundamentação Legal do TR a utilização da IN 5/2014-SLTI/MP. Entretanto, essa irregularidade poderia ser sanada uma vez que o item 50 do Parecer Jurídico (peça 66, p. 9) é claro e objetivo: '50. Outrossim, devem ser observadas as disposições da Instrução Normativa SLTI/MPOG 5/2014'. 
74. Como já mencionado no parágrafo 10, a IN 5/2014-SLTI/MP dispõe sobre os procedimentos de pesquisa de preços para as licitações da Administração Pública Federal. À época da realização da pesquisa de preços, entre 13/10 e 19/10/2016, essa instrução normativa indicava que:
art. 2º A pesquisa de preços será realizada mediante a utilização de um dos seguintes parâmetros, observada a ordem de preferência:
I - Portal de Compras Governamentais - www.comprasgovernamentais.gov.br;
II - pesquisa publicada em mídia especializada, sítios eletrônicos especializados ou de domínio amplo, desde que contenha a data e hora de acesso;
III - contratações similares de outros entes públicos, em execução ou concluídos nos 180 (cento e oitenta) dias anteriores à data da pesquisa de preços; ou
IV - pesquisa com os fornecedores.
§ 1º Em observância à ordem de preferência estabelecida nos incisos do caput, a utilização do parâmetro seguinte dependerá da impossibilidade, devidamente justificada, de utilização do parâmetro que o precede.
75. Relativamente ao item 53 do Parecer Jurídico (peça 66, p. 9) , que se referia à necessidade de haver 'orçamento detalhado em planilhas que expressassem a composição de todos os custos unitários baseado em pesquisa de preços praticados no mercado do ramo do objeto da contratação (art. 7º, § 2º, II e art. 15, XII, 'a', ambos da IN 2/2008-SLTI/MP) ', o despacho da CGTI/MI, de 20/4/2017, declara que não tinha como aferir os custos individuais unitários especificados sob o pretexto de que cada fabricante possui 'metodologia específica para certificar os profissionais especializados em seus respectivos produtos' (peça 67, p. 3) . Isto foi uma expressa sinalização de que não foram levantados preços minimamente representativos do mercado para se obter uma base comparativa acerca da economicidade dos preços propostos pela RSX. A pesquisa de preços ficou restrita a apenas três empresas, apesar de o MI argumentar que não sabia como aferir custos unitários individuais e que o objeto da licitação era comum no mercado de TI, de tal sorte que a modalidade definida foi o pregão, o que possibilita uma cotação de preços ampla.
76. As cotações foram feitas junto à própria empresa RSX e às empresas Inova e Every TI. A Inova apresentou uma proposta pouco detalhada (peça 69) , visto que só cuidou de preencher a tabela de preços dos itens cotados, sem dar nenhum detalhamento nem do produto nem dos serviços cotados (peça 68) . A Every TI, assim como a Inova, também apresentou proposta pouco detalhada, entretanto, a empresa é uma revendedora de softwares (peça 70, p. 3) , dentre os quais o Safeval, software que foi contratado, pelo MI, junto à RSX. Entretanto, deve-se frisar que, na proposta apresentada, a Every TI não informou qual o software seria fornecido, assim como ocorreu nas propostas da Inova e da própria RSX. 
77. Outro sinal de que a pesquisa não foi corretamente realizada está no fato de ter sido feita cotação de preços junto apenas a empresas, contrariando frontalmente o item 10 da recomendação do Despacho do Coordenador-Geral de Matéria Administrativa da AGU (peça 66, p. 14) , para a CGTI/MI verificar a existência de 'Ata de Registro de Preços cadastrada nos sistemas eletrônicos e ainda em vigor, em condições de atender às suas necessidades, visando apurar possíveis condições de preço mais vantajosas'. 
78. Salienta-se que quando a pesquisa de preços foi realizada, entre os dias 13/10/2016 e 19/10/2016, já havia sido realizado, em 13/6/2016, o PE 7/2016 do CNJ. Esse pregão teve por objeto 'solução de análise de vulnerabilidades, com garantia técnica pelo período de 24 meses' (peça 83) , muito semelhante ao deste pregão do MI. Verifica-se que a solução HP Fortify Ultimate Edition, citada no ETP como possível alternativa (peça 63, p. 9) , foi a entregue pela empresa vencedora do certame, RSI Informática Ltda., citada no parágrafo 43. A contratação do CNJ (peça 83) foi firmada em R$ 650.000,00 contendo a licença de software e 24 meses de suporte. Equalizando as condições, pelo mesmo objeto, a estimativa de preços do MI (peça 71) chega a R$ 2.123.248,84, compreendendo R$ 1.561.244,20 pela licença de software e R$ 562.004,64 por 24 meses de suporte (24 x R$ 23.416,86) . Uma comparação entre o valor da estimativa de preços apontada pela equipe de planejamento e o valor da contratação do CNJ, mostra uma diferença de mais de 226%, demonstrando mais uma vez a incorreção da pesquisa de preços.
79. Além disso, as empresas foram selecionadas por critério subjetivo e com forte viés de direcionamento, uma vez que, conforme mapa de pesquisa de preços elaborado pelo MI (peça 71) , não se buscou cotar preços junto a fornecedores de objetos similares contratados pela Administração Pública, porque simplesmente não os localizou após tentativas de busca no Comprasnet com a expressão chave 'Segurança de Software' (peça 71, p. 3) . Essa expressão, por se tratar de objeto comum e licitável mediante pregão, claramente não era nem a única nem a melhor para a busca, pois havia uma múltipla descrição do objeto em diversos artefatos contidos nos autos, que poderiam ser utilizados para pesquisa: 'análise de vulnerabilidade', 'análise estática automatizada de código fonte', 'análise estática de código fonte', 'prevenção e proteção de perdas e vazamento de informações sigilosas', 'identificação de vulnerabilidades', 'auditoria de código fonte', 'verificação automatizada de código fonte' (peça 62, p. 3) , 'segurança de sistemas de TI', 'segurança de aplicações de TI', 'identificação de fragilidades', 'identificação de falhas' (peça 68, p. 2 a 5) , dentre outros. Desta forma, entende-se que houve negligência e descaso quanto ao correto cumprimento do art. 22 da IN 4/2014-SLTI/MP, bem como do art. 2º da IN 5/2014-SLTI/MP.
80. A inidoneidade da pesquisa se evidencia ainda mais ao se cotejar a pesquisa do MI com o conteúdo do parecer técnico encomendado pela Coordenação de Sistemas de Informação do MI (Cosis/MI) , em 28/2/2018 (peça 73) , sobre o resultado de estudo técnico comparativo para avaliar o Safeval, utilizando aplicação desenvolvida no ambiente do próprio MI. Nesse parecer técnico (peça 72, p. 7 a 12) se constata que o Safeval não era a melhor solução de TI para a finalidade almejada, pois a ferramenta SonarQube, usada como alternativa para comparação, se mostrou superior, não apenas em termos técnicos e funcionais, como também em termos de viabilidade econômica, por ser uma aplicação de software livre, com custo de aquisição inferior e por não precisar de intervenção humana para a etapa de análise de segurança do código fonte. Chama atenção que esse parecer somente foi encomendado em 28/2/2018, data bem posterior à realização do pregão em 23/5/2017 e, ainda mais distante da elaboração da pesquisa de preços em 13/10 a 19/10/2016.
81. Conclui-se que a pesquisa de preços realizada foi uma simulação, que objetivou apenas dar aparência de legalidade à licitação e distorcer o valor de mercado para direcionar a licitação para uma licitante específica, no caso, a RSX, de sorte que não refletia a realidade dos preços de mercado para o tipo de software objeto da licitação. Não seguiu a IN 5/2014-SLTI/MP, apesar da recomendação expressa da Consultoria Jurídica e se limitou à pesquisa de preços junto a três fornecedores, contrariando ampla e consolidada jurisprudência desta Corte (Acórdão 2170/2007-TCU-Plenário, da relatoria do Min. Ubiratan Aguiar; Acórdão 819/2009-TCU-Plenário, da relatoria do Min. Walton Alencar Rodrigues; Acórdão 2816/2014-TCU-Plenário, da relatoria do Min. José Múcio Monteiro; Acórdão 965/2015-TCU-Plenário, da relatoria do Min. José Múcio Monteiro; Acórdão 2637/2015-TCU-Plenário, da relatoria do Min. Bruno Dantas) .
82. Assim, devem ser chamados em audiência o integrante técnico e o integrante administrativo da equipe de planejamento, responsáveis pela pesquisa de preços que contrariou o disposto no art. 2º da IN 5/2014-SLTI/MP e no art. 22 da IN 4/2014-SLTI/MP. A descrição das condutas e dispositivos violados estão dispostos na matriz de responsabilização - Apêndice 2 deste relatório (Achado 2) .
III.1.3. Exigência indevida de Carta de Solidariedade e de quantitativo mínimo
83. A empresa RSI Informática Ltda., em 5/5/2017, antes da realização do pregão, indagou no item 'B' de seu pedido de esclarecimentos acerca do TR, o seguinte (peça 76, p. 13) :
Em relação ao item 12.3, é correto o entendimento que a apresentação da carta de solidariedade é opcional, não sendo motivo de desclassificação, considerando-se o amplo entendimento das Cortes e jurisprudência em relação ao tema? 
a) O Código de Defesa do Consumidor (CDC) , especificamente em seu art. 18, é claro ao estabelecer responsabilidade solidária do fabricante e do fornecedor de produtos, o que torna desnecessário o pedido, por parte da Administração, de declaração de solidariedade, pois a Lei já determina que existe essa solidariedade
b) A exigência de carta de solidariedade do fabricante é restritiva porquanto deixa ao arbítrio do fabricante a indicação de quais representantes poderão participar do processo licitatório, uma vez que esse documento pode deixar de ser fornecido a algumas delas em benefício de outras. (grifo nosso) 
c) Em Acórdão 2081/2013-TCU-Segunda Câmara - Ata 11, publicado no DOU de 16/4/2013 - já foi dada ciência de irregularidade similar ao Ministério da Integração Nacional (grifos nossos) 
84. A resposta do MI para o item 'B' do questionamento da RSI foi de que seria obrigatória a carta de solidariedade, porque somente assim o licitante demonstraria que seu produto seria original e que teria condições de proceder às atualizações necessárias ao longo do contrato (peça 76, p. 12) . Todavia, nada se comentou acerca da menção feita pela interessada ao Acórdão 2081/2013-TCU-Segunda Câmara, da Relatoria do Ministro Aroldo Cedraz, o qual fundamentava a sua argumentação, dando-lhe razão, pois, realmente, a jurisprudência do TCU considera irregular tal exigência para habilitação de licitante, como confirmam, entre outros, além do citado pela empresa RSI, o Acórdão 926/2017-TCU-Plenário, da Relatoria do Ministro Aroldo Cedraz; o Acórdão 696/2016-TCU-Plenário, da Relatoria do Ministro José Múcio Monteiro; o Acórdão 1805/2015-TCU-Plenário, da Relatoria do Ministro-Substituto Weder de Oliveira; o Acórdão 3370/2013-TCU-Plenário, da Relatoria do Ministro José Jorge; e o Acórdão 539/2007-TCU-Plenário, da Relatoria do Ministro-Substituto Marcos Bemquerer. 
85. Portanto, tem-se mais uma evidência de que houve restrição indevida da competitividade.
86. Além da irregular exigência da carta de solidariedade, também não consta no TR nem no edital do pregão justificativa ou motivação para a exigência de atestado que comprove a capacidade técnico-operacional das licitantes de pelo menos 50% da quantidade de UST estimada para o serviço especializado em segurança/serviço de operação assistida (peça 65, p. 19) . O estabelecimento de quantitativos mínimos é uma medida de restrição ao caráter competitivo de uma licitação e que só pode ser admitido se houver justo motivo para tanto, conforme entendimento jurisprudencial do TCU já consolidado (Acórdão 2934/2014-TCU-Plenário, da relatoria do Ministro-Substituto Marcos Bemquerer; Acórdão 1677/2014-TCU-Plenário, da relatoria do Ministro-Substituto Augusto Sherman; Acórdão 1309/2014-TCU-Plenário, da relatoria do Ministro Walton Alencar Rodrigues; Acórdão 2.079/2014-TCU-2ªC, da relatoria da Ministra Ana Arraes; Acórdão 445/2014-TCU-Plenário, da relatoria do Ministro José Jorge; Acórdão 2902/2012-TCU-Plenário, da relatoria do Ministro José Múcio Monteiro; Acórdão 2760/2012-TCU-Plenário, da relatoria da Ministra Ana Arraes; Acórdão 565/2010-TCU-1ªC, da relatoria do Ministro Augusto Nardes; Acórdão 2992/2011-TCU-Plenário, da relatoria do Ministro Valmir Campelo; Acórdão 32/2003-TCU-1ªC, da relatoria do Ministro-Substituto Marcos Bemquerer) .
87. Diante do exposto, conclui-se que houve restrição indevida à competitividade ao se exigir irregularmente carta de solidariedade e, também, ao não justificar os quantitativos estimados para execução que levou à exigência de atestado que comprovasse pelo menos 50% da quantidade de UST estimada para serviço especializado em segurança/serviço de operação assistida, afrontando entendimento jurisprudencial desta Corte. Tem-se que lembrar que o MI já havia sido alertado recentemente da irregularidade dessas práticas no Acórdão 2081/2013-TCU-Segunda Câmara, da Relatoria do Ministro Aroldo Cedraz. Assim, devem ser chamados em audiência os integrantes da equipe de planejamento, bem como a autoridade competente da unidade requisitante da solução de TI que foi objeto da contratação, envolvidos na confecção e aprovação do TR. A descrição das condutas e dispositivos violados estão dispostos na matriz de responsabilização - Apêndice 2 deste relatório (Achado 3) 
III.1.4. Irregularidades na fase de execução do Pregão 5/2017-MI
Irregularidades na inabilitação/desclassificação
88. Finalizada a etapa de lances do pregão, a empresa Nalba Technology do Brasil Informática Ltda. foi a que apresentou o lance com menor valor, traduzindo-se como a oferta mais vantajosa conforme a tabela 2 a seguir, baseada Ata do Pregão 5/2017-SRP do MI (peça 50, p. 1 a 4) .
Tabela 2 - Diferença entre os valores unitários da proposta da Nalba e do valor adjudicado
	Item
	Bem/Serviço
	Melhor Lance Nalba
	Melhor Lance RSX
	Valor Adjudicado
	Diferença a Mais 

	1
	Software para análise de vulnerabibilidade de aplicações 
	R$ 721.682,00
	R$ 1.200.000,00
	R$ 1.150.000,00
	59,35 %

	2
	Suporte e Atualização do Software
	R$ 13.581,00
	R$ 19.000,00
	R$ 19.000,00
	39,90 %

	3
	Capacitação na solução
	R$ 12.000,00
	R$ 42.000,00
	R$ 40.000,00
	233,33 %

	4
	Operação Assistida
	R$ 38,00
	R$ 240,00
	R$ 220,00
	478,94 %

89. Se forem aplicados os quantitativos da demanda prevista, o valor global proposto pela Nalba foi de R$ 4.369.856,00 contra R$ 11.536.896,00 da RSX (peça 50, p. 4) . Portanto, uma diferença de 164,01%. Outro ponto a ser destacado é que a maior diferença de valor (478,94%) é justamente aquela relativa ao item 4, prestação de serviços de operação assistida. Vale lembrar que esses serviços, conforme descrito nos parágrafos 53 a 59, não foram devidamente especificados e detalhados, não há demonstração das bases para a estruturação e cálculo das quantidades de UST associadas a cada tipo de serviço, nem demonstração clara para comparação com outras atividades e como foram atribuídos seus valores e complexidades. Ou seja, cada empresa poderia interpretar de uma maneira diferente o que deveria ser realizado. 
90. Além disso, como está descrito neste relatório, no item relativo ao contrato da Funasa, decorrente de adesão à ARP gerada por esse pregão, o valor pago na execução das atividades de operação assistida foi 58,5 vezes maior que o valor, calculado conservadoramente, relativo ao esforço despendido para execução dessas atividades. Dessa forma, pode-se afirmar que o valor apresentado pela Nalba para a UST não se mostra inexequível.
91. A Nalba foi inabilitada na licitação por não atender às condições estabelecidas no edital, segundo decisão do pregoeiro, baseada na Nota Técnica 3/2017/Secex/DGE/CGTI, de 29/5/2017 (peça 80) . Em resumo, as razões alegadas para inabilitação foram:
91.1. pequenas questões formais tais como: declarações incompletas, modelo de formulário não seguido completamente e preços não escritos por extenso (itens 3 a 8 da Nota Técnica) ;
91.2. atestado emitido pela Sabesp não está em UST, não contém todas as atividades previstas na Operação Assistida, contém somente 16 horas de capacitação e não contém informações sobre cumprimento de cronogramas pactuados (itens 13 a 21) ;
91.3. atestado emitido pela Galegale não está em UST, não contém todas as atividades previstas na Operação Assistida, 'disponibilização de software' e não 'fornecimento de software' (itens 22 a 26) ;
91.4. valor proposto para a UST na Operação Assistida com grande discrepância em relação ao valor estimado após pesquisa de preços (itens 9 e 10) ; e
91.5. inexequibilidade do valor apresentado na proposta (itens 41 a 48) .
92. Inicialmente, devem-se destacar as impropriedades da análise do CGTI/MI na nota técnica supracitada, comparadas com os documentos apresentados pela Nalba (peça 105, p. 1 a 5) :
92.1. quanto às questões formais, não se mostraram tão graves pois poderiam ser averiguadas e sanadas por diligência;
92.2. quanto ao atestado da Sabesp, apesar de não conter todas as atividades previstas na Operação Assistida, continha as mais demandadas e relevantes para a execução das tarefas;
92.3. quanto à quantidade de horas de capacitação, a simples soma das horas do atestado da Sabesp (16 horas) com as informadas no atestado da Galegale (40 horas) , que inexplicavelmente não foram consideradas na nota técnica, seriam suficientes para atender ao solicitado;
92.4. quanto ao atestado da Galegale, da mesma forma do que aconteceu com o atestado da Sabesp, as atividades mais relevantes estavam contempladas;
92.5. quanto à grande discrepância entre o valor ofertado pela Nalba em relação ao valor da estimativa da equipe de planejamento da contratação, como já foi detalhadamente analisado nos parágrafos 72 a 81, a pesquisa de preços não guardou relação com a realidade do mercado. Os valores estimados não são confiáveis e causaram indícios de superfaturamento no contrato onde houve execução. Chama atenção que no item 45 da nota técnica comentada acima haja uma referência às 'estimativas minuciosamente apuradas pela comissão responsável pelo certame em tela' (peça 80, p. 5) . Obviamente, na elaboração dessa nota técnica não foi feita uma verificação de como foi realizada a pesquisa de preços; e
92.6. quanto à inexequibilidade do valor apresentado na proposta, verifica-se que essa conclusão não pode ser feita devido à precariedade da pesquisa de preços e dos valores dela resultantes.
93. A empresa recorreu e o pregoeiro indeferiu o recurso, em 29/6/2017 (peça 75) , publicado no Comprasnet em 4/7/2017 (peça 78) , sob o fundamento de descumprimento de regras editalícias relativas, basicamente, à comprovação da habilitação técnica e da viabilidade econômica da sua proposta de preços. Entretanto, do exame desse recurso, não fica claro se os motivos da inabilitação eram justos, haja vista que, dentre eles, consta que se fez uso de quantitativo mínimo como critério para a comprovação de capacidade técnica.
94. Tal critério deve ser sempre relativizado em função do princípio da competitividade, que é primordial em uma licitação, cuja finalidade é a seleção da proposta mais vantajosa para o interesse público. Se, para a comprovação da capacidade técnico-operacional do licitante, a quantidade mínima fixada se mostrar excessiva e sem a devida justificativa, o critério definido para verificação da capacidade técnico-operacional é inadequado e prejudicial ao interesse público. Logo, seria necessário motivar e justificar a fixação de quantitativos mínimos para que se pudesse ter inabilitação lícita e legítima. Porém, não há nenhuma justificativa ou motivação nos autos que possa legitimar a estipulação dos quantitativos estimados para execução (parágrafos 53 a 55) , nem do quantitativo mínimo para habilitar ou não um licitante conforme o item 25.1.1.1 do TR, anexo ao edital (peça 49, p. 40) .
95. As justificativas para o estabelecimento de limites quantitativos, aliás, não foram supridas nem mesmo quando da emissão do despacho de análise e indeferimento do recurso da empresa Nalba (peça 78) . Conforme o parágrafo 86, não consta no TR nem no edital do pregão justificativa ou motivação para a fixação do quantitativo de UST, de forma que o limite de 50% para a comprovação da capacidade técnico-operacional das licitantes no item operação assistida (peça 65, p. 19) também restou não justificado. Também não existe justificativa alguma, nem memória de cálculo que demonstre como foram obtidos os quantitativos estimados de UST para execução dessas atividades constantes da 'Tabela 5 - Demanda Prevista' do item 34 do edital (peça 49, p. 19) , nem das tabelas '3 - Ordens de Serviço do Tipo 1' e '4 - Ordens de Serviço do Tipo 2' do TR (peça 49, p. 30 e 31) . Esses valores estabelecidos como demanda prevista serviram de base para aplicação de percentuais (50%) , que definiram as quantidades mínimas de UST para comprovação por meio de atestados. Se os quantitativos estimados como demanda prevista não foram corretamente detalhados, motivados e justificados conforme exige o inciso II do art. 16 da IN 4/2014-SLTI/MP, verifica-se um vício na origem da especificação dos critérios para habilitação da proposta e, neste caso, observa-se que o estabelecimento de quantitativos mínimos da forma efetuada, na prática, foi uma medida de restrição ao caráter competitivo da licitação. 
96. A jurisprudência desta Corte de Contas considera razoável a exigência de demonstração de execução prévia de 50% dos quantitativos estimados para prestação de serviços, conforme, por exemplo, a Decisão 1618/2002-TCU-Plenário, da Relatoria do Ministro Ubiratan Aguiar; o Acórdão 1284/2003-TCU-Plenário, da Relatoria do Ministro Walton Alencar Rodrigues; o Acórdão 717/2010-TCU-Plenário, da Relatoria do Ministro Augusto Sherman Cavalcanti; e o Acórdão 1851/2015-TCU-Plenário, da Relatoria do Ministro Benjamin Zymler. 
97. Por outro lado, a jurisprudência deste Tribunal é consolidada no sentido de que 'as exigências relativas à capacidade técnica devem ser sempre devidamente fundamentadas, de forma que fiquem demonstradas inequivocamente sua imprescindibilidade e pertinência em relação ao objeto licitado' (Acórdão 1942/2009-TCU-Plenário, da Relatoria do Ministro André Luís de Carvalho; Acórdão 727/2009-TCU-Plenário, da Relatoria do Ministro Raimundo Carreiro; e Acórdão 2934/2014-TCU-Plenário, da Relatoria do Ministro Marcos Bemquerer) . 
98. Assim, no caso em tela, como não está presente a devida justificativa que fundamente as exigências relativas à habilitação técnica dos licitantes, considera-se que a empresa Nalba foi injustamente inabilitada. 
99. Além de contrariar a jurisprudência do TCU, conforme a Ata do Pregão 5/2017 e o Despacho de Julgamento do recurso da empresa Nalba (peças 50, 75 e 78) , o Pregoeiro violou também o prescrito na IN 4/2014-SLTI/MP, art. 2º, XXV c/c art. 18, I, 'h', acerca da prova de conceito. A empresa Nalba, uma vez provisoriamente classificada em primeiro lugar, tinha o direito de ter sido submetida à prova de conceito, como, aliás, ela havia solicitado mais de uma vez (peça 50, p. 5 e 7) , com, inclusive, fundamento no edital do pregão, item 14.13.4 (peça 49, p. 12) , pois a parcela do objeto da licitação que seria realmente a mais relevante e significativa era a de fornecimento da licença de software, conjugado com o consequente suporte e atualização, secundado pela parcela do serviço de operação assistida. Destaque-se que o critério de habilitação previsto para a primeira delas era a prova de conceito. Portanto, este é mais um motivo que corrobora a legitimidade do pedido da empresa Nalba para que submetessem o seu software à prova de conceito.
100. Quanto à inexequibilidade da proposta da Nalba, não há nada na ata do pregão que aponte para tal impugnação. Pelo contrário, o pregoeiro até, na negociação pelo melhor preço com a RSX, requereu que ela ofertasse preços nas mesmas bases da proposta da empresa Nalba (peça 50, p. 8) , em sinal de que a inexequibilidade não tinha sido perquirida na sua desclassificação/inabilitação. Tal impugnação foi mencionada apenas no despacho que indeferiu o recurso da empresa Nalba (peça 78, p. 12) , o qual se revelou, assim, incoerente, inconsistente e tendencioso: 
A diferença entre as estimativas minuciosamente apuradas pela comissão responsável pelo certame em tela, e o valor da proposta ofertada pela NALBA TECHNOLOGY, traduz a impossibilidade de que todos os serviços licitados e fornecimentos almejados sejam satisfatoriamente executados, por manifesta impossibilidade de que os custos sejam abarcados pela proponente.
101. de fato, o Despacho de Julgamento do recurso da empresa Nalba também não logrou justificar a desclassificação da empresa sob o pretexto de que sua proposta era inexequível, porque até sua fundamentação legal contradiz essa tese. Tal alegação invoca o art. 48 da Lei 8.666/1993 como base legal, havendo inclusive transcrição do inciso segundo desse dispositivo (peça 78, p. 11 e 12) . Acontece que, segundo aquela transcrição, para se exigir a demonstração de viabilidade econômica de proposta de licitante é preciso que, necessariamente, sejam especificadas no ato convocatório da licitação as condições requeridas para que se demonstrem a viabilidade e compatibilidade da proposta com os preços e custos de mercado dos insumos para a execução do objeto licitado.
102. Todavia, não há no edital qualquer referência a justificativas para estipulação de limites mínimos para a viabilidade e compatibilidade das propostas das licitantes com os preços e custos de mercado dos insumos, em que pese o item 13.8 do edital (peça 49, p. 9) estabelecer a forma padronizada: 
13.8. Quando o licitante apresentar preço final inferior a 30% (trinta por cento) da média dos preços ofertados para o mesmo item, não sendo possível a sua imediata desclassificação por inexequibilidade, será obrigatória a realização de diligências para aferir a legalidade e exequibilidade da proposta.
103. O disposto no item 13.8 do edital é mais um elemento a reforçar que a inabilitação da empresa Nalba ocorreu de maneira indevida. A título de reforço da precariedade do levantamento dos valores de referência para o pregão em análise, deve ser lembrado que a Consultoria Jurídica salientou no item 57 que 'a área técnica se certifique de as planilhas estão compatíveis com a Instrução Normativa SLTI/MPOG 2/2008' (peça 66, p. 9) . Dessa forma contrariando, adicionalmente, o preconizado nos artigos 7º, § 2º, II e 40, § 2º, II, ambos da Lei 8.666/1993, c/c art. 3º, III da Lei 10.520/2002, o que suscita a nulidade da licitação e a responsabilização de quem lhe deu causa, consoante o art. 7º, § 6º da Lei 8.666/1993.
104. Desta forma, tem-se que as razões acima, relacionadas com a desclassificação da proposta da empresa Nalba com base na sua inabilitação por não comprovação de capacidade técnico-operacional e na apresentação de proposta inexequível, somam-se a outras evidências levantadas nos autos de que houve direcionamento de licitação, voltado para garantir à licitante RSX o primeiro lugar no PE/SRP 5/2017, para o qual a sua proposta era bem menos vantajosa que a apresentada pela empresa Nalba.
105. Vale ainda ressaltar que não há documentado nos autos o recurso interposto pela empresa Nalba, mas tão somente trechos transcritos desse recurso no Despacho de Julgamento do recurso (peça 78, p. 1) , no qual, inclusive, deu-se muita ênfase e espaço às contrarrazões da RSX, vencedora do PE/SRP 5/2017 (peça 78, p. 1 a 6) , tanto que sua argumentação praticamente embasou a decisão do pregoeiro pela rejeição da impugnação da empresa Nalba (peça 78, p. 6 a 14) . O pregoeiro só inovou, em relação à empresa RSX, ao acrescentar a inexequibilidade da proposta da empresa Nalba às contrarrazões da empresa RSX. Assim, mesmo tendo em conta apenas o que foi transcrito do recurso da empresa Nalba pelo MI no seu Despacho de Julgamento, vê-se, conforme aqui discorrido, que a decisão pela desclassificação da empresa Nalba não foi consentânea com o direito, tendo sido tendenciosa e arbitrária.
106. Por outro lado, vale salientar que o mesmo rigor utilizado na avaliação dos atestados da empresa Nalba não foi aplicado na avaliação dos atestados da empresa RSX. Da análise dos atestados apresentado pela empresa RSX (peça 103, p. 13 a 18) , verifica-se que:
106.1. o atestado apresentado pela empresa RSX é relativo a um contrato firmado com o extinto Ministério do Trabalho e Emprego (MTE) que tinha por objeto a contratação de empresa especializada para o fornecimento de solução integrada dos serviços de desenvolvimento, manutenção de sistemas, sustentação operacional e aplicações na plataforma de Portal do MTE cujo padrão é Lumis Portal Suíte versão Java. Ou seja, o objeto era totalmente distinto do objeto da licitação do MI; 
106.2. além disso, a contratada no pregão do MTE foi a empresa XTI Informática Ltda. (CNPF 07.597.153/0001-07) . Faltando pouco mais de dois meses para finalizar o contrato, a empresa RSX substituiu a XTI, ou seja, no máximo o atestado deveria se limitar aos dois meses de prestação de serviços, efetivamente executados pela empresa RSX;
106.3. o item 14.13.3.1.3 do edital (peça 49, p. 11) define que 'Somente serão aceitos atestados expedidos após a conclusão do contrato ou se decorrido, pelo menos, um ano do início de sua execução, exceto quando firmado para ser executado em prazo anterior';
106.4. as quantidades de UST executadas no contrato do MTE não podem ser utilizadas como comprovação de capacidade técnico-operacional porque se referem a outro tipo de serviço. São atividades completamente distintas, a única semelhança é que usam a mesma métrica;
106.5. o MTE não utilizou nem adquiriu a ferramenta Safeval;
106.6. assim, pode-se concluir que o atestado do MTE apresentado pela empresa RSX não atende a nenhuma das exigências contidas no edital do pregão em tela, ou seja, não deve ser considerado em nenhum aspecto;
106.7. o atestado da empresa Engesoftware é atípico porque essa empresa seria uma concorrente da própria empresa RSX. Segundo o site da fabricante do software Safeval, a Engesoftware seria uma das representantes do software (http://pt.wiki.safeval.com/index.php?title=Representantes_de_vendas) ;
106.8. apesar de o atestado da empresa Engesoftware informar que houve o fornecimento do software Safeval, no contrato referente não há menção ao software Safeval;
106.9. o atestado da empresa Engesoftware não indica a qual contrato se refere, nem em qual período os serviços foram prestados;
106.10. seguindo as regras do edital, esse atestado também deveria ter sido desconsiderado;
106.11. o atestado da empresa Memora não indica a qual contrato se refere, nem ao período em que os serviços foram prestados;
106.12. esse atestado, também, não especifica a quantidade de UST executadas e no contrato apresentado pela RSX como relacionado ao atestado, a métrica para Operação Assistida é HST que, apesar de não estar especificado, deve ser horas de serviço técnico. Ou seja, esse atestado apresenta nesse aspecto o mesmo problema do atestado da empresa Galegale apresentado pela empresa Nalba, e que não foi aceito pelo MI (parágrafo 91.3) .
107. Conclui-se que os atestados apresentados pela empresa RSX não atendem às exigências do edital. Se o mesmo rigor técnico utilizado no julgamento dos atestados da empresa Nalba estivesse presente no julgamento dos atestados da RSX, essa empresa deveria ter sido desclassificada também.
108. do cotejamento entre os atestados apresentados pela empresa RSX e os atestados apresentados pela empresa Nalba (parágrafos 91 a 92) , verifica-se que houve por parte do pregoeiro e dos responsáveis pelo apoio técnico ao pregão, um nítido favorecimento à empresa RSX, ferindo o art. 3º da Lei 8.666/1993.
Irregular aplicação da prova de conceito
109. Os itens 26.1.4 e 26.1.5 do TR (peça 65, p. 20) , assim como os itens 14.13.4.2.4 e 14.13.4.2.5 do Edital do Pregão 5/2017 (peça 49, p. 12) , no tocante à prova de conceito, estabeleciam que os insumos deveriam ser fornecidos pela licitante e que o MI selecionaria aleatoriamente um sistema para aplicação de tal prova. 
110. A prova deveria, em princípio, requerer situações diferentes para o licitante a fim de realmente se avaliar a eficácia do produto. O estabelecimento de uma prova de conceitos sobre a qual havia imprevisibilidade para os licitantes fez com que os resultados dela decorrentes fossem pouco confiáveis do ponto de vista de realmente selecionar uma solução adequada.
111. A pouca confiabilidade do procedimento se mostra ainda nas atas da prova de conceito, realizada do dia 7 ao dia 9/6/2017, que são pouco detalhadas (peça 81) . Além disso, não informam quais sistemas foram utilizados para testar o Safeval, contrariando o item 26.1.5 do TR. Deixa transparecer, inclusive, que não houve teste com nenhum sistema e sim uma demonstração do software em teste (peça 81, p. 1) :
A empresa iniciou a apresentação do produto explicando seu funcionamento prático e utilizou como ferramenta o Sistema SAFEVAL . O representante da empresa sanou as dúvidas que surgiram em relação ao sistema à medida que a demonstração foi feita, (...) . 
112. Nas atas da prova de conceito, ainda há de relevante o fato de ter informado que a RSX desistiu de demonstrar as 'funcionalidades referentes aos itens 36, 47, 87, e 123 do check-list' e que havia sido reprovada quanto ao item 23 do mesmo (peça 81, p. 5) .
113. Conclui-se que na fase de execução do pregão, conforme descrito anteriormente, também foram identificadas duas irregularidades: a desclassificação tendenciosa e arbitrária da primeira colocada por preço, a empresa Nalba, e a irregular aplicação da prova de conceito, em descumprimento ao art. 3º da Lei 8.666/1993. 
114. Assim, deve ser chamado em audiência o pregoeiro do Pregão 5/2017-MI e os responsáveis pela Nota Técnica 3/2017/Secex/DGE/CGTI, de 29/5/2017 (peça 80) , que orientou o pregoeiro. A descrição das condutas e dispositivos violados estão dispostos na matriz de responsabilização - Apêndice 2 deste relatório (Achado 4) .
III.2. Instituto Nacional do Seguro Social (INSS) 
III.2.1. Planejamento meramente formal da contratação com direcionamento na contratação da empresa RSX por meio de adesão à ARP 24/2017 do MI
115. Os artefatos resultantes do planejamento da contratação da empresa RSX pelo INSS foram confeccionados apenas para atender às formalidades de adesão à ARP 24/2017 do MI e não com intuito de buscar a melhor contratação para a autarquia. Foram observadas diversas irregularidades no processo de contratação, indicando direcionamento e sem a devida demonstração da vantajosidade de adesão à ARP.
116. O INSS contratou a empresa RSX para fornecimento de bens e serviços de TI por meio de adesão à ARP 24/2017 do MI, em 29/12/2017 (peça 59, p. 174) , com objetivo de adquirir quatro licenças do software Safeval, doze meses de suporte para cada licença, treinamento na solução em uma turma e operação assistida de 14.950 UST (peça 56, p. 123) . 
117. Inicialmente, deve-se destacar que na análise dos documentos resultantes da fase de planejamento da contratação, denominados de 'artefatos' pela IN 4/2014-SLTI/MP, verificou-se a intenção deliberada da equipe que participou da etapa de planejamento da contratação de aderir à ARP, em detrimento de realizar adequadamente os processos e etapas de planejamento da contratação. 
118. Nesse contexto, os processos foram conduzidos e os documentos produzidos, de forma a direcionar a seleção do fornecedor, e contratar a empresa RSX, o que maculou todo processo da contratação, contaminando as ações subsequentes. 
119. Tal constatação será apresentada a partir de um conjunto de situações encontradas resultantes da análise dos documentos constantes do processo administrativo condutor da contratação e da execução do contrato. 
Irregularidades no planejamento da contratação
120. O primeiro ponto a ser ressaltado é que a contratação em tela não estava prevista no Plano Diretor de TI e Comunicação (PDTIC) 2018-2019 e foi incluída e priorizada sem a manifestação prévia do Comitê Estratégico de TI (CETI) , conforme o Relatório de Auditoria - Ação Especial 5045/2018 da Auditoria-Geral do INSS (peça 28, p. 10) . Esse fato já havia sido tratado no item 39 do Parecer da Procuradoria Federal Especializada junto ao INSS, de 11/1/2018 (peça 56, p. 6) , no qual foi emitido um alerta de que se o planejamento da contratação não fosse elaborado em harmonia com o PDTIC, haveria o descumprimento do art. 4º da IN 4/2014-SLTI/MP.
121. Em despacho de 20/12/2017 (peça 53, p. 5) , a Coordenação-Geral de TIC (CGTIC) informou que a necessidade da contratação descrita no DOD estava alinhada ao PDTI 2013-2016, prorrogado até a publicação do novo plano diretor. Entretanto, por se tratar de uma aquisição vultosa e diante da aprovação do PDTIC 2018-2019, em 25/1/2018, a contratação em tela deveria ter passado por aprovação prévia do CETI.
122. Corroborando tal fato, deve-se destacar que a mesma CGTIC, em despacho de 14/2/2018, sugeriu 'a avaliação da conveniência e oportunidade de tal contratação pelo Comitê Estratégico de Tecnologia da Informação' (peça 57, p. 46) .
123. Segundo o mencionado relatório da Auditoria-Geral do INSS somente em abril de 2018 a demanda do objeto da contratação em comento foi incluída no PDTIC 2018-2019 e sem a deliberação do CETI (peça 28, p. 10) .
124. Situação incomum observada na contratação em tela é que o Presidente do INSS assinou o encaminhamento do DOD (peça 53, p. 4) , quando o normal seria o encaminhamento pelo Diretor de Orçamento, Finanças e Logística. Tal fato se torna relevante quando se constata que a contratação começou a ser conduzida sem estar incluída no PDTIC. Além disso, foi possível notar rapidez incomum, ou açodamento, com que foram elaborados os documentos relativos ao planejamento da contratação.
125. O aspecto que mais se destaca para quem examina os artefatos produzidos pela equipe de planejamento da contratação é o tempo extremamente exíguo em que eles foram elaborados, ainda mais em se tratando de uma contratação não trivial. Da instituição da equipe de planejamento em 22/12/2017 (peça 53, p. 9) até a conclusão do termo de referência (peça 53, p. 51 a 72) transcorreram apenas três dias úteis, incluindo a elaboração do ETP (peça 53, p. 10 a 37) , da análise de riscos (peça 53, p. 38 a 50) e do próprio TR (peça 53, p. 51 a 72) , além da suposta realização da pesquisa de preços (peça 54, p. 1 a 24) . 
Definição incorreta da quantidade de licenças a serem adquiridas
126. Logo no início do ETP, no item 2 - Situação atual (peça 53, p. 12) , verifica-se um erro que trouxe graves consequências para o valor do contrato:
2.4. Uma importante informação que não pode ser desconsiderada é que o INSS possui mais de 300 sistemas em uso, sendo que atualmente 132 aplicações são críticas e até o final de 2018 esta quantidade passará para 160 aplicações. 
127. O INSS pode até possuir mais de 300 sistemas em uso e até ter chegado a 160 aplicações críticas no final de 2018, entretanto, a informação mais importante neste caso são quantas aplicações são mantidas pela área de TI do Instituto. Não se pode perder de vista que significativa maioria dos sistemas e as aplicações mais importantes e críticas da previdência social são desenvolvidas, operadas e mantidas pela Empresa de Tecnologia e Informações da Previdência Social (Dataprev) , prestadora de serviços ao INSS. As licenças adquiridas nesta contratação são para uso da área de TI do INSS e não para a Dataprev e seus sistemas.
128. Em 28/6/2018, em resposta ao item 2.1 do Ofício de Requisição 1-191/2018-Sefti/TCU, a CGTIC informou que mantém 54 sistemas (peça 28, p. 5 a 7) . Além da quantidade pequena em relação ao total (18%) , a partir de análise da lista apresentada, verifica-se que apenas dois sistemas estão relacionados diretamente à função de previdência social (Sigebi e PRBI) , os outros são sistemas administrativos do próprio INSS. Assim, a solução adquirida deve ser capaz de atender a uma quantidade mínima de sistemas e não a 160 sistemas como o documento faz crer. Deve-se observar que os itens 9.3.2 e 9.3.2.1 do ETP fazem uma indução completamente equivocada da necessidade da aquisição de quatro licenças (peça 53, p. 30) :
9.3.2. A previsão para aplicações analisadas dentro do processo de desenvolvimento seguro de software até o final de 2018 é de 160 aplicações. Desta maneira, determinou-se os seguintes quantitativos:
9.3.2.1. Quatro licenças de uso de licença perpétua para até 40 aplicações e ainda que cada licença deverá permitir o uso de no mínimo dezesseis linguagens de programação, que serão listadas no Termo de Referência, isso devido a aplicações legado ainda em uso no INSS.
129. da análise desse trecho do ETP, encontram-se três erros claros: a) o INSS não mantém 160 sistemas, mas apenas 54 e destes apenas dois relacionados diretamente à previdência social; b) as ferramentas de análise de código não limitam a quantidade de sistemas ou aplicativos a serem analisados, mesmo porque essas análises não são feitas concomitantemente; c) os sistemas mantidos pelo INSS utilizam apenas cinco linguagens de programação (peça 28, p. 5 a 7) . Quanto ao subitem 'b' deve-se observar que no item 10.3.2. Do TR do pregão do MI, está especificado que a licença deve 'possibilitar a análise, acompanhamento de evolução de no mínimo 40 sistemas' (grifo nosso) e não no máximo 40 sistemas (peça 65, p. 5) .
130. Reforçando que a definição da quantidade de licenças a serem adquiridas foi incorreta, deve-se lembrar que, em 3/5/2017, logo após a publicação do edital, para o questionamento inserido no item 5 dos pedidos de esclarecimentos da empresa Nalba de que 'No item 10.3.2 [do TR anexo ao edital], solicita que devemos atender o mínimo de 40 aplicações. Qual o máximo de aplicações a serem analisadas?' (peça 76, p. 3) , a equipe de planejamento da contratação do MI deixa claro que 'não deve haver quantitativo máximo de aplicações'. 
131. Assim, a definição da quantidade de licenças a ser adquirida está errada e a justificativa apresentada não corresponde à realidade, fazendo com que o valor total das licenças adquiridas tenha ficado três vezes maior que a possível necessidade do INSS, caracterizando dano ao erário. 
Falhas no Estudo Técnico Preliminar
132. A partir da comparação do item 6 - Necessidades de Negócio da Área Requisitante do ETP (peça 53, p. 15 a 25) com o item 2 - Definição e Especificação das Necessidades do ETP da contratação do MI (peça 63, p. 2 a 6) , verifica-se que o documento do INSS é uma cópia praticamente idêntica do documento análogo da licitação do MI. Continuando a comparação dos documentos do INSS com o do MI, verifica-se que o ETP tem diversos trechos que são cópias de outros itens do ETP do MI somente com pequenas alterações.
133. Por fim, observa-se que o ETP não foi datado (peça 53, p. 36) .
Levantamento de mercado deficiente
134. No item 7 - Soluções disponíveis no mercado do ETP, são identificadas quatro soluções disponíveis no mercado para atender às necessidades do INSS: Redesegura, Code Sonar, Safeval e HPE Security Fortify.
135. Já no item 8 - Análise de projetos similares realizados por outros órgãos ou entidades da administração pública do ETP (peça 53, p. 28) , são mencionadas duas aquisições: a contratação do MI que está sendo analisada neste relatório (PE/SRP 5/2017) e uma contratação do Ministério das Minas e Energia de 2014 (PE 1/2014) . Uma rápida pesquisa no Google com as palavras 'aquisição', 'software' e 'vulnerabilidade', retorna, além do PE 1/2014 do MME mencionado no ETP, o PE 7/2016 do Conselho Nacional de Justiça (peça 83, p. 1) , o PE 31/2016 da Agência Nacional de Saúde Suplementar (peça 84, p. 1) e o PE 6/2017 do Banco Central do Brasil (peça 85, p. 1) . Nenhum deles foi sequer mencionado ou comparado com as alternativas apontadas no item 8, demonstrando a deficiência da pesquisa realizada pela equipe de planejamento da solução.
136. No item 9 - Avaliação das diferentes soluções que atendam aos requisitos do ETP (peça 53, p. 28 e 29) , em resposta à verificação da 'capacidade e alternativas do mercado, inclusive a existência de software livre ou software público' foi informado que no levantamento de mercado realizado 'nenhum software público foi identificado'. A resposta está incompleta, pois menciona somente softwares públicos e não responde à questão dos softwares livres. Conforme mencionado no parágrafo 41 existem diversas soluções de software livre (SonarQube, Metasploit, Kali Linux Distribuition e Seleniumhq) disponíveis no mercado que poderiam atender às necessidades do INSS. Inclusive o SonarQube foi o software utilizado pelo Tribunal Regional Federal da 1ª Região (TRF-1) como referência para ferramenta de avaliação de segurança e qualidade do código fonte da fábrica de software licitada no Pregão Eletrônico PE 82/2016 (peça 82, p. 87 e 88) .
137. Observa-se, pelo exposto, que o levantamento de mercado, realizado em um dia, frise-se, foi mal elaborado e com objetivo de atender burocraticamente ao preconizado na IN 4/2014-SLTI/MP. Da forma como está o levantamento de mercado não possibilita a verificação das opções que estão disponíveis e a identificação da opção que melhor atenderia as necessidades do INSS.
138. Para reforçar o caráter meramente burocrático da pesquisa de mercado, deve-se destacar que o INSS tem contrato com a empresa Gartner do Brasil Serviços de Pesquisa Ltda. desde 14/6/2017 (peça 28, p. 12) . Esta empresa especializada poderia ter ajudado a equipe de planejamento da contratação no levantamento adequado de soluções que atendessem às especificações da área requisitante.
Falhas no Termo de Referência
139. Merece destaque na análise do TR, o fato de que a tabela com a descrição dos serviços do item 4 - Operação Assistida (peça 53, p. 62 a 64) , apesar de pequenas alterações de nomes e mudança de quantitativos de alguns itens, é praticamente idêntica à tabela do TR do PE/SRP 5/2017 do MI (peça 65, p. 9 e 10) , não deixando dúvidas que foi copiada da licitação original.
140. Em parecer de 9/2/2018, a Coordenação de Arquitetura, Operações e Soluções (Caos) da CGTIC apontou muitas deficiências no TR. Em síntese, a Caos/CGTIC apontou que: o modelo de execução do contrato não estava adequado; ausência do modelo de gestão do contrato; e dificuldades na elaboração de roteiros de teste, uma vez que o TR deixa a questão em aberto. São três as conclusões apontadas nos itens 6, 7 e 8 do parecer (peça 57, p. 45) : 
140.1. a assinatura do referido Contrato trará um risco elevado para os servidores que forem nomeados para realizar a gestão contratual;
140.2. falta de clareza dos procedimentos possibilitará que a Contratada atue com grande liberdade. Esta liberdade poderá gerar ônus ao erário mesmo que as necessidades do Instituto não tenham sido atendidas; e
140.3. as obrigações impostas ao Instituto podem inviabilizar a execução contratual visto que o atual nível de maturidade do Instituto de da Coordenação-Geral não é aquele utilizado como premissa da contratação.
141. de fato, após verificação do item 6 do TR, subitens 6.1 a 6.11 (peça 53, p. 67 e 68) , observa-se que, apesar de estarem presentes as informações que deveriam estar contidas nas ordens de serviço, estão ausentes os padrões de qualidade a serem exigidos, bem como os modelos de relatórios de execução de serviços a serem entregues pela contratada e a definição de controles para execução dos serviços, conforme preconizado pelo art. 19 da IN 4/2014-SLTI/MP. Assim, as especificações do modelo de execução do contrato estão muito deficientes gerando grande probabilidade da ocorrência de problemas na execução contratual e trazendo riscos que poderiam ser evitados para o INSS e seus servidores.
142. Ainda sobre o modelo de execução do contrato, em descumprimento ao inciso II do art. 16 e ao inciso II do art. 19 da IN 4/2014-SLTI/MP, deve ser sublinhado que não estão demonstrados, de forma detalhada, motivada e justificada, como a equipe de planejamento da contratação chegou às quantidades de UST informadas nos subitens 3.17 e 3.18 do TR (peça 53, p. 63 e 64) . 
143. Outro aspecto identificado pela Caos/CGTIC, e que deve ser destacado, é a ausência do modelo de gestão do contrato nos moldes do art. 20 da IN 4/2014-SLTI/MP. Verifica-se que não estão fixados os critérios de aceitação dos serviços prestados; não são estabelecidos os procedimentos de teste e inspeção para recebimento provisório e definitivo; não são fixados procedimentos para retenção e glosa quando os padrões mínimos de qualidade não forem atingidos; e não há definição clara e detalhada das sanções administrativas. O que consta nos subitens 6.12 a 6.16 do TR (peça 53, p. 68) é uma cópia das definições constantes da IN 4/2014-SLTI/MP quanto às funções de preposto da empresa, gestor e fiscais do contrato. Nos subitens 6.5 e 6.11 do TR, apesar de estarem definidas duas sanções em caso de não cumprimento do prazo de entrega dos produtos, não há uma definição clara e detalhada das sanções administrativas, descumprindo o inciso IV do art. 20 da IN 4/2014-SLTI/MP.
144. Além de referendar o parecer da Caos, a CGTIC, em 14/2/2018, solicitou a postergação da contratação (peça 57, p. 46) . A Diretoria de Atendimento, área requisitante, em 21/2/2018, refutou todas as deficiências apontadas pela CGTIC, insistindo que o ETP e o TR continham o detalhamento adequado (peça 57, p. 47 a 50) .
145. Em 7/3/2018, a CGTIC não somente manteve seu o posicionamento inicial como sugeriu que a contratação retornasse à fase de planejamento com objetivo de atender às especificações da IN 4/2014-SLTI/MP, especialmente no tocante ao modelo de gestão contratual (peça 57, p. 56 e 57) .
146. A área requisitante, em 16/3/2018, manteve sua posição e afirmou que relatório da CGU, de 15/12/2017, apontava prejuízos anuais de mais de R$ 64 bilhões à previdência social. Sustentou, ainda, que 'vários dos problemas não existiriam se fossem tratados com regras de negócio na camada de aplicações, (...) a mudança [necessária] (...) não ocorrerá se nada for feito e se uma solução de Análise de Segurança para Códigos não for contratada' (peça 57, p. 59) . A partir da análise do relatório da CGU (peça 57, p. 63 a 73) , anexado ao processo pela área requisitante, verifica-se que esse argumento não procede, uma vez que todo o documento está baseado no exame dos dados constantes no Cadastro Nacional de Informações Sociais (CNIS) . O CNIS é uma grande base de dados com informações dos segurados da previdência social mantida e operada pela Dataprev, em datacenter distinto do qual a solução que estava sendo contratada seria instalada. Assim, a aquisição da solução pretendida não influenciaria a qualidade das informações do CNIS.
147. Após a nova manifestação da área requisitante, a Coordenação de Licitações e Contratos enviou o processo à CGTIC para nova análise. Em despacho de 27/3/2018, a CGTIC, agora comandada por Ornon de Vasconcelos Mota Júnior, que participou como integrante técnico da equipe de planejamento da contratação (peça 53, p. 5) , considerou que as recomendações foram atendidas e que não possuía novos questionamentos e, portanto, estava 'de acordo com a continuidade da contratação e que as medidas necessárias serão tomadas para que este projeto possa ser gerido pela nossa equipe' (peça 57, p. 76) .
148. Por fim, verifica-se que o TR não foi assinado pela autoridade competente, neste caso, o Diretor de Orçamento, Finanças e Logística (peça 53, p. 72) . A Auditoria-Geral do INSS informa a respeito dessa situação o seguinte (peça 28, p. 13) :
Verificou-se ainda a ausência de assinatura da autoridade competente no termo de referência, fls. 50 a 71. A respeito desse tema, o exDiretor de Orçamento e Logística informou que de fato não assinou o documento em função dos riscos e alertas registrados no processo pela área técnica de TI. Cabe acrescentar, ainda, que não foi identificado no processo nenhum documento ou esclarecimento que suprisse a falta apontada, e a par disto foi dado prosseguimento normal à tramitação processual. (grifo nosso) 
149. A não aprovação formal do TR pela autoridade competente afronta o § 1º do art. 7º da Lei 8.666/1993. A razão da obrigatoriedade dessa aprovação formal é justamente evitar as contratações com riscos elevados para a administração pública. As ações executadas pelo INSS no caso em tela contrariam o que é preconizado pela legislação e as normas infralegais.
Conclusão
150. Diante do exposto, fica evidente que o planejamento dessa contratação esteve viciado desde o seu início, desrespeitando todos os controles internos do processo de contratação, com:
150.1. a falta de aprovação pelo Comitê Estratégico de TI; 
150.2. a elaboração dos artefatos obrigatórios (DOD, ETP, Análise de Riscos e TR) em tempo extremamente exíguo para o tipo e valor da contratação; 
150.3. a definição incorreta da quantidade de licenças a serem adquiridas, contrariando o inciso II do art. 16 da IN 4/2014-SLTI/MP; 
150.4. o levantamento de mercado insuficiente para a identificação da melhor solução para as necessidades do INSS, contrariando o disposto nos incisos I, II, III e IV, do art. 12 da IN 4/2014-SLTI/MP;
150.5. a insuficiência do modelo de execução do contrato, contrariando o inciso II do art. 19 da IN 4/2014-SLTI/MP;
150.6. a inexistência do modelo de gestão de contrato no TR, contrariando o art. 20 da IN 4/2014-SLTI/MP; e
150.7. a ausência da assinatura da autoridade competente no TR, o que afronta o § 1º do art. 7º da Lei 8.666/1993.
151. Diante de tantas irregularidades, propõe-se a anulação do Contrato 41/2018 do INSS, por descumprir o § 1º do art. 7º da Lei 8.666/1993; e os arts. 12, I a IV, 16, II, 19, II e 20 da IN 4/2014-SLTI/MP.
152. Além disso, entende-se que devem ser chamados em audiência os integrantes da equipe de planejamento, bem como a autoridade competente da unidade requisitante da Solução de TI que foi objeto da contratação, envolvidos na confecção e aprovação do TR e, ainda, o Presidente do INSS à época. A descrição das condutas e dispositivos violados estão dispostos na matriz de responsabilização - Apêndice 2 deste relatório (Achado 5) .
III.2.2. Pesquisa de preços simulada
153. Chamou a atenção o curto espaço temporal entre as solicitações de cotações de preços e as respostas dos fornecedores, lembrando que se tratava de uma solução relativamente complexa, envolvendo fornecimentos e prestação de serviços. Para que se tenha uma ideia, o art. 3º da IN 5/2014-SLTI/MP determina que as empresas devem ter, no mínimo, cinco dias úteis entre a solicitação e o prazo para resposta. Contudo, no caso do INSS, os pedidos de cotação foram feitos no dia 26/12/2017 e as respostas apresentadas no dia 27/12/2017. Mais uma vez se observou que todas as ações foram feitas, açodadamente, num período exíguo de dois dias:
153.1. a solicitação para a empresa Midnal foi feita no dia 26/12/2017 às 08h13 (peça 54, p. 4) e respondida no mesmo dia às 20h27. No site da empresa não consta parceria com nenhum fabricante de software, mas foi oferecido o software VeraCode - CA;
153.2. a solicitação para a empresa Inovecon foi feita no dia 26/12/2017 às 10h15 (peça 54, p. 7 e 8) e respondida no mesmo dia às 20h35;
153.3. a solicitação para a empresa Inovagestão foi feita no dia 26/12/2017 às 15h43 (peça 54, p. 13) e respondida no mesmo dia às 16h16. Chama a atenção que a proposta foi elaborada em 33 minutos, tempo muito curto para a correta conclusão de uma proposta desse tipo. Outros pontos a serem destacados são que na proposta da Inovagestão não foi informada qual seria a solução cotada; no site da empresa não existe uma lista de quais fabricantes representa; em pesquisa no Google com o nome da empresa e a expressão 'vulnerabilidade' não há retorno de resultado algum; e não foram localizadas a participação da empresa em pregões cujo objeto seja fornecimento de software de análise de vulnerabilidade, somente em pregões para contratação de certificação digital;
153.4. a solicitação para a empresa Teletronic foi feita no dia 26/12/2017 às 17h08 (peça 54, p. 22) e respondida no dia 27/12/2017 às 15h16. Na proposta apresentada não foi informada qual ferramenta estava sendo cotada e no site da empresa não se encontra nenhuma informação sobre parceria com fabricantes de software. Verificou-se que a empresa fornece equipamentos de segurança, ou seja, não atua no mercado da solução que foi contratada.
154. Como no caso do MI (parágrafos 72 a 81) , a pesquisa de preços do INSS não foi corretamente realizada, já que, mesmo existindo outras contratações de soluções semelhantes efetuadas pela administração pública, se restringiu a apenas cotações de preços junto a empresas, sobre as quais pairam dúvidas acerca de serem fornecedoras da solução pretendida, contrariando o art. 2º da IN 5/2014-SLTI/MP e jurisprudência consolidada deste Tribunal (parágrafo 81) . 
155. Levando-se em consideração as deficiências do modelo de execução do contrato e a inexistência do modelo de gestão do contrato (parágrafos 137 a 139) , outro aspecto que merece reflexão é como as empresas conseguiriam cotar, realisticamente, o valor dos serviços medidos em UST, se não há uma clara definição das atividades a serem realizadas.
156. Por fim, vale salientar que duas empresas com sócio/administrador em comum e que funcionavam no mesmo endereço enviaram cotação para pesquisa de preços. A empresa Midnal Serviços de Tecnologia da Informação Eireli, CNPF 17.879.226/0001-07 (peça 86, p. 1) , à época da pesquisa de preços (26/12/2017) , tinha como proprietários Sancle Landim Albuquerque (CPF XXX.802.451-XX) e Bruno Lopes Camargos (CPF XXX.491.741-XX) e tinha por sede o endereço SCIA Quadra 14, Conjunto 8, Lote 8, andar 3, Sala 4, CEP 71.250-140, Brasília-DF, conforme a proposta apresentada (peça 54, p. 5) . Já a empresa Teletronic Comércio de Equipamentos de Segurança e de Informática Ltda., CNPF 00.717.438/0001-95 (peça 86, p. 2) , à época da pesquisa de preços (26 e 27/12/2017) , tinha como administrador Sancle Landim Albuquerque (CPF XXX.802.451-XX) e tinha por sede o endereço SCIA Quadra 14, Conjunto 8, Lote 8, CEP 71.250-140, Brasília-DF, conforme a proposta apresentada (peça 54, p. 24) . 
157. Esse fato coloca em suspeição as propostas apresentadas e constitui afronta aos princípios da moralidade, da pessoalidade e da probidade administrativa, com violação do disposto no art. 3º, caput, da Lei 8.666/1993 c/c com o art. 37 da Constituição Federal, conforme decidiu essa Corte de Contas em situações análogas (Acórdão 297/2009-TCU-Plenário, da relatoria do Ministro Marcos Vinícios Vilaça; Acórdão 1793/2009-TCU-Plenário, da relatoria do Ministro-Substituto Augusto Sherman; e Acórdão 4561/2010-TCU-1ªC, da relatoria do Ministro-Substituto Marcos Bemquerer) .
158. Tal situação por si só coloca em dúvida toda a pesquisa de preços e se forem acrescentadas as outras verificações atinentes ao procedimento, conclui-se que a pesquisa de preços foi simulada para atender às formalidades, como aconteceu no planejamento do pregão do MI (parágrafo 81) .
159. Diante desses fatos, entende-se que devem ser chamados em audiência o integrante técnico e o integrante administrativo da equipe de planejamento, responsáveis pela pesquisa de preços, que contrariou o disposto nos arts. 2º e 3º da IN 5/2014-SLTI/MP e no art. 22 da IN 4/2014-SLTI/MP. A descrição das condutas e dispositivos violados estão dispostos na matriz de responsabilização - Apêndice 2 deste relatório (Achado 6) .
III.2.3. Contratação que causou prejuízo ao erário
160. Depois da confirmação da existência de disponibilidade de recursos financeiros (peça 57, p. 78) , o processo administrativo foi encaminhado para o Presidente do INSS que em despacho de 29/3/2018 autorizou a contratação com despesa global de R$ 8.841.000,00 (peça 57, p. 80) .
161. Como o prazo para adesão, autorizada em 28/12/2017, já havia vencido em 28/3/2018, o INSS fez novo pedido de adesão ao MI, em 2/4/2018 (peça 57, p. 82 e 83) . Apesar de a mensagem de que a autorização para adesão já constar no Módulo de Gestão de Atas do Siasgnet: 'Consta no sistema que a adesão já foi aceita pelo órgão gerenciador (vide anexo) ' (peça 57, p. 89) , o anexo mencionado não consta do processo.
162. O Contrato 41/2018 do INSS com a empresa RSX foi assinado, em 13/4/2018, no valor total de R$ 8.841.000,00 (peça 56, p. 119 a 152) e publicado seu extrato no DOU de 19/4/2018, Seção 3, página 100 (peça 56, p. 153) .
163. Em 9/4/2018, foram emitidas quatro notas de empenho (NE) , conforme a tabela 3 a seguir.
Tabela 3 - Notas de Empenho emitidas pelo INSS
	Notas de Empenho
	Referência
	Valor

	2018NE800433
	4 licenças do Software (item 1 da ARP) 
	4.600.000,00

	2018NE800434
	Suporte e atualização do Software (item 2) 
	912.000,00

	2018NE800435
	Capacitação - 1 turma (item 3) 
	40.000,00

	2018NE800436
	Operação Assistida - 14.950 UST (item 4) 
	3.289.000,00

	Total
		8.841.000,00

164. A partir do exame dos documentos relativos à execução contratual, verifica-se uma série de irregularidades e o descumprimento das regras do contrato. 
165. O preposto da empresa RSX foi apresentado em 19/4/2018 (peça 59, p. 50) . Segundo expediente do preposto do contrato, as quatro licenças do software Safeval, referentes ao item 1 do contrato, foram entregues em 19/4/2018 (peça 59, p. 44) . O Termo de Recebimento Provisório, que consta do processo administrativo, está assinado pelo Fiscal Técnico do Contrato, Ilton José Fernandes Filho, e pelo preposto da RSX, Marcos Aurélio Macedo, entretanto, não está datado (peça 59, p. 41 e 42) . Esse documento somente foi juntado ao processo no dia 21/5/2018, por meio de expediente do CGTIC/INSS (peça 59, p. 68) . No Ofício 55/CGTIC/INSS, de 22/5/2018, o Gestor do Contrato, Ornon de Vasconcelos Mota Júnior, afirma que o processo de instalação e disponibilização das quatro licenças foi realizado em 20/4/2018 (peça 59, p. 74) . Diante dessas informações, pode-se assumir que a entrega das quatro licenças e o Recebimento Provisório se deu em 19/4/2018 e o processo de instalação e disponibilização se deu a partir de 20/4/2018.
166. Apesar de o Termo de Recebimento Provisório ser, presumivelmente, de 19/4/2018 ou, no máximo de 20/4/2018, e ter sido assinado pelo Fiscal Técnico do Contrato, a nomeação desse Fiscal somente foi efetivada em 25/4/2018 (peça 57, p. 158) . Constatam-se, de plano, três irregularidades: 
166.1. o Termo de Recebimento Provisório não foi datado, descumprindo ao determinado pelo § 1º do art. 22 da Lei 9.784/1999;
166.2. o Termo de Recebimento Provisório somente foi juntado ao processo administrativo em 21/5/2018, em desconformidade com a alínea a, do inciso I, do art. 73 da Lei 8.666/1993; e
166.3. o Termo de Recebimento Provisório foi assinado por pessoa ainda não autorizada (a autorização somente ocorreu posteriormente) , afrontando a alínea a, do inciso I, do art. 73 da Lei 8.666/1993 e o disposto no inciso I do art. 34 da IN 4/2014-SLTI/MP. 
167. O Termo de Recebimento Definitivo foi elaborado em 23/4/2018 e assinado pelo Gestor do Contrato, Ornon de Vasconcelos Mota Júnior, e pelo Fiscal Requisitante do Contrato, Ilton José Fernandes Filho (peça 57, p. 169) . Apesar de afirmarem que foram cumpridas as especificações definidas no modelo de execução do contrato, não constam no processo evidências de que a instalação foi realizada e com sucesso. Os documentos anexados ao Termo de Recebimento Definitivo (peça 57, p. 170 a 180) mostram a instalação de licenças do Software Safeval, mas não demonstram que as licenças foram instaladas no ambiente de operação do INSS. Reforçando tal entendimento, reproduz-se trecho do Relatório de Auditoria - Ação Especial 5045/2018 da Auditoria-Geral do INSS (peça 28, p. 16) :
No dia 29/5/2018 às 15:19hs os servidores desta equipe de auditoria tiveram acesso à máquina Hosting 129 e, após análise, acompanhados dos técnicos da CGTIC do INSS, não identificaram a instalação das referidas licenças, que a princípio deveriam estar instaladas desde a data de recebimento definitivo (23/4/2018) . (grifo nosso) 
168. A mesma situação que se verificou com o Termo de Recebimento Provisório também se constatou com o Termo de Recebimento Definitivo, que, apesar de ter sido elaborado e assinado pelo Gestor do Contrato e pelo Fiscal Requisitante do Contrato em 23/4/2018, a nomeação desse Gestor do Contrato somente foi efetivada em 25/4/2018 (peça 57, p. 158) . E, neste caso, mais grave ainda, o Fiscal Requisitante do Contrato nunca foi designado. Quem assinou no lugar do Fiscal Requisitante do Contrato foi o posteriormente nomeado Fiscal Técnico do Contrato. Constatam-se, assim, mais três irregularidades: 
168.1. o Termo de Recebimento Definitivo foi assinado por pessoas não autorizadas (a autorização do Gestor do Contrato somente ocorreu posteriormente e a do Fiscal Requisitante do Contrato nunca ocorreu) , afrontando a alínea b, do inciso I, do art. 73 da Lei 8.666/1993 e o disposto no inciso VIII do art. 34 da IN 4/2014-SLTI/MP;
168.2. não foram executados corretamente os procedimentos para aceitação do objeto da contratação e não foi anexada a devida comprovação do resultado da entrega fiscalizada, descumprindo a alínea b, do inciso I, do art. 73 da Lei 8.666/1993 e o disposto nos incisos II e VIII do art. 34 da IN 4/2014-SLTI/MP;
168.3. não houve, em tempo algum, a nomeação do Fiscal Requisitante do Contrato, função obrigatória para a demonstração do Recebimento Definitivo, em desacordo com o determinado pelo inciso III do art. 30 e pelo inciso VIII do art. 34 da IN 4/2014-SLTI/MP. 
169. O pagamento relativo às entregas das quatro licenças do software Safeval (item 1 do Contrato) no valor de R$ 4.600.000,00 foi realizado em 26/4/2018, por meio da ordem bancária 2018OB801551 (peça 57, p. 163) .
170. Verifica-se, também, que o item 'a' da Subcláusula Primeira da Cláusula Décima Sétima do Contrato (peça 57, p. 141) não foi respeitada. Está prevista a entrega do comprovante de prestação da garantia. O Contrato foi assinado em 13/4/2018, a garantia deveria ter sido entregue até o dia 23/4/2018 e somente foi entregue no dia 4/5/2018 (peça 57, p. 183 a 200) .
171. Por fim, vale destacar que, além da ausência de evidências de que o software foi efetivamente instalado no ambiente de operação do INSS, essa ferramenta nunca foi utilizada pelo Instituto. Por meio do Ofício 55/CGTIC/INSS, de 22/5/2018, o Gestor do Contrato informa que o servidor onde o software estaria instalado se tornou inacessível (peça 59, 74) .
172. O Contrato 41/2018 foi suspenso em 23/5/2018 por determinação da Presidente Substituta do INSS (peça 59, p. 75) , que assumiu interinamente após a exoneração do Presidente Titular, até onde se sabe, devido à repercussão negativa da contratação em tela, tendo sido veiculadas diversas notícias pela mídia, mencionadas inclusive na proposta de realização deste trabalho (parágrafo 1) .
173. Finalmente, aspecto que cabe ser enfatizado é a atuação do então Presidente do INSS à época da contratação. A primeira observação é sua aprovação como responsável pela demanda e encaminhamento do DOD (peça 53, p. 4) , mesmo não havendo necessidade de sua aprovação, já que a autoridade competente para tal ato seria o Diretor de Orçamento, Finanças e Logística. 
174. Destaca-se que após parecer técnico que pediu a adequação do planejamento da contratação aos dispositivos da IN 4/2014-SLTI/MP e, consequentemente, o saneamento dos graves problemas identificados (peça 57, p. 56 e 57) , o processo foi encaminhado até o Presidente do INSS para conhecimento e avaliação (peça 57, p. 62) . Esse aparente desvio na tramitação, já que o esperado nesses casos era a remessa do processo ao responsável pela área administrativa, referenciado na Lei 8.666/1993 como autoridade competente, demonstra possível interesse direto do Presidente do INSS na contratação.
175. Após dois pareceres da CGTIC/INSS contrários ao prosseguimento da contratação, em 14/2/2018 e 7/3/2018, o Coordenador-Geral de TI e Comunicações, Marcelo Genu Beserra, foi substituído por Ornon de Vasconcelos Mota Júnior, que participou como integrante técnico da equipe de planejamento da contratação (peça 53, p. 5) , foi um dos responsáveis pela pesquisa de preços simulada e elaborou o DOD. Chama a atenção que o entendimento da CGTIC/INSS mudou e, em parecer de 27/3/2018, passou a considerar que as recomendações foram atendidas e que estava de acordo com a continuidade da contratação.
176. Mesmo sem a aprovação obrigatória por lei do TR pela autoridade competente, no caso o Diretor de Orçamento, Finanças e Logística, o Presidente do INSS, em despacho de 29/3/2018, autorizou a contratação com despesa global de R$ 8.841.000,00 (peça 57, p. 80) . 
177. Constata-se, portanto, que a contratação somente ocorreu devido à atuação extraordinária do então Presidente do INSS, contrariando a área técnica, substituindo servidores nas funções chave e ignorando controles internos de observância obrigatória.
Conclusão
178. Diante do exposto, conclui-se que a execução contratual desde designação do gestor e fiscais do contrato, passando pelo recebimento e pagamento das licenças não seguiram o fluxo normal assim como aconteceu na adesão à ARP, desrespeitando o disposto na legislação, bem como as cláusulas contratuais.
179. A situação acima exposta demonstra a frustração total dos objetivos pactuados no Contrato 41/2018 do INSS, ensejando débito pela totalidade dos recursos despendidos, correspondente ao valor pago pelo Instituto de R$ 4.600.000,00, tendo em vista o total desperdício dos valores aplicados em um contrato que não trouxe retorno algum ao Instituto, situação que era previsível em razão da ausência de um efetivo planejamento da contratação e do direcionamento para adesão à ARP 24/2017 do MI.
180. Assim, é obrigatório salientar que:
180.1. conforme parágrafos 126 a 130, a necessidade da contratação deve ser questionada pois foi toda baseada na execução de serviços envolvendo sistemas cujo desenvolvimento, operação e manutenção não estão a cargo da CGTIC/INSS, destinatária da contratação;
180.2. a área técnica especializada em TI, CGTIC/INSS, questionou a contratação e identificou diversas falhas graves (parágrafos 144 a 146) ;
180.3. a pesquisa de preços foi simulada (parágrafos 153 a 158) ;
180.4. conforme descrito no parágrafo 148, o Diretor de Orçamento, Finanças e Logística à época da contratação reconheceu que não assinou o TR em função dos riscos e alertas registrados no processo pela área técnica de TI;
181. foi salientado no parágrafo 167, que a equipe de auditoria interna que realizou a Ação Especial 5045/2018, da Auditoria-Geral do INSS, não identificou a instalação nos equipamentos do INSS de nenhuma das licenças pagas (peça 28, p. 16) ;
182. o software adquirido nunca foi utilizado pelo INSS (parágrafo 171) .
183. Diante de tais fatos, deve-se considerar o software adquirido como inservível para o INSS e atribuir a responsabilidade pelo débito identificado ao Presidente do INSS, ao Gestor do contrato e aos Fiscais do Contrato 41/2018, bem como aos atores envolvidos no processo de planejamento da contratação, cujos artefatos, produzidos apenas para atender às formalidades da IN 4/2014-SLTI/MP, resultaram no direcionamento para a adesão à ARP do MI sem as devidas justificativas e fundamentação técnica, e, consequentemente, na contratação da empresa RSX. 
184. Assim, propõe-se a citação dos responsáveis, abaixo discriminados, quanto ao valor total dos pagamentos realizados pelo INSS no âmbito do Contrato 41/2018, no montante de R$ 4.600.000,00, relativo ao pagamento da OS 1/2018, de 23/4/2018, por meio da ordem bancária 2018OB801551, de 26/4/2018. A descrição das condutas e dispositivos violados estão dispostos na matriz de responsabilização - Apêndice 2 deste relatório (Achado 7) .
III.3. Fundação Nacional de Saúde (Funasa) 
III.3.1. Planejamento meramente formal da contratação com direcionamento na contratação da empresa RSX por meio de adesão à ARP 24/2017 do MI
185. Os artefatos resultantes do planejamento da contratação da empresa RSX pela Funasa foram confeccionados apenas para atender às formalidades de adesão à ARP 24/2017 do MI e não com intuito de buscar a melhor contratação para a fundação. Foram observadas diversas irregularidades no processo de contratação, indicando direcionamento e sem a devida demonstração da vantajosidade de adesão à ARP.
186. A Funasa contratou a empresa RSX para fornecimento de bens e serviços de TI por meio de adesão à ARP 24/2017 do MI. A adesão foi solicitada, em 17/09/2017 (peça 100, p. 29 e 30) , com objetivo de adquirir uma licença do software Safeval, doze meses de suporte para a licença, treinamento na solução em uma turma e operação assistida de 9.980 UST. 
187. Inicialmente, deve-se destacar que na análise dos documentos resultantes da fase de planejamento da contratação, na forma definida pela IN 4/2014-SLTI/MP, verificou-se a intenção deliberada da equipe que participou da etapa de planejamento da contratação de aderir à ARP, em detrimento de realizar adequadamente os processos e etapas de planejamento da contratação. 
188. Nesse contexto, os processos foram conduzidos e os documentos produzidos, de forma a direcionar a seleção do fornecedor, e contratar a empresa RSX, o que maculou todo processo da contratação, contaminando as ações subsequentes. 
189. Tal constatação será apresentada a partir de um conjunto de situações encontradas resultantes da análise dos documentos constantes do processo administrativo condutor da contratação e da execução do contrato. 
Irregularidades no Planejamento da Contratação
190. O primeiro aspecto a ser destacado é que a solicitação de adesão à ARP foi feita no dia 17/9/2017, por meio do Ofício 23/2017/CGMTI/DEADM (peça 100, p. 29 e 30) , enquanto o DOD somente foi elaborado em 21/9/2017 (peça 99, p. 3 a 6) . Esta situação já evidencia que desde o início dos trabalhos havia intenção de fazer a adesão à ARP do MI e, para tanto, a Funasa já fez a solicitação da adesão antes de iniciar o processo de planejamento da contratação, subvertendo completamente o processo especificado pela IN 4/2014-SLTI/MP.
191. Deve ser destacado trecho do Ofício que solicitou a adesão (peça 100, p. 29 e 30) ;
A Fundação Nacional de Saúde - UASG 255000 - pretende adquirir licença perpétua de software para análise de vulnerabilidade de aplicações com suporte técnico e atualização por licença, capacitação de corpo técnico especializados em segurança para desenvolvimento de sistemas para atender as necessidades da Fundação Nacional de Saúde.
Nesse sentido, tendo identificado a vigência da Ata de Registro de Preços do Pregão Eletrônico n° 24/2017, gerenciada por esse órgão, cujo objeto atende às necessidades técnicas desta Fundação, solicitamos, nos termos do art., 22, do Decreto n° 7.892, de 23 de janeiro de 2013, anuência do Ministério da Integração, para a adesão pretendida nos seguintes itens e quantidades:
	Item
	Descrição
	Quanti-dade
	Valor Unitário
	Valor Total

	01
	Software para análise de vulnerabibilidade de aplicações
	01
	R$ 1.150.000,00
	R$ 1.150.000,00

	02
	Suporte e Atualização do Software por licença
	12
	R$ 19.000,00
	R$ 228.000,00

	03
	Capacitação na solução
	01
	R$ 40.000,00
	R$ 40.000,00

	04
	Operação Assistida (UST) 
	9.980
	R$ 220,00
	R$ 2.195.600,00

	Valor Total Global
	R$ 3.613.600,00

Em caso afirmativo, solicitamos cópias do Termo de Referência, Ata de Registro de Preços, Parecer Jurídico, Contrato e respectiva publicação no DOU, que poderão ser encaminhados eletronicamente para os seguintes endereços: cgmti@funasa.gov.br e serco@funasa.gov.br, podendo os originais serem encaminhados posteriormente. (grifos nossos) 
192. No ofício de 17/9/2017, o CGMTI da Funasa afirma que a ARP 24/2017 do MI atende às necessidades técnicas da Fundação, indicando inclusive as quantidades de cada item. Entretanto, o DOD, primeiro documento que traz a necessidade da área requisitante, somente foi elaborado em 21/9/2017 (peça 99, p. 3) . A portaria que designou a equipe de planejamento da contratação é de 11/10/2017 (peça 99, p. 7) . O ETP, onde são detalhadas as especificações da necessidade e levantadas as soluções disponíveis no mercado, somente foi elaborado em 6/11/2017 (peça 99, p. 40) , na mesma data da Análise de Riscos (peça 99, p. 45) . O TR, que é o documento central da contratação, onde estão especificadas e justificadas as necessidades, demonstrados os custos estimados para atende-las e identificadas demais aspectos para realizar a contratação, também somente foi concluído em 6/11/2017 (peça 99, p. 85) . Ou seja, cinquenta dias antes da conclusão dos documentos obrigatórios para contratação por meio de adesão à ARP, conforme o disposto no inciso III do § 9º da IN 4/2014-SLTI/MP, a Funasa já havia especificado, detalhado sua necessidade e solicitado a adesão. 
193. Tal fato demonstra que os documentos elaborados pela equipe de planejamento da contratação foram feitos para atender aos aspectos burocráticos. Já havia a clara intenção de se aderir à ata do MI. Além disso, no mesmo ofício o CGMTI da Funasa solicita cópias do TR e do Contrato. Esses documentos serviram de base para elaboração dos documentos de suposto planejamento da Funasa.
194. O ETP elaborado pela Funasa contém uma grande quantidade de informações idênticas às dos documentos do MI somente dispostas de forma diferente. Por exemplo, os itens 2.3.1, 2.3.3 e 2.3.4 do ETP (peça 87, p. 30 a 62) são praticamente idênticos aos itens 13.2, 13.1 e 13.3 do TR do MI (peça 65, p. 8 a 10) , enquanto, o item 6 do ETP (peça 87, p. 44 a 51) é uma cópia com pequenas alterações dos itens 10, 11 e 12 do TR do MI (peça 65, p. 5 a 8) . Já os itens 8 e 9 do ETP (peça 87, p. 52 a 58) contêm as mesmas tabelas de sanções e trechos com redação igual ao do Contrato 11/2018 do MI (peça 52, p. 6 e 21 a 26) .
195. Verifica-se, também, a inexistência no processo administrativo da contratação de documentos que deveriam ter servido de suporte para elaboração do ETP e que indicassem como as pesquisas foram realizadas e como foram feitas as especificações do objeto a ser contratado. 
196. do exposto, se depreende que o ETP elaborado pela equipe de planejamento da Funasa (peça 99, p. 9 a 41) foi direcionado para sustentar a adesão à ARP 24/2017 do MI, afrontando o disposto nos arts. 9º a 12 da IN 4/2014-SLTI/MP.
Levantamento de mercado deficiente
197. Como nos casos observados nos ETP do MI (parágrafos 38 a 48) e do INSS (parágrafos 134 a 138) , o levantamento de mercado realizado pela equipe de planejamento da contratação da Funasa foi igualmente deficiente.
198. No item 3 - Levantamento das Alternativas do ETP (peça 99, p. 19 a 21) , são apenas citados softwares que poderiam atender às necessidades apontadas no DOD: 
198.1. OWASP Zed Attack Proxy - ZAP;
198.2. Web Application Attack and Audit Framework (W3AF) ;
198.3. Skipfish Web Vulnerability Scanner Tool;
198.4. NIkto - Vulnerability Scanner;
198.5. Websecurity - Website Security Testing Tool; e
198.6. Netsparker Web Application Security Scanner (software livre) .
199. Foi transcrito um texto de um blog que trata genericamente sobre os softwares 'scanner de segurança' proprietários e livres. No entanto, não foi feita nenhuma comparação entre os softwares citados, nem mesmo uma breve descrição de cada um ou a informação sobre o custo estimado de cada tipo de solução, contrariando o inciso II, do art. 12 da IN 4/2014-SLTI/MP. 
200. Interessante notar que mesmo identificando a contratação do MI como projeto similar, o software vencedor desse certame, o Safeval, não é mencionado como alternativa de mercado, nem avaliado. Não são citados, também, os softwares Codesonar e HPE Security Fortify (comentados no parágrafo 42) , nem os softwares Redesegura (comentado no parágrafo 134) e SonarQube (comentado no parágrafo 136) .
201. No item 3.2 do ETP (peça 99, p. 20 a 21) , são citadas duas aquisições da administração pública: a contratação do MI que está sendo analisada neste relatório (PE 5/2017) e uma contratação do Ministério das Minas e Energia de 2014 (PE 1/2014) . Assim como no caso do INSS, não são mencionadas outras contratações similares já citadas: o PE 7/2016 do CNJ (peça 83, p. 1) , o PE 31/2016 da ANS (peça 84, p. 1) e o PE 6/2017 do Bacen (peça 85, p. 1) .
202. Em complementação ao que já foi relatado acima, deve-se destacar que os itens 6.2 a 6.30 do ETP (peça 99, p. 23 a 30) são copiados na sua totalidade dos itens 10 a 12 do TR do MI (peça 65, p. 5 a 8) . Observa-se, pelo exposto, que o levantamento de mercado não foi elaborado corretamente e que teve como objetivo apenas cumprir burocraticamente o disposto na IN 4/2014-SLTI/MP. O levantamento de mercado como consta do ETP não possibilita a verificação das opções que estavam disponíveis e a identificação da melhor opção para as necessidades da Funasa.
Falhas no Termo de Referência
203. Assim como no caso do ETP, o TR da Funasa traz grande quantidade de textos copiados literalmente ou com pequenas alterações e ajustes dos documentos da contratação do MI, tais como: 
203.1. os itens 3.2.1 a 3.2.2.28 do TR da Funasa (peça 99, p. 49 a 58) copiados dos itens 10 a 12 do TR do MI (peça 65, p. 5 a 8) ; 
203.2. os itens 3.3.7 a 3.3.7.9 do TR da Funasa (peça 99, p. 63 a 66) copiados dos itens 13.3 a 13.3.1.1.2 do TR do MI (peça 65, p. 9 a 10) ;
203.3. os itens 11.5.1 a 11.5.1.3 do TR da Funasa (peça 99, p. 76) copiados dos itens 18.8 a 18.9.1 do TR do MI (peça 65, p. 15) ; e
203.4. os itens 11.5.2 a 11.5.6.10 do TR da Funasa (peça 99, p. 76 a 80) copiados dos itens 18.12 a 18.24 do TR do MI (peça 65, p. 15 a 17) .
204. Tendo em vista que o TR da Funasa contém grandes partes copiadas do TR do MI, verificam-se, da mesma forma, deficiências no TR quanto ao modelo de execução do contrato e ao modelo de gestão do contrato. Da análise do item 10 - Modelo de Execução do Contrato do TR (peça 99, p. 74) , observa-se a ausência de itens fundamentais para execução dos serviços. Contrariando o disposto nos incisos I, III e IV do art. 19 da IN 4/2014-SLTI/MP, não consta do TR:
204.1. a fixação das rotinas de execução;
204.2. a definição de processos e procedimentos para execução dos serviços;
204.3. a definição de mecanismos formais de comunicação, inclusive com a especificação das informações que deveriam estar contidas nas ordens de serviço; e
204.4. a forma de pagamento em função dos resultados obtidos.
205. Ainda sobre o modelo de execução do contrato, em descumprimento ao inciso II do art. 16 e ao inciso II do art. 19 da IN 4/2014-SLTI/MP, deve ser sublinhado que não estão demonstrados, de forma detalhada, motivada e justificada, como a equipe de planejamento da contratação chegou às quantidades de UST informadas nos subitens 3.3.7.3 e 3.3.7.7 do TR (peça 99, p. 65) . 
206. Essas deficiências elevaram, desnecessariamente, a probabilidade de ocorrência de problemas na execução contratual e trouxeram riscos para a Funasa que poderiam ter sido evitados.
Conclusão
207. Diante do exposto, fica evidente que o planejamento dessa contratação esteve viciado desde o seu início, desrespeitando todos os controles internos do processo de contratação, com:
207.1. direcionamento à adesão à ARP 24/2017 do MI, afrontando o art. 3º da Lei 8.666/1993; 
207.2. solicitação de adesão à ARP em 17/9/2017, anteriormente à elaboração do DOD e demais artefatos, descumprindo o disposto no § 2º do art. 9º da IN 4/2014-SLTI/MP;
207.3. os artefatos obrigatórios (DOD, ETP, Análise de Riscos e TR) têm grandes trechos copiados dos artefatos do MI; 
207.4. levantamento de mercado insuficiente para a identificação da melhor solução para as necessidades da Funasa, contrariando o disposto nos incisos I, II, III e IV, do art. 12 da IN 4/2014-SLTI/MP; e
207.5. insuficiência do modelo de execução do contrato, contrariando o inciso II do art. 19 da IN 4/2014-SLTI/MP;
208. Diante das irregularidades verificadas, propõe-se a anulação do Contrato 49/2017 da Funasa, por afrontar o art. 3º da Lei 8.666/1993 e descumprir os arts. 9º, § 2º, 12, I a IV, 16, II e 19, II da IN 4/2014-SLTI/MP.
209. Em termos de responsabilização, entende-se que devem ser chamados em audiência os integrantes da equipe de planejamento, bem como a autoridade competente da unidade requisitante da Solução de TI que foi objeto da contratação, envolvidos na confecção e aprovação do TR. A descrição das condutas e dispositivos violados estão dispostos na matriz de responsabilização - Apêndice 2 deste relatório (Achado 8) .
III.3.2. Pesquisa de preços simulada
210. Como nos casos do MI (parágrafos 72 a 81) e do INSS (parágrafos 153 a 158) , a pesquisa de preços não foi corretamente realizada. Apesar de utilizar o valor final do software Safeval no pregão do MI como um dos valores da pesquisa de preços, não utilizou valores de outros certames, mesmo existindo outras contratações de soluções semelhantes efetuadas pela administração pública conforme mencionado no parágrafo 201. 
211. A pesquisa junto a fornecedores se restringiu apenas a cotação de preços junto a três empresas fornecedoras (PontoCom IT, Inovecon e Midnal) , contrariando o art. 2º da IN 5/2014-SLTI/MP e jurisprudência consolidada deste Tribunal (parágrafo 81) : 
Tabela 4 - Pesquisa de Preços da Funasa
	Item
	Bem/Serviço
	Qtde.
	Fornecedor (menor preço) 
	Valor Total

	1
	Software para análise de vulnerabibilidade de aplicações (licença perpétua) 
	1
	Inovecon
	R$ 1.489.000,00

	2
	Suporte e Atualização do Software
	12
	Midnal
	R$ 1.800.000,00

	3
	Capacitação na solução
	1
	Inovecon
	R$ 48.000,00

	4
	Operação Assistida
	9.980
	Midnal
	R$ 2.749.400,00

		Menor valor global
			R$ 6.086.400,00

212. Deve ser destacado que não constam do processo administrativo da contratação os pedidos de cotação enviados para as empresas. Assim, não se podem aferir quantas empresas foram contatadas e qual o prazo dado a cada fornecedor. Consta apenas um resumo das propostas recebidas e o cálculo da média de preços (peça 99, p. 131 a 135) .
213. Algumas observações devem ser feitas sobre a pesquisa de preços da Funasa.
213.1. a PontoCom IT, é uma empresa com sede em Jaboatão dos Guararapes (PE) e não tem tradição em licitações de TI. Apesar de ofertar o software Safeval (peça 99, p. 123) , no site da empresa não há qualquer menção de que é revendedora dessa solução de TI. Além disso, em uma busca simples no Google com os termos 'Safeval' e 'Pontocom', não se tem como resultado nenhum registro que essa empresa tenha sido algum dia revendedora do software em questão.
213.2. No tocante à Inovecom, o site da empresa (www.inovecon.com.br) não funciona (consulta em 10/4/2018) e no site informado na proposta sobre o produto Redesegura (https://www.redesegura.com.br/produtos-e-servicos/) não consta a empresa como revendedora de produtos. A empresa também não possui cadastro no Portal da Transparência, ou seja, pode-se inferir que ela nunca vendeu para a Administração Pública Federal.
213.3. Chama atenção a reposta da empresa Midnal por não estar endereçada à Funasa, não conter data, nem validade da proposta e nem os dados básicos da empresa como razão social, CNPF e endereço. De acordo com o seu site (www.midnal.com.br) , a empresa não é parceira de nenhum fabricante de solução de análise de vulnerabilidade. Além disso, o software ofertado, Oracle Audit Vault, conforme o site do fabricante não faz análise de vulnerabilidade e não atende às exigências mínimas estabelecidas no TR (https://www.oracle.com/technetwork/pt/articles/idm/proteger-database-com-oracle-vault-2390952-ptb.html) . Outro ponto que deve ser destacado é que a empresa Midnal também foi consultada pelo INSS, mesmo não atuando no mercado de softwares de análise de vulnerabilidades.
214. O Anexo I do TR (peça 99, p. 87 e 88) contém uma breve descrição do que foi realizado e um quadro resumo ao final com as cotações levadas em consideração. A forma como está organizada a documentação que dá suporte à pesquisa de preços contraria o disposto no inciso II, do parágrafo único, do art. 10 da IN 4/2014-SLTI/MP e o caput do art. 3º da IN 5/2014-SLTI/MP, uma vez que não está presente a solicitação formal de cotação aos fornecedores.
215. Deve ser destacado que os softwares cotados pelos fornecedores (Safeval, Sistema RedeSegura e Oracle Audit Vault) não são mencionados na pesquisa de mercado, nem em qualquer outro ponto dos artefatos da contratação. Eles surgem de forma inexplicada, são utilizados para estimar o valor da contratação e, com exceção do Safeval, não são mais mencionados. Esse fato é mais uma evidência de que foram realizadas ações desconexas para justificar a contratação em tela e não foram executados os procedimentos de planejamento como recomendado pelas boas práticas e determinado pelo processo de contratação de soluções de TI instituído pela IN 4/2014-SLTI/MP.
216. Assim, constata-se que a pesquisa de preços realizada foi simulada para atender mera formalidade que objetivou apenas dar aparência de legalidade ao procedimento de contratação, que levou à distorção do valor de mercado para direcionar a contratação para uma empresa específica, a RSX. A Funasa contrariou as normas referentes a contratação de soluções de TI, as normas referentes a pesquisa de preços e a vasta jurisprudência desta Corte.
217. Portanto, tem-se que a pesquisa de preços foi simulada, contrariando o disposto no inciso II, do parágrafo único, do art. 10 e art. 22 da IN 4/2014-SLTI/MP; e no caput do art. 3º da IN 5/2014-SLTI/MP.
218. Com esses fatos em vista, entende-se que devem ser chamados em audiência o integrante técnico e o integrante administrativo da equipe de planejamento, responsáveis pela pesquisa de preços. A descrição das condutas e dispositivos violados estão dispostos na matriz de responsabilização - Apêndice 2 deste relatório (Achado 9) .
III.3.3. Indícios de superfaturamento na execução do Contrato 49/2017 da Funasa
Falhas na Execução do Contrato
219. Em 30/10/2017, o MI deu autorização para a adesão da Funasa à ARP 24/2017 do MI (peça 100, p. 33 e 34) e, em 1º/11/2017, a empresa RSX comunicou que poderia atender à Funasa (peça 100, p. 35) . O Presidente da Funasa autorizou, em 14/11/2017, a adesão pretendida (peça 100, p. 71) e autorizou a contratação em 8/12/2017 (peça 100, p. 125) .
220. Foram emitidas as notas de empenho 2017NE801982 (R$ 1.150.000,00) e 2017NE801961 (R$ 2.463.000,00) , em 8/12/2017 (peça 100, p. 133 a 137) . O Contrato 49/2017 foi assinado em 11/12/2017 com valor total de R$ 3.613.600,00, contemplando os seguintes itens (peça 101, p. 5-41) :
Tabela 5 - Itens do Contrato 49/2017 da Funasa
	Item
	Bem/Serviço
	Unidade de Demanda
	Qtde.
	Valor Unitário
	Valor Total

	1
	Software para análise de vulnerabibilidade de aplicações 
	Licença
	1
	R$ 1.150.000,00
	R$ 1.150.000,00

	2
	Suporte e Atualização do Software
	Serviço Mensal
	12
	R$ 19.000,00
	R$ 228.000,00

	3
	Capacitação na solução
	Turma
	1
	R$ 40.000,00
	R$ 40.000,00

	4
	Operação Assistida
	UST
	9.980
	R$ 220,00
	R$ 2.195.600,00

	Valor Total Global
	R$ 3.613.600,00

221. Por meio da Portaria 17, de 20/12/2017, foram designados para Gestor do Contrato, Leonardo Cézar Cavalieri dos Santos (CGMTI/Funasa) ; para Fiscal Requisitante, Leonardo Santana Nobre; para Fiscal Técnico, Sérgio Luiz de Castro; e para Fiscal Administrativo, Edson Carlos Moreira Soares (peça 101, p. 49) . A partir de 10/5/2018, por meio da Portaria 2716 (peça 102, p. 3) , o Fiscal Requisitante passou a ser Leonardo Cézar Cavalieri dos Santos (CGMTI/Funasa) , acumulando as funções de Gestor do Contrato e Fiscal Requisitante.
222. Consta que o software Safeval (item 1 do Contrato) foi instalado em 19/12/2017 (peça 89, p. 61) com atestação dos fiscais por meio da Nota Técnica (NT) 14/2017/Deadm/Cgmti/Coint, em 28/12/2017 (peça 89, p. 54) . A Nota Fiscal (NF) 117, referente à instalação do software, no valor de R$ 1.150.000,00, de 20/12/2017 (peça 89, p. 55) , foi paga por meio da Ordem Bancária (OB) 2018OB800292 (peça 89, p. 89) , de 1º/2/2018.
223. O serviço de suporte e atualização do software, ao custo mensal fixo de R$ 19.000,00 (item 2 do Contrato) foi pago no mês de janeiro de 2018 (19/12/2017 a 18/1/2018) , com apresentação da NF 118 (peça 89, p. 95) e pagamento por meio da OB 2018OB800826, de 26/3/2018 (peça 97, p. 40) .
224. Não consta no processo o valor relativo ao mês de fevereiro de 2018 (19/1/2018 a 18/2/2018) , nem o Relatório de Atividades, nem a NF específica deste item. Já o valor relativo ao mês de março de 2018 (19/2/2018 a 18/3/2018) , foi faturado, a NF 124 (peça 97, p. 58) foi apresentada, no entanto, devido à ausência de documentos obrigatórios previstos no Contrato, não foi pago. Na sequência adveio a suspensão do contrato e os pagamentos não foram efetuados (peça 102, p. 7) .
225. A capacitação na solução (item 3 do Contrato) , segundo Relatório de Atividades (peça 97, p. 65) foi realizada no período 26/3/2018 a 6/4/2018, com quatro horas diárias totalizando quarenta horas. Entretanto, não constam do processo a relação dos participantes, nem outras evidências tais como lista de presença, certificados dos participantes, material utilizado, etc.
226. Para a operação assistida foram emitidas quatro OS: 1/2017 (peça 89, p. 96) , 2/2017 (peça 89, p. 104) , 2/2018 (peça 97, p. 69 e 70) e 3/2018 (peça 98, p. 7 e 8) , conforme tabela 6 a seguir.
Tabela 6 - Ordens de Serviço emitidas no âmbito do Contrato 49/2017 da Funasa 
	Data
	Ordem de Serviço
	Atividades / Produtos
	Executor
	UST 
	Valor Unitário R$  (*) 
	Valor Total
R$

	22/12/2017
	1/2017
	Avaliação Inicial do Ambiente - 
Análise de Código Fonte (Portal/ SIARH/ SCA/ Siga) 
	Wallace Barbosa
	140
	219,93
	30.790,20 

	28/12/2017
	2/2017
	Incidentes encontrados
	Wallace Barbosa
	3.704
	219,93
	814.620,72

	6/3/2018
	1/2018
	Capacitação na solução
	Vinícius Costa
	turma
	40.000,00
	40.000,00

	2/3/2018
	2/2018
	Análise de Código Fonte (Siref) 
	Wallace Barbosa
	10
	219,93
	2.199,30

	26/3/2017
	3/2018
	Incidentes encontrados
	Wallace Barbosa
	1.300
	219,93
	285.909,00

 (*) não foi identificada no processo explicação do porquê de a UST ter sido cobrada a R$ 219,93 e não a R$ 220,00 como consta no Contrato.
227. No tocante à OS 1/2017, deve-se observar que o serviço descrito como 'Avaliação Inicial do Ambiente' não está previsto como uma das quatro hipóteses descritas na Operação Assistida no TR da ARP (peça 65, p. 9) : 'Análise de Código Fonte', 'Teste de Invasão das Aplicações Web', 'Análise de Segurança de Projetos' e 'Criação de Base de Vulnerabilidades Personalizadas'. Tal situação, execução de serviço não previsto no edital, TR ou contrato, contraria os arts. 41 e 55, inciso XI, da Lei 8.666/1993. 
228. Além disso, verifica-se que, contrariamente ao que está informado no campo Evidência do item '5 - Atividades Realizadas' do Relatório de Atividades, o documento 'Inspeção e Análise Preliminar de Ambiente' não está anexo ao Relatório (peça 89, p. 102) . Por meio do Ofício de Requisição 4-191/2018-Sefti/TCU, de 13/7/2018 (peça 20) , foram solicitados esclarecimentos sobre a ausência desse documento. Em resposta, por meio do Ofício 109/2018/Coged/Audit/Presi-Funasa, de 19/7/2018 (peça 25, p. 2) , a Funasa encaminhou o relatório 'Inspeção e Análise Preliminar de Ambiente'. Após a análise desse documento (peça 25, 25 a 30) , concluiu-se que essa atividade se constituiu tão somente da verificação de que o ambiente computacional da Funasa atendia aos requisitos mínimos para instalação do software e a própria instalação do software. Conforme a OS 1/2017 (peça 89, p. 96) , foi quantificado em 100 UST o valor do serviço. Considerando o valor especificado de R$ 219,93 por cada UST, o valor pago foi de R$ 21.993,00. Deve ser destacado, uma vez mais, que esse serviço não encontra amparo na lista de serviços contratados e, também, não deveria ser cobrado à parte, pois está incluído no valor da licença. 
229. Outro aspecto que pode ser observado, denotando descontrole sobre a execução do contrato e reforçando a impressão de que as ordens de serviço eram preenchidas apenas para atender especificações burocráticas, é o fato de que a OS 1/2018 foi emitida em 6/3/2018 (peça 97, p. 59) , enquanto a OS 2/2018, que deveria ser posterior, foi emitida em 2/3/2018 (peça 97, p. 69) , portanto, 4 dias antes. 
230. As OS 1/2017 e 2/2017 foram pagas por meio das ordens bancárias 2018OB800830, em 26/3/2018 (peça 97, p. 41) , e 2018OB800834, em 27/3/2018 (peça 97, p. 45) , respectivamente. Já as OS 1/2018, 2/2018 e 3/2018 ficaram pendentes de pagamento devido à ausência de documentos obrigatórios previstos no Contrato, conforme despacho de 3/5/2018 do fiscal administrativo do contrato (peça 98, p. 375) , e não foram pagas. Na sequência adveio a suspensão do contrato e os pagamentos não foram efetuados (peça 102, p. 7 e 11) .
231. As NF apresentadas pela empresa RSX estão resumidas na tabela 7 a seguir.
Tabela 7 - Notas Fiscais emitidas no âmbito do Contrato 49/2017 da Funasa
	NF
	Data
	Referência
	Ordem de Serviço
	Valor R$ 
	Ordem 
Bancária

	117
	20/12/2017
	Licença Safeval
	-
	1.150.000,00
	2018OB800292

	118
	24/1/2018
	Suporte Janeiro 2018
	-
	19.000,00
	2018OB800826

	119
	24/1/2018
	Operação Assistida - tipo 1
	1/2017
	30.790,20
	2018OB800830

	121
	15/2/2018
	Operação Assistida - tipo 2
	2/2017
	814.620,72
	2018OB800834

	124
	9/4/2018
	Suporte Março 2018
		19.000,00
	Não foi paga (*) 

	126
	9/4/2018
	Operação Assistida - tipo 1
	2/2018
	2.199,30
	Não foi paga (*) 

	127
	9/4/2018
	Operação Assistida - tipo 2
	3/2018
	285.909,00
	Não foi paga (*) 

	128
	10/4/2018
	Capacitação na solução
	1/2018
	40.000,00
	Não foi paga (*) 

 (*) o Contrato foi suspenso antes de o pagamento ser efetuado (peça 98, p. 375) .
232. As Ordens Bancárias emitidas no âmbito do Contrato estão listadas na tabela 8 a seguir.
Tabela 8 - Ordens Bancárias emitidas no âmbito do Contrato 49/2017 da Funasa
	Data
	OB
	NF
	Ordem de Serviço
	UST
	Valor R$ 

	1/2/2018
	2018OB800292
	117
	-
	-
	1.150.000,00

	26/3/2018
	2018OB800826
	118
	-
	-
	19.000,00

	26/3/2018
	2018OB800830
	119
	1/2017
	140
	30.790,20

	27/3/2018
	2018OB800834
	121
	2/2017
	3.704
	814.620,72

233. Diante das denúncias no jornal 'O Globo', motivadoras desta auditoria, em 15/5/2018, por meio do Aviso 28/2018-CGLOG/DEADM/Presi (peça 102, p. 7) , o Contrato 49/2017 foi suspenso. Esse ato foi publicado no DOU em 17/5/2018 (peça 102, p. 11) .
Indícios de superfaturamento na execução do contrato
234. É razoável supor que os gestores da Funasa deveriam identificar que havia indícios de superfaturamento na execução do Contrato 49/2017. Se os gestores tivessem o cuidado e a diligência de realizar levantamentos que poderiam demonstrar o real preço que deveria ser pago à empresa pelos serviços realizados, esses serviços não seriam contratados.
235. Inicialmente, verifica-se que todas as atividades foram executadas por Wallace Limeira Barbosa, funcionário da RSX, com exceção da capacitação, OS 1/2018, realizada por Vinícius Costa (tabela parágrafo 226) .
236. Em seu currículo (peça 25, p. 4 a 20) , apresentado em cumprimento às disposições contratuais, Wallace Limeira Barbosa se apresenta como Analista de Segurança Java (JEE) e Desenvolvedor Arquitetura JEE. No item 13.3 do TR da ARP (peça 65, p. 9) está especificado que os serviços serão executados por 'Analista de Segurança'. Essa designação não é comum para os profissionais de TI, por esse motivo, foram pesquisados salários, em Brasília para duas funções que desempenham atividades assemelhadas, Analista de TI Pleno e Analista de Suporte, conforme tabela 9 a seguir.
Tabela 9 - Salários Médios e Máximos para Analista
	Cargo
	Salário Médio (R$) 
	Salário Máximo (R$) 
	Data da Consulta

	Analista de TI Pleno (1) 
	4.908,00
	11.065,00 (BB) 
	27/7/2018

	Analista de Suporte (2) 
	4.466,00
	7.027,00 (Ebserh) 
	27/7/2018

 (1) https://www.lovemondays.com.br/salarios/cargo/salario-analista-de-ti-pleno
 (2) https://www.lovemondays.com.br/salarios/cargo/salario-analista-de-suporte-em-ti
237. Considerando-se apenas as duas OS pagas pela Funasa, tem-se que o trabalho de cada uma foi realizado em, no máximo, três dias úteis, conforme tabela 10 a seguir.
Tabela 10 - Duração da execução das Ordens de Serviço do Contrato 49/2017 da Funasa
	OS
	Data Início
	Data Final
	Dias úteis
	UST 
	Valor R$

	1/2017
	22/12/2017
	27/12/2017
	3
	40
	8.797,20

	2/2017
	28/12/2017
	2/1/2018
	3
	3.704
	814.620,72

	Total
	22/12/2017
	2/1/2018
	6
	3.744
	823.417,92

238. Desprezando-se o fato de que uma parte considerável das atividades é executada pelo software adquirido e considerando-se que as atividades desenvolvidas nas duas OS estão interligadas, os valores totais podem ser somados. Assim, tem-se que a Funasa pagou por seis dias úteis de um único profissional o valor de R$ 823.417,92, ou R$ 137.236,32 por dia. 
239. Evidente que nesse cálculo teria que ser incluído os custos indiretos, os encargos sociais, que muitas vezes dobra o valor pago por cada funcionário, tributos e o lucro da empresa. Mas mesmo que a Funasa fizesse uma estimativa simples, por exemplo, triplicando o valor do salário máximo dos cargos pesquisados, para dar conta dos custos indiretos, sociais e do lucro, ainda assim, a diferença chamaria a atenção: o salário máximo pesquisado (R$ 11.065,00) vezes três totalizaria R$ 33.195,00. Assim, em um único dia de trabalho seria possível pagar mais do que quatro meses do valor de custo e lucro da empresa.
240. Hipoteticamente, poder-se-ia considerar a contratação de um analista por posto de trabalho vinculado a entrega de produtos ou a resultados alcançados. Proceder-se-ia o cálculo dos salários, dos custos indiretos e do lucro da empresa. O resultado obtido é um bom indicador para avaliar se o preço apresentado pela empresa é razoável.
241. Voltando ao custo de um profissional (R$ 33.195,00) recebendo o salário máximo pesquisado (R$ 11.065,00) , verifica-se que, se esse profissional fosse contratado por posto de trabalho vinculado a resultados, o custo para executar as duas OS seria de cerca de R$ 9.958,50, ou seja, R$ 33.195,00 dividido por 20 dias úteis multiplicado pelos 6 dias em que as OS foram executadas. Conclui-se que houve um gasto mais do que 82 vezes maior ou, em outra forma de encarar a situação, com o mesmo valor pago pela Funasa para a execução do trabalho por um profissional, poder-se-ia contratar 82 profissionais para executar o serviço. Nessa simples comparação a diferença é tão grande que um gestor médio teria plena condições de notar a discrepância e não prosseguir com a contratação.
242. Os valores até aqui apresentados servem apenas como estimativa, para demonstrar que era possível a um gestor médio, verificar com contas simples, que havia potencial superfaturamento na execução. Para efetivamente calcular o débito, é necessário o levantamento efetivo dos custos indiretos, tributos, encargos sociais e margem de lucro. 
243. Desde 26/9/2017 está em vigor a IN 5/2017 da Secretaria de Gestão do atual Ministério da Economia, que dispõe sobre as regras e diretrizes dos procedimentos de contratação de serviços sob o regime de execução indireta, no âmbito da Administração Pública Federal direta, autárquica e fundacional, revogando a IN 02/2008-SLTI/MP.
244. A IN 5/2017-SLTI/MP estabeleceu uma nova metodologia para o cálculo dos custos indiretos, tributos e lucros que podem ser utilizadas na contratação de serviços preponderantemente de mão de obra, como o caso em tela. Inclusive era esse levantamento que caberia à Funasa fazer, por força do que dispõe a IN 4/2014-SLTI/MP, e não simplesmente simular uma pesquisa de preços.  (https://www.comprasgovernamentais.gov.br/images/conteudo/ArquivosCGNOR/Elaborao-da-Planilha-de-Custos-e-Formao-de-Preos.pdf) 
245. Usando a metodologia da IN 5/2017-SLTI/MP é possível chegar a um valor bem próximo do custo real da empresa nesse contrato, incluindo o lucro, que deve ser compatível com a atividade. O Tribunal entende que a apuração do débito pode ser feita mediante estimativa, 'quando, por meios confiáveis, apurar-se quantia que seguramente não excederia o real valor devido' (art. 210, § 2º do Regimento Interno do TCU) .
246. O objetivo da estimativa é apurar o débito quando ele é de difícil verificação real, desde que se adotem cautelas para impedir que o débito estimado supere o real. No caso em tela, temos que a empresa destacou um profissional, cujo salário varia, no mercado, R$ 4.466,00 a R$ 11.065,00. Então, para não dar margem a dúvidas, a estimativa vai incluir salários bem superiores ao que efetivamente um profissional como o que atuou no contrato recebe, bem como, vai incluir todas as despesas, custos indiretos, tributos e obrigações legais da empresa, além de lucro acima da média. 
247. As premissas, extremamente conservadoras e propositadamente favoráveis à empresa, são, portanto, as seguintes: 
247.1. salário de Analista Desenvolvedor Pleno de R$ 17.000,00 mensais (mais que uma vez e meia o salário máximo pesquisado) ;
247.2. os funcionários da retaguarda e de apoio na empresa são remunerados por custos indiretos; e
247.3. o lucro da empresa é estipulado em 20% (o dobro dos 10% do mercado) sobre o valor dos salários e dos custos. 
248. O resultado dessa apuração está relacionado no Apêndice I deste relatório, mas o resumo encontra-se disposto a seguir:
248.1. utilizando-se em um cálculo conservador, um salário mensal para analista estimado em R$ 17.000,00;
248.2. levando-se em consideração todo o período de execução das OS, de 22/12/2017 a 02/01/2018, perfazendo 11 dias, e não somente os dias úteis;
248.3. calculando-se custos mensais e o lucro estimado da empresa RSX para executar esses serviços em R$ 38.404,96 (Apêndice I) ;
248.4. obtendo-se o custo diário de R$ 1.280,16;
248.5. conclui-se que o custo projetado para execução das OS 1/2017 e 2/2017 é de R$ 14.081,76 (R$ 1.280,16 vezes 11 dias) .
249. Ou seja, mesmo com um lucro muito acima da média, com salário estimado também muito acima do máximo encontrado para a categoria, o custo mais lucros não chegariam nem a R$ 15 mil, demonstrando que o erro nas pesquisas de preços e na valoração da contratação é grosseiro e poderia ter sido detectado pelos gestores da Funasa.
250. Recordando que na OS 1/2017 o serviço descrito como 'Avaliação Inicial do Ambiente', que utilizou 100 UST, a um custo total de R$ 21.993,00, não está previsto no edital, TR ou contrato, contrariando os arts. 41 e 55, inciso XI, da Lei 8.666/1993. Como a execução desse serviço foi irregular e não deveria ter sido pago, esse valor está sendo considerado como prejuízo. Assim, conclui-se que os indícios de superfaturamento foram de R$ 831.329,16, correspondendo a 5.904% com relação ao valor efetivamente devido pela execução de serviços no âmbito do Contrato 49/2017 da Funasa (R$ 831.329,16 / R$ 14.081,76 * 100) , conforme a tabela 11 a seguir.
Tabela 11 - Indícios de superfaturamento no Contrato 49/2017 da Funasa
	Data
	OB
	NF
	Ordem de Serviço
	UST
	Valor Pago (R$) 
	Custo + Lucro Real (R$) 
	Prejuízo (R$) 

	26/3/2018
	2018OB800830
	119
	1/2017
	100
	21.993,00
	0,00
	21.993,00

	26/3/2018
	2018OB800830
	119
	1/2017
	40
	8.797,20
	150,45
	8.646,75

	27/3/2018
	2018OB800834
	121
	2/2017
	3.704
	814.620,72
	13.931,31
	800.689,41

	Total
	845.410,92
	14.081,76
	831.329,16

Conclusão
251. Tendo esses elementos em vista, será proposta a citação dos responsáveis, abaixo discriminados, quanto aos indícios de superfaturamento de R$ 831.329,16 no âmbito do Contrato 49/2017 da Funasa. A descrição das condutas e dispositivos violados estão dispostos na matriz de responsabilização - Apêndice 2 deste relatório (Achado 10) .
III.3.4. Prejuízo ao erário decorrente de aquisição de solução desnecessária
252. Uma questão que não foi abordada corretamente nos documentos de planejamento da contratação pela Funasa, diz respeito à necessidade da aquisição de uma ferramenta para a análise de vulnerabilidade dos sistemas desenvolvidos. 
253. Em atestado emitido pela Funasa, em 8/1/2018, assinado pelo CGMTI (peça 106, p. 8) , a favor da empresa Basis Tecnologia da Informação S.A., é afirmado que relativamente ao Contrato 81/2012 (peça 106, p. 5) :
A auditoria de qualidade de código, testes de controle de segurança e de vulnerabilidade são efetuados pelo SonarQube, ferramenta OpenSource de análise de código.
Para os testes de vulnerabilidade, as regras configuradas são para tratar as brechas relacionadas pelo OWASP (Open Web Application Security Project) e pelo CERT (Computer Emergency Response Team) .
Os tipos de vulnerabilidade que essas regras permitem detectar são, principalmente: Injeção de código, Cross-Site Scripting, Quebra de autenticação e Gerenciamento de Sessão e Configuração Incorreta de Segurança.
As linguagens suportadas para análise de qualidade estática e dinâmica de código são: C/C++, JavaScript, C#, Java, Cobol, TypeScript, PL/SQL, PL/I, PHP, ABAP, T-SQL, VB.NET, VB6, Python, RPG, Flex, Objective-C, Swift, Web e XML. (grifos nossos) 
254. A empresa Cast Informática S.A., participante do Pregão 7/2018 do Ministério da Saúde (MS) , questionou a Funasa sobre o atestado concedido à Basis que foi utilizado no referido pregão (peça 107, p. 2, 4 e 5) :
Adiante na leitura do Atestado ora combatido, em sua página 5 consta que para o desenvolvimento das atividades perante a Contratante, a Basis teria utilizado a ferramenta SonarQube, senão vejamos:
 (...) 
Todavia, tal como ocorreu na oportunidade anterior, ao consultar os autos do Edital do recente Processo Licitatório promovido por esta d. Fundação, (PE no 22/2017) , não é possível identificar que a ferramenta SonarQube é utilizada nas redes da Funasa, (...) 
 (...) 
Assim, em vista da aparente incongruência entre as informações, a fim de novamente obter esclarecimentos acerca das informações prestadas no atesado, a Companhia solicita o fornecimento de evidências de utilização da multicitada ferramenta no ambiente desta Fundação, em período anterior a 08 de janeiro de 2018, data da emissão do atestado fornecido à Basis. (grifos nossos) 
255. Em resposta ao questionamento da Cast, a Funasa informou (peça 108, p. 2) :
6. Com relação à utilização do SonarQube, para auditoria da qualidade de código, informamos que apesar de instalada no ambiente da Funasa, desde setembro de 2017, o uso da referida ferramenta ainda se dá no ambiente da contratada, entretanto o acesso à mesma, está disponível aos técnicos da Funasa. (grifos nossos) 
256. Uma observação importante é que esse Despacho foi assinado por Raquel Soares Marra Molina (CPF XXX.163.521-XX) , integrante requisitante da equipe de planejamento da contratação objeto desta auditoria (peça 99, p. 7) .
257. No Despacho 317/2018-CGMTI/Funasa, de 31/7/2018, o próprio titular da CGMTI/Funasa informa que (peça 111, p. 12) :
Por último, ainda possuímos equipe especializada na implantação da solução de software através da prática ágil de integração contínua, utilizando tecnologias como Git, Jenkins, SonarQube e Docker, entre outros. Logo, a fase de implantação, equivalente a 5% do esforço da OS, será executada pela fábrica de software apenas no que tange à realização do merge/envio do código-fonte para o ambiente da Funasa. (grifo nosso) 
258. da comparação dos documentos mencionados acima, podemos concluir que:
258.1. a análise de vulnerabilidade dos sistemas desenvolvidos era executada, no âmbito do Contrato 81/2012, em execução desde 24/8/2012, pela empresa prestadora do serviço de fábrica de software, empresa Basis;
258.2. para executar a análise de vulnerabilidade a empresa Basis utilizava a ferramenta opensource SonarQube;
258.3. a integrante requisitante da equipe de planejamento da contratação em análise, responsável pela elaboração do ETP, foi quem respondeu a diligência da Cast;
258.4. o CGMTI/Funasa tinha conhecimento de que a contratada responsável pelo desenvolvimento dos sistemas utilizava a ferramenta SonarQube;
258.5. de acordo com a resposta da Funasa ao questionamento da Cast, o software estava implantado no ambiente da própria Funasa desde setembro de 2017 e que os servidores da Funasa tinham conhecimento e acesso à ferramenta;
258.6. o DOD somente foi elaborado em 21/9/2017 (peça 99, p. 3 a 6) , então quando o documento foi elaborado, a ferramenta já estava disponível e em funcionamento; e
258.7. o ETP elaborado pela Funasa menciona uma única vez o SonarQube, inclusive confirmando que está instalado (peça 87, p. 43) . Entretanto, não apresenta justificativa razoável para a necessidade de adquirir uma nova ferramenta, diferente da que já possuía em uso.
259. Pode-se concluir mais uma vez, então, que o planejamento elaborado foi direcionado para a adesão à ARP 24/2017 do MI. 
260. Além disso, pode-se afirmar que a aquisição do software Safeval foi desnecessária, uma vez que a Funasa já pagava para a empresa Basis, utilizando a ferramenta SonarQube, realizar o trabalho de análise de vulnerabilidade que se pretendia executar com a nova ferramenta vendida pela RSX. 
261. Diante do exposto, considera-se que os valores pagos para a empresa RSX a título de licença do software Safeval e suporte e garantia ao software no mês de janeiro de 2018 causaram prejuízo ao erário no valor total de R$ 1.169.000,00 conforme a tabela 12 a seguir. 
Tabela 12 - Prejuízo ao erário no Contrato 49/2017 da Funasa
	Data
	OB
	NF
	Data NF
	Descrição
	Valor Pago (R$) 
	Prejuízo (R$) 

	1/2/2018
	2018OB800292
	117
	20/12/2017
	Licença Safeval
	1.150.000,00
	1.150.000,00

	26/3/2018
	2018OB800826
	118
	24/1/2018
	Suporte Janeiro 2018
	19.000,00
	19.000,00

	Total
	1.169.000,00
	1.169.000,00

262. Diante desses fatos, será proposta a citação dos responsáveis, abaixo discriminados, quanto ao prejuízo ao erário no valor de R$ 1.169.000,00, correspondendo ao pagamento pela licença do software Safeval e suporte relativo ao mês de janeiro de 2018. A descrição das condutas e dispositivos violados estão dispostos na matriz de responsabilização - Apêndice 2 deste relatório (Achado 11) .
IV. OUTROS FATOS RELEVANTES
263. Em cumprimento ao determinado pela proposta aprovada pelo Plenário, devem ser registrados os seguintes fatos. 
IV.1. Órgãos Partícipes da ARP 24/2017-MI
264. A ARP 24/2017-MI tinha como órgão gerenciador o MI e dois outros partícipes: a Capes e o MJ.
265. Por meio do Ofício 50/2018-DTI/Capes, de 9/7/2018 (peça 18, p. 1 a 3) , em síntese, a Capes informou que:
265.1. foram identificados incidentes de segurança em sistemas web daquela Fundação;
265.2. no PDTI 2015/2016, e na sua versão posterior PDTIC 2017/2019, foi registrada a necessidade de aquisição de ferramenta especializada para análise de vulnerabilidade das aplicações;
265.3. o interesse em participar na IRP 15/2016 do MI foi registrado;
265.4. a equipe de planejamento da contratação foi instituída;
265.5. procedida a análise técnica da solução vencedora da ARP 24/2017-MI, a fim de certificar se as necessidades e objetivos da Capes seriam atendidos, chegou-se à seguinte conclusão:
Portanto, mediante o fato de que já existem ferramentas robustas e de código livre e o esforço que demandará do seu usuário para avaliar os pontos de possíveis falhas (para ver se realmente é uma falha) , a ferramenta não é recomendada pela equipe de Arquitetura.
265.6. diante da conclusão técnica negativa quanto à vantajosidade de adesão à ARP 24/2017-MI, a Capes não procedeu à contratação da empresa RSX. 
266. Vale registrar as duas principais falhas apontadas pela equipe técnica da Capes que avaliou o Safeval e não recomendou sua contratação (peças 18, p. 15) : 
266.1. preço elevado para o que é oferecido pelo aplicativo; e
266.2. muitos 'falsos positivos' em sua análise que exigem um esforço muito grande para encontrar o que é falha realmente.
267. Por seu turno, em síntese, o MJ informou, por meio do Ofício 617/2018/SE-MJ, de 12/7/2018 (peça 21) , que:
267.1. foi registrado o interesse em participar na IRP 15/2016 em 30/11/2016;
267.2. em 19/10/2017, iniciou-se o processo de planejamento da contratação; e
267.3. em virtude da reavaliação das necessidades do MJ, o processo de planejamento da contratação foi concluído, em 26/1/2018, sem a adesão à ARP 24/2017-MI.
268. Concluindo, tanto a Capes quanto o MJ, não fizeram contratações decorrentes da ARP 24/2017-MI mesmo sendo partícipes.
IV.2. Atestado do extinto Ministério do Trabalho e Emprego
269. No tocante à possível irregularidade do certificado de capacidade técnica emitido pelo extinto Ministério do Trabalho e Emprego (MTE) em nome da empresa RSX (peça 103, p. 15 a 18) , conforme já mencionado no parágrafo 106, devem ser feitos os seguintes apontamentos:
269.1. o atestado é relativo a um contrato para fornecimento de solução integrada dos serviços de desenvolvimento, manutenção de sistemas, sustentação operacional e aplicações na plataforma de Portal do MTE cujo padrão é Lumis Portal Suíte versão Java;
269.2. apesar de ter sido apresentado na fase de habilitação, o objeto do atestado era totalmente distinto do objeto do PE/SRP 5/2017;
269.3. a contratada originalmente no pregão do MTE foi a empresa XTI Informática Ltda. (CNPF 07.597.153/0001-07) ;
269.4. a empresa RSX, que decorre de uma cisão da empresa XTI, a substituiu na execução do contrato faltando pouco mais de dois meses para o seu fim. Portanto, o atestado deveria ser restrito aos dois meses de prestação de serviços efetivamente executados pela empresa RSX; e
269.5. a quantidade de pontos de função (12.000) e de UST (15.600) mencionadas no atestado é indicada como tamanho do projeto e não fica claro se essas quantidades foram efetivamente executadas.
270. Diante do exposto, depreende-se que, apesar da falta de clareza sobre o tempo efetivo de execução e das quantidades efetivamente executadas no contrato, não foram identificadas situações que indiquem falsidade do atestado.
IV.3. Embratur
271. Foi noticiado pela imprensa, no dia 17/5/2018, que o Analista de TI (ATI) Ulysses da Rocha Rezende foi removido da Divisão de Infraestrutura Tecnológica (DIT) da Coordenação-Geral de TI (CGTI) da Diretoria de Gestão Interna (Diges) do Instituto Brasileiro de Turismo (Embratur) , por não concordar com a aquisição do software Safeval da RSX. 
272. Em contato com a equipe de auditoria, o ATI Ulysses Rezende noticiou que:
272.1. iniciou suas atividades na Embratur em 13/1/2016, tendo como uma de suas atividades o planejamento das contratações de TI;
272.2. em janeiro de 2018, foi apresentada a ARP 24/2017-MI para aquisição da ferramenta Safeval pela Embratur;
272.3. após realização de prova de conceito, a área técnica produziu parecer contrário à aquisição da ferramenta indicando que a contratação se mostrava inviável devido ao alto custo e à existência de soluções equivalentes a custo menores;
272.4. demonstrado o custo/benefício desfavorável da solução Safeval, a área técnica de TI sofreu grande pressão para revisão do parecer emitido;
272.5. as pressões foram feitas, especialmente, por parte do Diretor da Diges/Embratur, Daniel Rodrigo Vesely; e
272.6. após a negativa de rever o parecer técnico, em 18/4/2018, o Diretor da Diges/Embratur devolveu o ATI Ulysses Rezende ao então Ministério do Planejamento, Desenvolvimento e Gestão.
273. Apesar de não haver ilegalidade na remoção do ATI neste caso, é importante destacar que, segundo o ATI Ulysses Rezende, houve uma grande pressão por parte de Daniel Vesely para a adesão à ARP 24/2017-MI e a contratação do software Safeval mesmo diante do parecer contrário da área técnica. 
V. CONCLUSÃO
274. Avaliou-se a conformidade da contratação da empresa RSX pelo MI no âmbito do PE/SRP 5/2017 e a adesão à ARP resultante do certame pelo INSS e pela Funasa.
275. Para dar cumprimento ao objetivo da fiscalização foram elaboradas três questões de auditoria, com o intuito de verificar se o planejamento da contratação foi feito com vistas a buscar a solução mais vantajosa para atender às necessidades das organizações; se o planejamento da contratação foi feito de forma a criar subsídios para a adequada gestão do contrato; e se o processo de execução contratual foi realizado de acordo com o planejamento da contratação. 
276. Na análise dos documentos resultantes da fase de planejamento da contratação, verificou-se a intenção deliberada do MI de adquirir o software Safeval e contratar o fornecimento e os serviços junto à empresa RSX, em detrimento de realizar, adequadamente, os processos e as etapas de planejamento da contratação, determinados pela IN 4/2014-SLTI/MP como essenciais para o sucesso de contratações de soluções de TI. 
277. Nesse contexto, processos foram conduzidos e documentos produzidos, de forma a direcionar a seleção do fornecedor e contratar a empresa RSX, o que maculou todo processo da contratação, contaminando as etapas seguintes, de seleção do fornecedor e de gestão e execução contratual, acarretando, ao final, o não atingimento dos objetivos da contratação.
278. Constatou-se o direcionamento na contratação da empresa RSX por meio de especificação de requisitos que restringiram indevidamente a competitividade da licitação do MI (item III.1.1) . Na mesma direção apontam diversas irregularidades associadas à fase de planejamento da contratação, cujos reflexos puderam ser percebidos nas demais fases. Foi verificado que a pesquisa de preços foi simulada (item III.1.2) , que houve exigência indevida de carta de solidariedade (item III.1.3) e que ocorreram irregularidades na fase de execução do pregão (item III.1.4) .
279. Na contratação da empresa RSX efetuada pelo INSS, foi constatado que houve planejamento inadequado da contratação, o qual resultou em direcionamento para adesão à ARP 24/2017-MI (item III.2.1) , pesquisa de preços simulada (item III.2.2) e indícios de prejuízo ao erário no valor de R$ 4.600.000,00 (item III.2.3) .
280. No caso da Funasa, verificou-se que houve planejamento inadequado da contratação, o qual resultou em direcionamento da contratação da empresa RSX por meio da adesão à ARP 24/2017-MI (item III.3.1) , pesquisa de preços simulada (item III.3.2) , indícios de superfaturamento na execução do contrato no valor de R$ 831.329,16 (item III.3.3) e indícios de prejuízo ao erário no valor de R$ 1.169.000,00 devido à aquisição de solução de TI desnecessária (item III.3.4) .
281. Assim, consta-se que as contratações da empresa RSX pelo MI, pelo INSS e pela Funasa comportam indícios de dano ao erário que totalizam R$ 6.600.329,16.
282. Os principais resultados da análise efetuada indicam, para a Questão 1, que o planejamento da contratação não foi realizado com vistas a buscar a solução mais vantajosa para atender às necessidades do MI. O conjunto de irregularidades identificadas nos artefatos DOD, ETP, TR e Análise de Risco, exigidos pela legislação, indicam que estes documentos foram criados com o intuito de dar aparência de legalidade à contratação da empresa RSX, pretendida desde o início do processo. 
283. A mesma situação aconteceu no INSS e na Funasa, quanto à adesão à ARP 24/2017-MI: as inúmeras e graves falhas nos artefatos DOD, ETP, TR e Análise de Risco, demonstram o direcionamento para contratar o software Safeval e a empresa RSX e não a busca da melhor solução para atender às necessidades dessas organizações. 
284. Quanto à Questão 2, foi possível concluir que o planejamento da contratação não resultou no estabelecimento de parâmetros e subsídios para a adequada gestão dos contratos resultantes do pregão e da adesão à ARP. Os termos de referência de cada contratação simplesmente não dispuseram de adequados modelos de execução e gestão do contrato.
285. Em relação à Questão 3, observou-se que o processo de execução contratual não atendeu aos requisitos estabelecidos pela IN 4/2014-SLTI/MP e, tampouco, teve as falhas e lacunas constantes nos modelos de gestão e de execução contratual identificados ou corrigidos pelos diversos atores envolvidos nesta fase da contratação. No caso da Funasa, destacam-se falhas graves no controle do recebimento provisório e definitivo dos bens e serviços contratados como descrito no item III.3.3. A ausência de controles facilitou a ocorrência do possível superfaturamento e do prejuízo ao erário verificados.
286. Como consequência desses achados, será proposta a conversão dos presentes autos em tomada de contas especial, com vistas a realizar as devidas citações e audiências dos responsáveis. Além disso, será proposta a anulação do PE/SRP 5/2017 do MI, do Contrato 11/2018 do MI, do Contrato 41/2018 do INSS e do Contrato 49/2017 da Funasa. Será proposta, ainda, a expedição de ciências das irregularidades às organizações contratantes. 
287. Por oportuno, no caso de se confirmarem as irregularidades descritas neste relatório após a análise das audiências e das citações, deve-se avaliar a eventual proposição de inabilitação para o exercício de cargo em comissão ou função de confiança dos servidores que atuaram no planejamento da contratação objeto dos Contratos 11/2018 do MI, 41/2018 do INSS e 49/2017 da Funasa, com base no art. 60 da Lei 8.443/1992 e na jurisprudência do TCU (Destaques inseridos) :
Acórdão 77/2017-TCU-Plenário (Relatora Ministra Ana Arraes) :
A natureza do que pode ser enquadrado como conduta irregular para aplicação da sanção de inabilitação para o exercício de cargo em comissão ou função de confiança não se restringe a fraude e desvio de dinheiro público, pois o art. 60 da Lei 8.443/1992 não estabeleceu rol taxativo de situações a serem consideradas para fins de sua aplicação, não sendo possível excluir o descumprimento grave de responsabilidades inerentes ao desempenho de funções de alta gerência, inclusive atividades de planejamento, supervisão, coordenação e interlocução com instâncias superiores, com aplicação temerária de recursos públicos. (grifos nossos) 
Acórdão 915/2015-TCU-Plenário (Relator Ministro Augusto Sherman) :
A aprovação de projeto básico inadequado, com grandes implicações nos custos e prazos de execução do empreendimento, reveste-se de gravidade suficiente para justificar a apenação pecuniária do gestor responsável e a sua inabilitação para o exercício de cargo em comissão ou função de confiança no âmbito da Administração Pública Federal. (grifos nossos) 
288. Nesse sentido, deve-se alertar os destinatários dos ofícios de audiência e citação, exceto a empresa RSX, acerca da possibilidade de também virem a ser sancionados com inabilitação para ocupar cargo ou função de confiança no âmbito da Administração Pública Federal pelo período de 5 a 8 anos, nos termos da Lei 8.443/92, art. 60 c/c Regimento Interno, art. 270.
VI. PROPOSTA DE ENCAMINHAMENTO 
289. Ante o exposto, submetem-se os autos à consideração superior, propondo:
289.1. com fundamento no art. 43, inciso II, da Lei 8.443/1992, c/c o art. 250, inciso IV, do Regimento Interno do TCU, promover a audiência dos responsáveis abaixo discriminados, para que, no prazo de quinze dias, apresentem as alegações de justificativa, tendo em vista as seguintes ocorrências/condutas (Apêndice 2 - Matriz de Responsabilização) : 
289.1.1. Alionésimo Lobo Souza Júnior, CPF XXX.958.701-XX, Coordenador de Sistemas de Informações (Cosis/MI) :
289.1.1.1. Ocorrência: Direcionamento na contratação da empresa RSX por meio do Pregão Eletrônico-SRP 5/2017 do MI (item III.1.1 e Matriz de Responsabilização - Apêndice 2 deste relatório: Achado 1, Alínea 'a') 
Conduta: na condição de Coordenador de Sistemas de Informações do MI fez a requisição da contratação, por meio do DOD (peça 62) , e aprovou o TR (peça 65) o que levou ao direcionamento para a contratação da empresa RSX no PE-SRP 5/2017 do MI. A conduta do responsável não permitiu ao MI a contratação da solução mais vantajosa.
Dispositivos violados: Lei 8.666/1993: art. 3º e art. 14; Lei 10.520/2002: art. 3º, inciso II; Decreto 7.892/2013: art. 6º; IN 4/2014-SLTI/MP: art. 12, incisos II e III; art. 15; art. 16, inciso II; art. 19, inciso II e art. 20, inciso I; Súmula-TCU 269/2012.
289.1.1.2. Ocorrência: Restrição à competitividade do PE-SRP 5/2017 do MI ao exigir indevidamente carta de solidariedade e atestado sem justificar os quantitativos exigidos (item III.1.3 e Matriz de Responsabilização - Apêndice 2 deste relatório: Achado 3, Alínea 'a') 
Conduta: na condição de Coordenador de Sistemas de Informações do MI aprovou o TR (peça 65) com exigências que restringiram indevidamente a competitividade, em especial a exigência de carta de solidariedade e atestados com quantitativos mínimos não justificados (item III.1.3) . A conduta do responsável levou à desclassificação de propostas que poderiam ser mais vantajosas para o MI e ocasionou o direcionamento da contratação para a empresa RSX, por meio do PE-SRP 5/2017.
Dispositivos violados: Lei 8.666/1993: art. 3º, § 1º, inciso I; Jurisprudência do TCU - Exigência de Carta de Solidariedade: Acórdão 2081/2013-TCU-Segunda Câmara, Acórdão 926/2017-TCU-Plenário, Acórdão 696/2016-TCU-Plenário, Acórdão 1805/2015-TCU-Plenário, Acórdão 3370/2013-TCU-Plenário, Acórdão 539/2007-TCU-Plenário; Justificativa para Exigência de Capacidade Técnico-Operacional: Acórdão 2934/2014-TCU-Plenário, Acórdão 1677/2014-TCU-Plenário, Acórdão 1309/2014-TCU-Plenário, Acórdão 2079/2014-TCU-2ªC, Acórdão 445/2014-TCU-Plenário, Acórdão 2902/2012-TCU-Plenário, Acórdão 2760/2012-TCU-Plenário, Acórdão 565/2010-TCU-1ªC, Acórdão 2992/2011-TCU-Plenário, Acórdão 32/2003-TCU-1ªC.
289.1.2. Fábio dos Santos Gasparoni, CPF XXX.802.015-XX, Gestor Substituto do Contrato 11/2018-MI:
289.1.2.1. Ocorrência: Solicitação da aquisição de duas licenças do software Safeval sem justificativa (item III.1.1 e Matriz de Responsabilização - Apêndice 2 deste relatório: Achado 1, Alínea 'b') 
Conduta: na condição de Gestor Substituto atuando como Gestor Titular do Contrato, o responsável aprovou a solicitação, sem justificativa, da aquisição de duas licenças do software Safeval por meio da OS 1/2018 (peça 24, p. 23 e 24) . A conduta do responsável colocou o MI em risco de adquirir bens desnecessários. O MI somente não consumou o gasto desnecessário porque o contrato e o pagamento dos valores relativos à OS foram suspensos após as denúncias contra a empresa RSX. 
Dispositivos violados: inciso II, do § 7º, do art. 15 da Lei 8.666/1993.
289.1.3. Geraldo Antonio de Oliveira, CPF XXX.507.676-XX, Coordenador da Coordenação de Administração de Materiais do Ministério da Integração Nacional (Coam/MI) :
289.1.3.1. Ocorrência: Desclassificação indevida da licitante Nalba e aplicação irregular da prova de conceito (item III.1.4 e Matriz de Responsabilização - Apêndice 2 deste relatório: Achado 4, Alínea 'a') 
Conduta: como Pregoeiro do certame desclassificou indevidamente a empresa Nalba (peças 50 e 78) , que havia ofertado o menor preço, e conduziu a aplicação irregular da prova de conceito (peça 81) . A conduta do responsável levou à desclassificação da menor proposta e possibilitou a contratação da empresa RSX.
Dispositivos violados: Lei 8.666/1993: art. 3º, § 1º, inciso I; IN 4/2014-SLTI/MP: art. 2º, inciso XXV; art. 18, inciso I, alínea 'h'.
289.1.4. Henrique Nixon Souza da Silva, CPF XXX.457.661-XX, Coordenador-Geral de TI (CGTI/MI) :
289.1.4.1. Ocorrência: Direcionamento na contratação da empresa RSX por meio do Pregão Eletrônico-SRP 5/2017 do MI (item III.1.1 e Matriz de Responsabilização - Apêndice 2 deste relatório: Achado 1, Alínea 'c') 
Conduta: na condição de Integrante Requisitante da Equipe de Planejamento da Contratação, após assumir a Coordenação-Geral de TI do MI, participou da elaboração do TR (peça 65) com diversas irregularidades (item III.1.1) o que levou ao direcionamento para a contratação da empresa RSX no PE-SRP 5/2017 do MI. A conduta do responsável não permitiu ao MI a contratação da solução mais vantajosa.
Dispositivos violados: Lei 8.666/1993: art. 3º e art. 14; Lei 10.520/2002: art. 3º, inciso II; Decreto 7.892/2013: art. 6º; IN 4/2014-SLTI/MP: art. 12, incisos II e III; art. 15; art. 16, inciso II; art. 19, inciso II e art. 20, inciso I; Súmula-TCU 269/2012.
289.1.4.2. Ocorrência: Restrição à competitividade do PE-SRP 5/2017 do MI ao exigir indevidamente carta de solidariedade e atestado sem justificar os quantitativos exigidos (item III.1.3 e Matriz de Responsabilização - Apêndice 2 deste relatório: Achado 3, Alínea 'b') 
Conduta: na condição de Integrante Requisitante da Equipe de Planejamento da Contratação participou da elaboração do TR com exigências que restringiram indevidamente a competitividade, em especial a exigência de carta de solidariedade e atestados com quantitativos mínimos não justificados (item III.1.3) . A conduta do responsável levou à desclassificação de propostas que poderiam ser mais vantajosas para o MI e ocasionou o direcionamento da contratação para a empresa RSX, por meio do PE-SRP 5/2017.
Dispositivos violados: Lei 8.666/1993: art. 3º, § 1º, inciso I; Jurisprudência do TCU - Exigência de Carta de Solidariedade: Acórdão 2081/2013-TCU-Segunda Câmara, Acórdão 926/2017-TCU-Plenário, Acórdão 696/2016-TCU-Plenário, Acórdão 1805/2015-TCU-Plenário, Acórdão 3370/2013-TCU-Plenário, Acórdão 539/2007-TCU-Plenário; Justificativa para Exigência de Capacidade Técnico-Operacional: Acórdão 2934/2014-TCU-Plenário, Acórdão 1677/2014-TCU-Plenário, Acórdão 1309/2014-TCU-Plenário, Acórdão 2079/2014-TCU-2ªC, Acórdão 445/2014-TCU-Plenário, Acórdão 2902/2012-TCU-Plenário, Acórdão 2760/2012-TCU-Plenário, Acórdão 565/2010-TCU-1ªC, Acórdão 2992/2011-TCU-Plenário, Acórdão 32/2003-TCU-1ªC.
289.1.4.3. Ocorrência: Desclassificação indevida da licitante Nalba e aplicação irregular da prova de conceito (item III.1.4 e Matriz de Responsabilização - Apêndice 2 deste relatório: Achado 4, Alínea 'b') 
Conduta: como Coordenador-Geral de TI do MI elaborou a nota técnica (peça 80) que deu suporte à desclassificação indevida da empresa Nalba, que havia ofertado o menor preço. A conduta do responsável levou à desclassificação da menor proposta e possibilitou a contratação da empresa RSX.
Dispositivos violados: Lei 8.666/1993: art. 3º, § 1º, inciso I; IN 4/2014-SLTI/MP: art. 2º, inciso XXV; art. 18, inciso I, alínea 'h'.
289.1.5. Jorge Fernandes Nadler, CPF XXX.134.011-XX, Coordenador-Geral de TI (CGTI/MI) até 25/1/2017:
289.1.5.1. Ocorrência: Direcionamento na contratação da empresa RSX por meio do Pregão Eletrônico-SRP 5/2017 do MI (item III.1.1 e Matriz de Responsabilização - Apêndice 2 deste relatório: Achado 1, Alínea 'd') 
Conduta: na condição de Integrante Requisitante da Equipe de Planejamento da Contratação participou da elaboração do DOD (peça 62) , do ETP (peça 63) e da AR (peça 64) com diversas irregularidades (item III.1.1) o que levou ao direcionamento para a contratação da empresa RSX no PE-SRP 5/2017 do MI. A conduta do responsável não permitiu ao MI a contratação da solução mais vantajosa.
Dispositivos violados: Lei 8.666/1993: art. 3º e art. 14; Lei 10.520/2002: art. 3º, inciso II; Decreto 7.892/2013: art. 6º; IN 4/2014-SLTI/MP: art. 12, incisos II e III; art. 15; art. 16, inciso II; art. 19, inciso II e art. 20, inciso I; Súmula-TCU 269/2012.
289.1.6. Marcelo Campos Brito, CPF XXX.507.051-XX, Substituto eventual do Coordenador de Sistemas de Informações do MI e titular no período de 24/5/2017 a 17/8/2017:
289.1.6.1. Ocorrência: Direcionamento na contratação da empresa RSX por meio do Pregão Eletrônico-SRP 5/2017 do MI (item III.1.1 e Matriz de Responsabilização - Apêndice 2 deste relatório: Achado 1, Alínea 'e') 
Conduta: na condição de Integrante Técnico da Equipe de Planejamento da Contratação participou da elaboração do ETP (peça 63) , da AR (peça 64) e do TR (peça 65) , com diversas irregularidades (item III.1.1) o que levou ao direcionamento para a contratação da empresa RSX no PE-SRP 5/2017 do MI. A conduta do responsável não permitiu ao MI a contratação da solução mais vantajosa.
Dispositivos violados: Lei 8.666/1993: art. 3º e art. 14; Lei 10.520/2002: art. 3º, inciso II; Decreto 7.892/2013: art. 6º; IN 4/2014-SLTI/MP: art. 12, incisos II e III; art. 15; art. 16, inciso II; art. 19, inciso II e art. 20, inciso I; Súmula-TCU 269/2012.
289.1.6.2. Ocorrência: Pesquisa de preços simulada (item III.1.2 e Matriz de Responsabilização - Apêndice 2 deste relatório: Achado 2, Alínea 'a') 
Conduta: na condição de Integrante Técnico da Equipe de Planejamento da Contratação, responsável pela realização da pesquisa de preços simulada, levou em consideração apenas três preços coletados junto a fornecedores, contrariando os dispositivos legais e a jurisprudência deste Tribunal (item III.1.2) . Tal ação foi materializada por meio de elaboração do ETP (peça 63) . A conduta do responsável levou à elevação artificial dos preços dos bens e serviços a serem adquiridos.
Dispositivos violados: IN 4/2014-SLTI/MP: art. 22; IN 5/2014-SLTI/MP: art. 2º; Jurisprudência do TCU: Acórdão 2170/2007-TCU-Plenário, Acórdão 819/2009-TCU-Plenário, Acórdão 2816/2014-TCU-Plenário, Acórdão 965/2015-TCU-Plenário, Acórdão 2637/2015-TCU-Plenário.
289.1.6.3. Ocorrência: Restrição à competitividade do PE-SRP 5/2017 do MI ao exigir indevidamente carta de solidariedade e atestado sem justificar os quantitativos exigidos (item III.1.3 e Matriz de Responsabilização - Apêndice 2 deste relatório: Achado 3, Alínea 'c') 
Conduta: na condição de Integrante Técnico da Equipe de Planejamento da Contratação participou da elaboração do TR (peça 65) com exigências que restringiram indevidamente a competitividade, em especial a exigência de carta de solidariedade e atestados com quantitativos mínimos não justificados (item III.1.3) . A conduta do responsável levou à desclassificação de propostas que poderiam ser mais vantajosas para o MI e ocasionou o direcionamento da contratação para a empresa RSX, por meio do PE-SRP 5/2017.
Dispositivos violados: Lei 8.666/1993: art. 3º, § 1º, inciso I; Jurisprudência do TCU - Exigência de Carta de Solidariedade: Acórdão 2081/2013-TCU-Segunda Câmara, Acórdão 926/2017-TCU-Plenário, Acórdão 696/2016-TCU-Plenário, Acórdão 1805/2015-TCU-Plenário, Acórdão 3370/2013-TCU-Plenário, Acórdão 539/2007-TCU-Plenário; Justificativa para Exigência de Capacidade Técnico-Operacional: Acórdão 2934/2014-TCU-Plenário, Acórdão 1677/2014-TCU-Plenário, Acórdão 1309/2014-TCU-Plenário, Acórdão 2079/2014-TCU-2ªC, Acórdão 445/2014-TCU-Plenário, Acórdão 2902/2012-TCU-Plenário, Acórdão 2760/2012-TCU-Plenário, Acórdão 565/2010-TCU-1ªC, Acórdão 2992/2011-TCU-Plenário, Acórdão 32/2003-TCU-1ªC.
289.1.6.4. Ocorrência: Desclassificação indevida da licitante Nalba e aplicação irregular da prova de conceito (item III.1.4 e Matriz de Responsabilização - Apêndice 2 deste relatório: Achado 4, Alínea 'c') 
Conduta: como Coordenador de Sistemas de Informações do MI conduziu tecnicamente a aplicação irregular da prova de conceito (peça 81) . A conduta do responsável levou à desclassificação da menor proposta e possibilitou a contratação da empresa RSX.
Dispositivos violados: Lei 8.666/1993: art. 3º, § 1º, inciso I; IN 4/2014-SLTI/MP: art. 2º, inciso XXV; art. 18, inciso I, alínea 'h'.
289.1.7. Paulo Rodrigues Mendes, CPF XXX.070.741-XX, Coordenador-Geral de TI (CGTI/MI) a partir de 23/3/2018:
289.1.7.1. Ocorrência: Solicitação da aquisição de duas licenças do software Safeval sem justificativa (item III.1.1 e Matriz de Responsabilização - Apêndice 2 deste relatório: Achado 1, Alínea 'f') 
Conduta: na condição de Coordenador-Geral de TI do MI, o responsável atuou como requisitante, sem justificativa, da aquisição de duas licenças do software Safeval por meio da OS 1/2018, de 10/5/2018 (peça 24, p. 23 e 24) . A conduta do responsável colocou o MI em risco de adquirir bens desnecessários. O MI somente não consumou o gasto desnecessário porque o contrato e o pagamento dos valores relativos à OS foram suspensos após as denúncias contra a empresa RSX.
Dispositivos violados: inciso II, do § 7º, do art. 15 da Lei 8.666/1993.
289.1.8. Reynaldo Aben Athar de Sousa, CPF XXX.310.091-XX, Diretor do Departamento de Gestão Interna do Ministério da Integração Nacional (DGI/MI) :
289.1.8.1. Ocorrência: Direcionamento na contratação da empresa RSX por meio do Pregão Eletrônico-SRP 5/2017 do MI (item III.1.1 e Matriz de Responsabilização - Apêndice 2 deste relatório: Achado 1, Alínea 'g') 
Conduta: na condição de autoridade competente aprovou o DOD (peça 62) e TR (peça 113) com diversas irregularidades (item III.1.1) o que levou ao direcionamento para a contratação da empresa RSX no PE-SRP 5/2017 do MI. A conduta do responsável não permitiu ao MI a contratação da solução mais vantajosa.
Dispositivos violados: Lei 8.666/1993: art. 3º e art. 14; Lei 10.520/2002: art. 3º, inciso II; Decreto 7.892/2013: art. 6º; IN 4/2014-SLTI/MP: art. 12, incisos II e III; art. 15; art. 16, inciso II; art. 19, inciso II e art. 20, inciso I; Súmula-TCU 269/2012.
289.1.8.2. Ocorrência: Restrição à competitividade do PE-SRP 5/2017 do MI ao exigir indevidamente carta de solidariedade e atestado sem justificar os quantitativos exigidos (item III.1.3 e Matriz de Responsabilização - Apêndice 2 deste relatório: Achado 3, Alínea 'd') 
Conduta: na condição de autoridade competente aprovou TR (peça 113) com exigências que restringiram indevidamente a competitividade, em especial a exigência de carta de solidariedade e atestados com quantitativos mínimos não justificados (item III.1.3) . A conduta do responsável levou à desclassificação de propostas que poderiam ser mais vantajosas para o MI e ocasionou o direcionamento da contratação para a empresa RSX, por meio do PE-SRP 5/2017.
Dispositivos violados: Lei 8.666/1993: art. 3º, § 1º, inciso I; Jurisprudência do TCU - Exigência de Carta de Solidariedade: Acórdão 2081/2013-TCU-Segunda Câmara, Acórdão 926/2017-TCU-Plenário, Acórdão 696/2016-TCU-Plenário, Acórdão 1805/2015-TCU-Plenário, Acórdão 3370/2013-TCU-Plenário, Acórdão 539/2007-TCU-Plenário; Justificativa para Exigência de Capacidade Técnico-Operacional: Acórdão 2934/2014-TCU-Plenário, Acórdão 1677/2014-TCU-Plenário, Acórdão 1309/2014-TCU-Plenário, Acórdão 2079/2014-TCU-2ªC, Acórdão 445/2014-TCU-Plenário, Acórdão 2902/2012-TCU-Plenário, Acórdão 2760/2012-TCU-Plenário, Acórdão 565/2010-TCU-1ªC, Acórdão 2992/2011-TCU-Plenário, Acórdão 32/2003-TCU-1ªC.
289.2. em atenção ao disposto no art. 47, da Lei 8.443/1992, determinar a autuação de processo de tomada de contas especial, a partir de cópia integral deste processo, para tratar do débito identificado nesta fiscalização acerca do Contrato 41/2018, celebrado pelo Instituto Nacional do Seguro Social com a empresa RSX Informática Ltda. (CNPF 02.873.779/0001-85) ;
289.3. com fundamento nos arts. 10, § 1º, e 12, incisos I e II, da Lei 8.443/1992 c/c o art. 202, incisos I e II, do RI/TCU, autorizar a citação solidária dos responsáveis abaixo relacionados, para que, no prazo de quinze dias, apresentem alegações de defesa e/ou recolham aos cofres do Tesouro Nacional as quantias indicadas, atualizadas monetariamente a partir das respectivas datas até o efetivo recolhimento, abatendo-se na oportunidade os valores eventualmente ressarcidos, na forma da legislação em vigor, tendo em vista as seguintes ocorrências e composição do débito:
289.3.1. Ocorrência: Aquisição de produtos desnecessários, inadequados ou sem utilidade, ocasionando dano ao erário no valor de R$ 4.600.000,00 (Matriz de Responsabilização - Apêndice 2 deste relatório: Achado 7) 
289.3.2. Quantificação do débito: valor original de R$ 4.600.000,00, pago em 26/4/2018 (Ordem Bancária 2018OB801551) .
289.3.3. Responsáveis solidários:
289.3.3.1. Francisco Paulo Soares Lopes, CPF XXX.353.011-XX, Presidente do INSS:
Conduta: na condição de autoridade máxima da organização atuou em diversas etapas da contratação mesmo sem ser requerida pelas normas (parágrafos 173 a 177) . Assim, elaborou e aprovou o DOD (peça 53, p. 1-4) , não observando os controles internos, que poderiam evitar uma série de irregularidades (Item III.2.1) , permitindo que a contratação seguisse mesmo com artefatos que foram criados apenas para atender às formalidades do processo licitatório e dar aparência de legalidade ao processo de planejamento da contratação. A conduta do responsável não permitiu ao INSS a contratação da solução mais vantajosa.
A execução contratual desde designação do gestor e fiscais do contrato, passando pelo recebimento e pagamento das licenças não seguiram o fluxo normal assim como aconteceu na adesão à ata, desrespeitando o disposto na legislação e normas infralegais, bem como as cláusulas contratuais.
A atuação do Presidente do INSS à época da contratação deve ser destacada. Aprovação como responsável pela demanda e encaminhamento do DOD, mesmo não havendo necessidade desse ato, já que a autoridade competente para tal ato seria o Diretor de Orçamento, Finanças e Logística. Após parecer técnico que pediu a adequação do planejamento da contratação aos dispositivos da IN 4/2014-SLTI/MP e, consequentemente, o saneamento dos graves problemas identificados, o processo foi encaminhado até o Presidente do INSS para conhecimento e avaliação. Esse aparente desvio na tramitação, já que o esperado nesses casos é a remessa do processo ao responsável pela área administrativa, referenciado na Lei 8.666/1993 como autoridade competente, demonstra o interesse direto do Presidente do INSS nesta contratação.
Após dois pareceres da CGTIC contrários ao prosseguimento da contratação, em 14/2/2018 e 7/3/2018, o Coordenador-Geral de TI e Comunicações, Marcelo Genu Beserra, foi substituído por Ornon de Vasconcelos Mota Júnior, que participou como integrante técnico da equipe de planejamento da contratação, foi um dos responsáveis pela pesquisa de preços simulada e elaborou o DOD. O entendimento da CGTIC mudou e, em parecer de 27/3/2018, considera que as recomendações foram atendidas e que estaria de acordo com a continuidade da contratação. Mesmo sem a aprovação obrigatória por lei do TR pela autoridade competente, no caso o Diretor de Orçamento, Finanças e Logística, o Presidente do INSS, em despacho de 29/3/2018. Constata-se que a contratação somente ocorreu devido à atuação extraordinária do Presidente do INSS, contrariando a área técnica, substituindo servidores nas funções chave e passando por cima de controles internos obrigatórios.
Dispositivos violados: Lei 8.666/1993: art. 7º, § 1º, art. 73, I, 'a' e 'b'; Lei 9.784/1999: art. 22, § 1º; IN 4/2014-SLTI/MP: art. 12, incisos I a IV, § 2º, I; art. 16, inciso II; art. 19, inciso II; art. 20; art. 30, inciso III; e art. 34, incisos I, II e VIII; IN 5/2014-SLTI/MP: art. 2º.
289.3.3.2. Ilton José Fernandes Filho, CPF 008.866.161-07, Diretor de Atendimento do INSS:
Conduta: na condição de Integrante Requisitante da Equipe de Planejamento da Contratação o responsável participou da confecção dos artefatos exigidos pela IN 4/2014-SLTI/MP, DOD (peça 53, p. 1-4) , ETP (peça 53, p. 10-37) , AR (peça 53, 38-50) e TR (peça 53, p. 53-72) , que contêm uma série de irregularidades (Item III.2 do relatório) , e foram criados apenas para atender às formalidades do processo licitatório e dar aparência de legalidade ao processo de planejamento da contratação. A conduta do responsável não permitiu ao INSS a contratação da solução mais vantajosa.
Na condição de Fiscal Técnico do Contrato, não seguiu os procedimentos determinados pela Lei 8.666/1993 e pela IN 4/2014-SLTI/MP. 
Dispositivos violados: Lei 8.666/1993: art. 7º, § 1º, art. 73, I, 'a' e 'b'; Lei 9.784/1999: art. 22, § 1º; IN 4/2014-SLTI/MP: art. 12, incisos I a IV, § 2º, I; art. 16, inciso II; art. 19, inciso II; art. 20; art. 30, inciso III; e art. 34, incisos I, II e VIII; IN 5/2014-SLTI/MP: art. 2º.
289.3.3.3. José Ferreira de Sousa Júnior, CPF XXX.338.877-XX, Analista do Seguro Social:
Conduta: na condição de Integrante Administrativo da Equipe de Planejamento da Contratação, responsável pela realização da pesquisa de preços simulada, levou em consideração apenas três preços coletados junto a fornecedores, contrariando os dispositivos legais e a jurisprudência deste Tribunal. A atuação do responsável está materializada nos documentos AR (peça 53, 38-50) e TR (peça 53, p. 53-72) . A conduta do responsável levou à elevação artificial dos preços dos bens e serviços a serem adquiridos.
Dispositivos violados: Lei 8.666/1993: art. 7º, § 1º, art. 73, I, 'a' e 'b'; Lei 9.784/1999: art. 22, § 1º; IN 4/2014-SLTI/MP: art. 12, incisos I a IV, § 2º, I; art. 16, inciso II; art. 19, inciso II; art. 20; art. 30, inciso III; e art. 34, incisos I, II e VIII; IN 5/2014-SLTI/MP: art. 2º.
289.3.3.4. José Orlando Ribeiro Cardoso, CPF XXX.338.877-XX, Diretor de Orçamento, Finanças e Logística do INSS (DIROFL/INSS) :
Conduta: na condição de autoridade competente, deveria aprovar o TR, que contemplaram uma série de irregularidades (Item III.2.1 do relatório) , e foram criados apenas para atender às formalidades do processo licitatório e dar aparência de legalidade ao processo de planejamento da contratação. Importante observar que se recusou a assinar o ETP e o TR, segundo relatório da auditoria interna, em função dos riscos e alertas registrados no processo pela área técnica de TI (peça 28, p. 13) . Mesmo assim, permitiu que a contratação seguisse adiante, não exercendo o controle que a Lei 8.666/1993 deixou a seu cargo. Como autoridade competente deveria ter impedido a contratação. 
Dispositivos violados: Lei 8.666/1993: art. 7º, § 1º, art. 73, I, 'a' e 'b'; Lei 9.784/1999: art. 22, § 1º; IN 4/2014-SLTI/MP: art. 12, incisos I a IV, § 2º, I; art. 16, inciso II; art. 19, inciso II; art. 20; art. 30, inciso III; e art. 34, incisos I, II e VIII; IN 5/2014-SLTI/MP: art. 2º.
289.3.3.5. Ornon de Vasconcelos Mota Júnior, CPF XXX.297.711-XX, Coordenador-Geral de TI e Comunicação do INSS (CGTIC/INSS) :
Conduta: na condição de Integrante Técnico da Equipe de Planejamento da Contratação participou da confecção dos artefatos exigidos pela IN 4/2014-SLTI/MP, ETP (peça 53, p. 10-37) , AR (peça 53, 38-50) e TR (peça 53, p. 53-72) , que contêm uma série de irregularidades, e foram criados apenas para atender às formalidades do processo licitatório e dar aparência de legalidade ao processo de planejamento da contratação. A conduta do responsável não permitiu ao INSS a contratação da solução mais vantajosa.
Foi um dos responsáveis pela realização da pesquisa de preços simulada que levou em consideração apenas três preços coletados junto a fornecedores, contrariando os dispositivos legais e a jurisprudência deste Tribunal (item III.2.2) . A conduta do responsável levou à elevação artificial dos preços dos bens e serviços a serem adquiridos.
Na condição de Gestor do Contrato, não seguiu os procedimentos determinados pela Lei 8.666/1993 e pela IN 4/2014-SLTI/MP.
Dispositivos violados: Lei 8.666/1993: art. 7º, § 1º, art. 73, I, 'a' e 'b'; Lei 9.784/1999: art. 22, § 1º; IN 4/2014-SLTI/MP: art. 12, incisos I a IV, § 2º, I; art. 16, inciso II; art. 19, inciso II; art. 20; art. 30, inciso III; e art. 34, incisos I, II e VIII; IN 5/2014-SLTI/MP: art. 2º.
289.4. com fundamento no art. 43, inciso II, da Lei 8.443/1992, c/c o art. 250, inciso IV, do Regimento Interno do TCU, promover a audiência dos responsáveis abaixo discriminados, no âmbito do processo de TCE a ser autuado para o Instituto Nacional do Seguro Social, para que, no prazo de quinze dias, apresentem as alegações de justificativa, tendo em vista as seguintes ocorrências/condutas (Apêndice 2 - Matriz de Responsabilização) :
289.4.1. Francisco Paulo Soares Lopes, CPF XXX.353.011-XX, Presidente do INSS:
289.4.1.1. Ocorrência: Planejamento meramente formal da contratação com direcionamento na contratação da empresa RSX por meio de adesão à ARP 24/2017 do MI (item III.2.1 e Matriz de Responsabilização - Apêndice 2 deste relatório: Achado 5, Alínea 'a') 
Conduta: na condição de autoridade máxima da organização atuou em diversas etapas da contratação mesmo sem ser requerida pelas normas (parágrafos 173 a 177) . Assim, elaborou e aprovou o DOD (peça 53, p. 1-4) , não observando os controles internos, que poderiam evitar uma série de irregularidades (Item III.2.1) , permitindo que a contratação seguisse mesmo com artefatos que foram criados apenas para atender às formalidades do processo licitatório e dar aparência de legalidade ao processo de planejamento da contratação. Além disso, após dois pareceres técnicos contrários ao prosseguimento da contratação, substituiu o Coordenador-Geral de TI (peça 53, p. 5) . Por fim, mesmo sem a aprovação do TR pela autoridade competente, autorizou a contratação (peça 57, p. 80) . A conduta do responsável não permitiu ao INSS a contratação da solução mais vantajosa.
Dispositivos violados: Lei 8.666/1993: art. 7º, § 1º; Lei 9.784/1999: art. 22, § 1º; IN 4/2014-SLTI/MP: art. 12, incisos I a IV, § 2º, I; art. 16, inciso II; art. 19, inciso II; art. 20.
289.4.2. Ilton José Fernandes Filho, CPF XXX.866.161-XX, Diretor de Atendimento do INSS:
289.4.2.1. Ocorrência: Planejamento meramente formal da contratação com direcionamento na contratação da empresa RSX por meio de adesão à ARP 24/2017 do MI (item III.2.1 e Matriz de Responsabilização - Apêndice 2 deste relatório: Achado 5, Alínea 'b') 
Conduta: na condição de Integrante Requisitante da Equipe de Planejamento da Contratação o responsável participou da confecção dos artefatos exigidos pela IN 4/2014-SLTI/MP, DOD (peça 53, p. 1-4) , ETP (peça 53, p. 10-37) , AR (peça 53, 38-50) e TR (peça 53, p. 53-72) , que contêm uma série de irregularidades (Item III.2 do relatório) , e foram criados apenas para atender às formalidades do processo licitatório e dar aparência de legalidade ao processo de planejamento da contratação. A conduta do responsável não permitiu ao INSS a contratação da solução mais vantajosa.
Dispositivos violados: Lei 8.666/1993: art. 7º, § 1º; Lei 9.784/1999: art. 22, § 1º; IN 4/2014-SLTI/MP: art. 12, incisos I a IV, § 2º, I; art. 16, inciso II; art. 19, inciso II; art. 20.
289.4.3. José Ferreira de Sousa Júnior, CPF XXX.338.877-XX, Analista do Seguro Social:
289.4.3.1. Ocorrência: Pesquisa de preços simulada (item III.2.2 e Matriz de Responsabilização - Apêndice 2 deste relatório: Achado 6, Alínea 'a') 
Conduta: na condição de Integrante Administrativo da Equipe de Planejamento da Contratação, responsável pela realização da pesquisa de preços simulada, levou em consideração apenas três preços coletados junto a fornecedores, contrariando os dispositivos legais e a jurisprudência deste Tribunal. A atuação do responsável está materializada nos documentos AR (peça 53, 38-50) e TR (peça 53, p. 53-72) . A conduta do responsável levou à elevação artificial dos preços dos bens e serviços a serem adquiridos.
Dispositivos violados: IN 4/2014-SLTI/MP: art. 22; IN 5/2014-SLTI/MP: art. 2º; Jurisprudência do TCU: Acórdão 2170/2007-TCU-Plenário, Acórdão 819/2009-TCU-Plenário, Acórdão 2816/2014-TCU-Plenário, Acórdão 965/2015-TCU-Plenário, Acórdão 2637/2015-TCU-Plenário.
289.4.4. José Orlando Ribeiro Cardoso, CPF XXX.338.877-XX, Diretor de Orçamento, Finanças e Logística do INSS (DIROFL/INSS) :
289.4.4.1. Ocorrência: Planejamento meramente formal da contratação com direcionamento na contratação da empresa RSX por meio de adesão à ARP 24/2017 do MI (item III.2.1 e Matriz de Responsabilização - Apêndice 2 deste relatório: Achado 5, Alínea 'c') 
Conduta: na condição de autoridade competente, deveria aprovar o TR, que contemplaram uma série de irregularidades (Item III.2.1 do relatório) , e foram criados apenas para atender às formalidades do processo licitatório e dar aparência de legalidade ao processo de planejamento da contratação. Importante observar que se recusou a assinar o ETP e o TR, segundo relatório da auditoria interna, em função dos riscos e alertas registrados no processo pela área técnica de TI (peça 28, p. 13) . Mesmo assim, permitiu que a contratação seguisse à diante, não exercendo o controle que a Lei 8.666/1993 deixou a seu cargo. Como autoridade competente deveria ter impedido a contratação.
Dispositivos violados: Lei 8.666/1993: art. 7º, § 1º; Lei 9.784/1999: art. 22, § 1º; IN 4/2014-SLTI/MP: art. 12, incisos I a IV, § 2º, I; art. 16, inciso II; art. 19, inciso II; art. 20.
289.4.5. Ornon de Vasconcelos Mota Júnior, CPF XXX.297.711-XX, Coordenador-Geral de TI e Comunicação do INSS (CGTIC/INSS) :
289.4.5.1. Ocorrência: Planejamento meramente formal da contratação com direcionamento na contratação da empresa RSX por meio de adesão à ARP 24/2017 do MI (item III.2.1 e Matriz de Responsabilização - Apêndice 2 deste relatório: Achado 5, Alínea 'd') 
Conduta: na condição de Integrante Técnico da Equipe de Planejamento da Contratação participou da confecção dos artefatos exigidos pela IN 4/2014-SLTI/MP, ETP (peça 53, p. 10-37) , AR (peça 53, 38-50) e TR (peça 53, p. 53-72) , que contêm uma série de irregularidades, e foram criados apenas para atender às formalidades do processo licitatório e dar aparência de legalidade ao processo de planejamento da contratação. A conduta do responsável não permitiu ao INSS a contratação da solução mais vantajosa.
Dispositivos violados: Lei 8.666/1993: art. 7º, § 1º; Lei 9.784/1999: art. 22, § 1º; IN 4/2014-SLTI/MP: art. 12, incisos I a IV, § 2º, I; art. 16, inciso II; art. 19, inciso II; art. 20.
289.4.5.2. Ocorrência: Pesquisa de preços simulada (item III.2.2 e Matriz de Responsabilização - Apêndice 2 deste relatório: Achado 6, Alínea 'b') 
Conduta: na condição de Integrante Técnico da Equipe de Planejamento da Contratação, responsável pela realização da pesquisa de preços simulada, levou em consideração apenas três preços coletados junto a fornecedores, contrariando os dispositivos legais e a jurisprudência deste Tribunal A atuação do responsável está materializada nos documentos ETP (peça 53, p. 10-37) , AR (peça 53, 38-50) e TR (peça 53, p. 53-72) . A conduta do responsável levou à elevação artificial dos preços dos bens e serviços a serem adquiridos.
Dispositivos violados: IN 4/2014-SLTI/MP: art. 22; IN 5/2014-SLTI/MP: art. 2º; Jurisprudência do TCU: Acórdão 2170/2007-TCU-Plenário, Acórdão 819/2009-TCU-Plenário, Acórdão 2816/2014-TCU-Plenário, Acórdão 965/2015-TCU-Plenário, Acórdão 2637/2015-TCU-Plenário.
289.5. em atenção ao disposto no art. 47, da Lei 8.443/1992, determinar a autuação de processo de tomada de contas especial, a partir de cópia integral deste processo, para tratar do débito identificado nesta fiscalização acerca do Contrato 49/2017, celebrado pela Fundação Nacional da Saúde com a empresa RSX Informática Ltda. (CNPF 02.873.779/0001-85) ;
289.6. com fundamento nos arts. 10, § 1º, e 12, incisos I e II, da Lei 8.443/1992 c/c o art. 202, incisos I e II, do RI/TCU, autorizar a citação solidária dos responsáveis abaixo relacionados, para que, no prazo de quinze dias, apresentem alegações de defesa e/ou recolham aos cofres do Tesouro Nacional as quantias indicadas, atualizadas monetariamente a partir das respectivas datas até o efetivo recolhimento, abatendo-se na oportunidade os valores eventualmente ressarcidos, na forma da legislação em vigor, tendo em vista as seguintes ocorrências e composição do débito:
289.6.1. Ocorrência: Indícios de superfaturamento na execução do Contrato 49/2017 da Funasa no valor de R$ 831.329,16 (Matriz de Responsabilização - Apêndice 2 deste relatório: Achado 10) 
289.6.2. Quantificação do débito: O valor original de R$ 831.329,16 é constituído dos valores pagos segundo o quadro a seguir.
Quadro de Débitos 1 - Indícios de superfaturamento no Contrato 49/2017 da Funasa
	Data
	Ordens Bancárias
	NF
	Ordem de Serviço
	Prejuízo (R$) 

	26/3/2018
	2018OB800830
	119
	1/2017
	21.993,00

	26/3/2018
	2018OB800830
	119
	1/2017
	8.646,75

	27/3/2018
	2018OB800834
	121
	2/2017
	800.689,41

	Total
	831.329,16

289.6.3. Responsáveis solidários:
289.6.3.1. RSX Informática Ltda., CNPF 02.873.779/0001-85, empresa contratada pela Funasa no âmbito do Contrato 49/2017:
Conduta: na condição de empresa contratada pela Funasa por meio do Contrato 49/2017, recebeu por serviços de operação assistida do software Safeval, demandados pelas Ordens de Serviços 1/2017 e 2/2017, com preços acima dos praticados no mercado, configurando enriquecimento sem causa, faturados nas Notas Fiscais 119, de 24/1/2018, e 121, de 15/2/2018, respectivamente. Ao receber os valores acima dos praticados no mercado, causou prejuízo ao erário no valor de R$ 831.329,16. 
Dispositivos violados: Código Civil: art. 884; Lei 8.666/1993: art. 96, inciso V.
289.6.3.2. Leonardo Cézar Cavalleri dos Santos, CPF XXX.421.077-XX, Coordenador-Geral de Modernização e TI da Funasa (CGMTI/Funasa) :
Conduta: na condição de responsável pela área de TI aprovou os artefatos exigidos pela IN 4/2014-SLTI/MP, DOD (peça 99, p. 3-6) , ETP (peça 99, p. 9-41) e TR (peça 99, p. 47-86) , mesmo contendo uma série de irregularidades (Item III.3.1 do relatório) , e que foram criados apenas para atender às formalidades do processo licitatório e dar aparência de legalidade ao processo de planejamento da contratação. Além disso, o responsável aprovou os termos de recebimento definitivo (peças 97, p. 7, 67 e 71; 98, p. 5) em que houve atestes da execução de serviços com indícios de superfaturamento. A conduta do responsável não permitiu à Funasa a contratação da solução mais vantajosa, mas sim ao direcionamento para a contratação da empresa RSX por meio da adesão à ARP 24/2017-MI, com preços acima dos praticados no mercado.
Dispositivos violados: Lei 8.666/1993: art. 3º; IN 4/2014-SLTI/MP: art. 9º, § 2º; art. 12, incisos I a IV, § 2º, I; art. 16, inciso II; e art. 19, inciso II.
289.6.3.3. Leonardo Santana Nobre, CPF XXX.482.091-XX:
Conduta: na condição de Fiscal Requisitante do Contrato o responsável assinou os termos de recebimento definitivo (peças 97, p. 7, 67 e 71; 98, p. 5) em que atestou a execução de serviços com indícios de superfaturamento.
Dispositivos violados: Lei 8.666/1993: art. 3º; IN 4/2014-SLTI/MP: art. 9º, § 2º; art. 12, incisos I a IV, § 2º, I; art. 16, inciso II; e art. 19, inciso II.
289.6.3.4. Rodrigo Sérgio Dias, CPF XXX.510.368-XX, Presidente da Funasa:
Conduta: na condição de autoridade competente aprovou o TR (peça 99, p. 47-86) , bem como, tacitamente, os demais artefatos que o antecederam, DOD (peça 99, p. 3-6) , ETP (peça 99, p. 9-41) e AR (peça 99, p. 43-46) , não observando os controles internos, que poderiam evitar uma série de irregularidades (Item III.3.1) , permitindo que a contratação seguisse mesmo com artefatos que foram criados apenas para atender às formalidades do processo licitatório e dar aparência de legalidade ao processo que levou ao direcionamento para a contratação da empresa RSX, por meio da adesão à ARP 24/2017-MI, com preços acima dos praticados no mercado. 
Dispositivos violados: Lei 8.666/1993: art. 3º; IN 4/2014-SLTI/MP: art. 9º, § 2º; art. 12, incisos I a IV, § 2º, I; art. 16, inciso II; e art. 19, inciso II.
289.6.3.5. Sérgio Luiz de Castro, CPF XXX.374.991-XX:
Conduta: na condição de membro da equipe de planejamento da contratação, como Integrante Técnico, o responsável participou da confecção dos artefatos exigidos pela IN 4/2014-SLTI/MP, ETP (peça 99, p. 9-41) , AR (peça 99, p. 43-46) e TR (peça 99, p. 47-86) , que contêm uma série de irregularidades (Item III.3.1 do relatório) , e foram criados apenas para atender às formalidades do processo que levou ao direcionamento para a contratação da empresa RSX, por meio da adesão à ARP 24/2017-MI, com preços acima dos praticados no mercado.
Na condição de Fiscal Técnico do Contrato, o responsável assinou os termos de recebimento da execução dos serviços (peças 97, p. 7, 67 e 71; 98, p. 5) 
Dispositivos violados: Lei 8.666/1993: art. 3º; IN 4/2014-SLTI/MP: art. 9º, § 2º; art. 12, incisos I a IV, § 2º, I; art. 16, inciso II; e art. 19, inciso II.
289.6.4. Ocorrência: Aquisição de produtos desnecessários, inadequados ou sem utilidade, ocasionando dano ao erário no valor de R$ 1.169.000,00 (Matriz de Responsabilização - Apêndice 2 deste relatório: Achado 11) 
289.6.5. Quantificação do débito: O valor original de R$ 1.169.000,00 é constituído dos valores pagos segundo o quadro a seguir.
Quadro de Débitos 2 - Prejuízo ao erário no Contrato 49/2017 da Funasa
	Data
	OB
	NF
	Data NF
	Descrição
	Prejuízo (R$) 

	1/2/2018
	2018OB800292
	117
	20/12/2017
	Licença Safeval
	1.150.000,00

	26/3/2018
	2018OB800826
	118
	24/1/2018
	Suporte Janeiro 2018
	19.000,00

	Total
	1.169.000,00

289.6.6. Responsáveis solidários:
289.6.6.1. Leonardo Cézar Cavalleri dos Santos, CPF XXX.421.077-XX, Coordenador-Geral de Modernização e TI da Funasa (CGMTI/Funasa) :
Conduta: na condição de responsável pela área de TI aprovou os artefatos exigidos pela IN 4/2014-SLTI/MP, DOD (peça 99, p. 3-6) , ETP (peça 99, p. 9-41) e TR (peça 99, p. 47-86) , mesmo contendo uma série de irregularidades (Item III.3.1 do relatório) , e que foram criados apenas para atender às formalidades do processo licitatório e dar aparência de legalidade ao processo de planejamento da contratação. A conduta do responsável não permitiu à Funasa a contratação da solução mais vantajosa, mas sim ao direcionamento para a contratação da empresa RSX por meio da adesão à ARP 24/2017-MI, com preços acima dos praticados no mercado.
Na condição de Gestor do Contrato, o responsável aprovou a aquisição desnecessária, por meio da aprovação dos termos de recebimento definitivo (peças 97, p. 7, 67 e 71; 98, p. 5) .
Dispositivos violados: Lei 8.666/1993: art. 3º; IN 4/2014-SLTI/MP: art. 9º, § 2º; art. 12, incisos I a IV, § 2º, I; art. 16, inciso II; e art. 19, inciso II.
289.6.6.2. Rodrigo Sérgio Dias, CPF XXX.510.368-XX, Presidente da Funasa:
Conduta: na condição de autoridade competente, aprovou o TR (peça 99, p. 47-86) , bem como, tacitamente, os demais artefatos que o antecederam, DOD (peça 99, p. 3-6) , ETP (peça 99, p. 9-41) e AR (peça 99, p. 43-46) . Decorrente disso, aprovou também a adesão à ARP e autorizou os pagamentos, não observando os controles internos, que poderiam evitar uma série de irregularidades (Item III.3.3) . 
Dispositivos violados: Lei 8.666/1993: art. 3º; IN 4/2014-SLTI/MP: art. 9º, § 2º; art. 12, incisos I a IV, § 2º, I; art. 16, inciso II; e art. 19, inciso II.
289.6.6.3. Sérgio Luiz de Castro, CPF XXX.374.991-XX:
Conduta: na condição de membro da equipe de planejamento da contratação, como Integrante Técnico, o responsável participou da confecção dos artefatos exigidos pela IN 4/2014-SLTI/MP, ETP (peça 99, p. 9-41) , AR (peça 99, p. 43-46) e TR (peça 99, p. 47-86) , que contêm uma série de irregularidades (Item III.3.1 do relatório) , e foram criados apenas para atender às formalidades do processo que levou ao direcionamento para a contratação da empresa RSX, por meio da adesão à ARP 24/2017-MI, com preços acima dos praticados no mercado.
Na condição de Fiscal Técnico do Contrato, o responsável aprovou os termos de recebimento da aquisição desnecessária (peças 97, p. 7, 67 e 71; 98, p. 5) . 
Dispositivos violados: Lei 8.666/1993: art. 3º; IN 4/2014-SLTI/MP: art. 9º, § 2º; art. 12, incisos I a IV, § 2º, I; art. 16, inciso II; e art. 19, inciso II.
289.7. com fundamento no art. 43, inciso II, da Lei 8.443/1992, c/c o art. 250, inciso IV, do Regimento Interno do TCU, promover a audiência dos responsáveis abaixo discriminados, no âmbito do processo de TCE a ser autuado para a Fundação Nacional de Saúde, para que, no prazo de quinze dias, apresentem as alegações de justificativa, tendo em vista as seguintes ocorrências/condutas (Apêndice 2 - Matriz de Responsabilização) :
289.7.1. Edson Carlos Moreira Soares, CPF XXX.827.441-XX:
289.7.1.1. Ocorrência: Planejamento meramente formal da contratação com direcionamento na contratação da empresa RSX por meio de adesão à ARP 24/2017 do MI (item III.3.1 e Matriz de Responsabilização - Apêndice 2 deste relatório: Achado 8, Alínea 'a') 
Conduta: na condição de Integrante Administrativo da Equipe de Planejamento da Contratação participou da elaboração do ETP (peça 99, p. 9-41) , da AR (peça 99, p. 43-46) e do TR (peça 99, p. 47-86) com diversas irregularidades (item III.3.1) e que foram criados apenas para atender às formalidades do processo licitatório e dar aparência de legalidade ao processo de planejamento da contratação, levando ao direcionamento para a contratação da empresa RSX por meio da adesão à ARP 24/2017-MI. A conduta do responsável não permitiu à Funasa a contratação da solução mais vantajosa.
Dispositivos violados: Lei 8.666/1993: art. 3º; IN 4/2014-SLTI/MP: art. 9º, § 2º; art. 12, incisos I a IV; art. 16, inciso II; e art. 19, inciso II.
289.7.1.2. Ocorrência: Pesquisa de preços simulada (item III.3.2 e Matriz de Responsabilização - Apêndice 2 deste relatório: Achado 9, Alínea 'a') 
Conduta: na condição de Integrante Administrativo da Equipe de Planejamento da Contratação, responsável pela realização da pesquisa de preços simulada, levou em consideração apenas três preços coletados junto a fornecedores, contrariando os dispositivos legais e a jurisprudência deste Tribunal. A ação do responsável está materializada nos documentos ETP (peça 99, p. 9-41) , AR (peça 99, p. 43-46) e TR (peça 99, p. 47-86) . A conduta do responsável levou à elevação artificial dos preços dos bens e serviços a serem adquiridos.
Dispositivos violados: IN 4/2014-SLTI/MP: art. 22; IN 5/2014-SLTI/MP: art. 2º; Jurisprudência do TCU: Acórdão 2170/2007-TCU-Plenário, Acórdão 819/2009-TCU-Plenário, Acórdão 2816/2014-TCU-Plenário, Acórdão 965/2015-TCU-Plenário, Acórdão 2637/2015-TCU-Plenário.
289.7.2. Leonardo Cézar Cavalleri dos Santos, CPF XXX.421.077-XX, Coordenador-Geral de Modernização e TI da Funasa (CGMTI/Funasa) :
289.7.2.1. Ocorrência: Planejamento meramente formal da contratação com direcionamento na contratação da empresa RSX por meio de adesão à ARP 24/2017 do MI (item III.3.1 e Matriz de Responsabilização - Apêndice 2 deste relatório: Achado 8, Alínea 'b') 
Conduta: na condição de responsável pela área de TI aprovou os documentos DOD (peça 99, p. 3-6) , ETP (peça 99, p. 9-41) e TR (peça 99, p. 47-86) , com diversas irregularidades (item III.3.1) e que foram criados apenas para atender às formalidades do processo licitatório e dar aparência de legalidade ao processo de planejamento da contratação, levando ao direcionamento para a contratação da empresa RSX por meio da adesão à ARP 24/2017-MI. A conduta do responsável não permitiu à Funasa a contratação da solução mais vantajosa.
Dispositivos violados: Lei 8.666/1993: art. 3º; IN 4/2014-SLTI/MP: art. 9º, § 2º; art. 12, incisos I a IV; art. 16, inciso II; e art. 19, inciso II.
289.7.3. Raquel Marra Molina de Aguiar, CPF XXX.163.521-XX:
289.7.3.1. Ocorrência: Planejamento meramente formal da contratação com direcionamento na contratação da empresa RSX por meio de adesão à ARP 24/2017 do MI (item III.3.1 e Matriz de Responsabilização - Apêndice 2 deste relatório: Achado 8, Alínea 'c') 
Conduta: na condição de Integrante Requisitante da Equipe de Planejamento da Contratação participou da elaboração do ETP (peça 99, p. 9-41) , da AR (peça 99, p. 43-46) e do TR (peça 99, p. 47-86) com diversas irregularidades (item III.3.1) e que foram criados apenas para atender às formalidades do processo licitatório e dar aparência de legalidade ao processo de planejamento da contratação, levando ao direcionamento para a contratação da empresa RSX por meio da adesão à ARP 24/2017-MI. A conduta do responsável não permitiu à Funasa a contratação da solução mais vantajosa.
Dispositivos violados: Lei 8.666/1993: art. 3º; IN 4/2014-SLTI/MP: art. 9º, § 2º; art. 12, incisos I a IV; art. 16, inciso II; e art. 19, inciso II.
289.7.4. Rodrigo Sérgio Dias, CPF XXX.510.368-XX, Presidente da Funasa:
289.7.4.1. Ocorrência: Planejamento meramente formal da contratação com direcionamento na contratação da empresa RSX por meio de adesão à ARP 24/2017 do MI (item III.3.1 e Matriz de Responsabilização - Apêndice 2 deste relatório: Achado 8, Alínea 'd') 
Conduta: na condição de autoridade competente aprovou o TR (peça 99, p. 47-86) , bem como, tacitamente, os demais artefatos que o antecederam, DOD (peça 99, p. 3-6) , ETP (peça 99, p. 9-41) e AR (peça 99, p. 43-46) , não observando os controles internos, que poderiam evitar uma série de irregularidades (Item III.3.1) , permitindo que a contratação seguisse mesmo com artefatos que foram criados apenas para atender às formalidades do processo licitatório e dar aparência de legalidade ao processo que levou ao direcionamento para a contratação da empresa RSX, por meio da adesão à ARP 24/2017-MI. A conduta do responsável não permitiu à Funasa a contratação da solução mais vantajosa.
Dispositivos violados: Lei 8.666/1993: art. 3º; IN 4/2014-SLTI/MP: art. 9º, § 2º; art. 12, incisos I a IV; art. 16, inciso II; e art. 19, inciso II.
289.7.5. Sérgio Luiz de Castro, CPF XXX.374.991-XX:
289.7.5.1. Ocorrência: Planejamento meramente formal da contratação com direcionamento na contratação da empresa RSX por meio de adesão à ARP 24/2017 do MI (item III.3.1 e Matriz de Responsabilização - Apêndice 2 deste relatório: Achado 8, Alínea 'e') 
Conduta: na condição de Integrante Técnico da Equipe de Planejamento da Contratação participou da elaboração do ETP (peça 99, p. 9-41) , da AR (peça 99, p. 43-46) e do TR (peça 99, p. 47-86) com diversas irregularidades (item III.3.1) e que foram criados apenas para atender às formalidades do processo licitatório e dar aparência de legalidade ao processo de planejamento da contratação, levando ao direcionamento para a contratação da empresa RSX por meio da adesão à ARP 24/2017-MI. A conduta do responsável não permitiu à Funasa a contratação da solução mais vantajosa.
Dispositivos violados: Lei 8.666/1993: art. 3º; IN 4/2014-SLTI/MP: art. 9º, § 2º; art. 12, incisos I a IV; art. 16, inciso II; e art. 19, inciso II.
289.7.5.2. Ocorrência: Pesquisa de preços simulada (item III.3.2 e Matriz de Responsabilização - Apêndice 2 deste relatório: Achado 9, Alínea 'b') 
Conduta: na condição de Integrante Técnico da Equipe de Planejamento da Contratação, responsável pela realização da pesquisa de preços simulada, levou em consideração apenas três preços coletados junto a fornecedores, contrariando os dispositivos legais e a jurisprudência deste Tribunal. A ação do responsável está materializada nos documentos ETP (peça 99, p. 9-41) , AR (peça 99, p. 43-46) e TR (peça 99, p. 47-86) . A conduta do responsável levou à elevação artificial dos preços dos bens e serviços a serem adquiridos.
Dispositivos violados: IN 4/2014-SLTI/MP: art. 22; IN 5/2014-SLTI/MP: art. 2º; Jurisprudência do TCU: Acórdão 2170/2007-TCU-Plenário, Acórdão 819/2009-TCU-Plenário, Acórdão 2816/2014-TCU-Plenário, Acórdão 965/2015-TCU-Plenário, Acórdão 2637/2015-TCU-Plenário.
289.8. incluir nos ofícios de audiência e citação a serem enviados aos responsáveis, exceto à empresa RSX Informática Ltda., alerta quanto à possibilidade de também serem sancionados com inabilitação para ocupar cargo ou função de confiança no âmbito da Administração Pública Federal pelo período de 5 a 8 anos, nos termos da Lei 8.443/92, art. 60 c/c Regimento Interno, art. 270;
289.9. com fundamento no art. 71, inciso IX, da Constituição Federal, c/c art. 45, da Lei 8.443/1992, assinar prazo de quinze dias para que o Ministério da Integração Nacional anule o Pregão Eletrônico 5/2017-SRP, na forma do art. 49, caput, da Lei 8.666/1993, e declare a nulidade do Contrato 11/2018-MI, celebrado com a empresa RSX Informática Ltda. (CNPF 02.873.779/0001-85) , em razão do disposto no art. 49, § 2º, e na forma do art. 59, todos daquela mesma lei;
289.10. com fundamento no art. 71, inciso IX, da Constituição Federal, c/c art. 45, da Lei 8.443/1992, assinar prazo de quinze dias para que o Instituto Nacional do Seguro Social declare a nulidade do Contrato 41/2018, celebrado com a empresa RSX Informática Ltda. (CNPF 02.873.779/0001-85) , em razão do disposto no art. 49, § 2º, e na forma do art. 59, da Lei 8.666/1993;
289.11. com fundamento no art. 71, inciso IX, da Constituição Federal, c/c art. 45, da Lei 8.443/1992, assinar prazo de quinze dias para que a Fundação Nacional da Saúde declare a nulidade do Contrato 49/2017, celebrado com a empresa RSX Informática Ltda. (CNPF 02.873.779/0001-85) , em razão do disposto no art. 49, § 2º, e na forma do art. 59, da Lei 8.666/1993;
289.12. dar ciência ao Ministério da Integração Nacional, ao Instituto Nacional do Seguro Social e à Fundação Nacional da Saúde com vistas à adoção de providências internas que previnam a ocorrência de outras semelhantes, que, o orçamento estimado elaborado foi realizado consultando-se apenas propostas de fornecedores, contrariando a jurisprudência do TCU no sentido de que devem ser utilizadas fontes diversificadas, a exemplo de outros contratos em execução na Administração Pública e de atas de registro de preços, a fim de dar maior segurança no que diz respeito aos valores a serem adjudicados, a exemplo dos Acórdão 2170/2007-TCU-Plenário, 819/2009-TCU-Plenário, 2.816/2014-TCU-Plenário, 965/2015-TCU-Plenário, 2.637/2015-TCU-Plenário;
289.13. comunicar ao Ministério da Integração Nacional, ao Instituto Nacional do Seguro Social e à Fundação Nacional da Saúde a decisão que vier a ser adotada nestes autos, para conhecimento e adoção de providências cabíveis, informando-a que seu conteúdo pode ser consultado no endereço www.tcu.gov.br/acordaos e que o inteiro teor dos acórdãos, incluindo os relatórios e os votos, pode ser obtido no dia seguinte ao de sua oficialização. ".
	É o relatório.

8.1. Marcelo Goncalves da Cruz e outros, representando Fundação Nacional de Saúde. 
8.2. Luís Maximiliano Leal Telesca Mota e outros representando RSX Informática Ltda.

Não atuou.

AUDITORIA DE CONFORMIDADE. CONTRATAÇÕES DE TI. FOC. COMUNICAÇÃO EM PLENÁRIO. NOTÍCIAS VEICULADAS PELA IMPRENSA. FALHAS NO PLANEJAMENTO DAS CONTRATAÇÕES. FALHAS NA FASE EXTERNA DO PREGÃO. DESNECESSIDADE DO OBJETO. SUPERFATURAMENTO. CONVERSÃO EM TCE. CITAÇÃO. AUDIÊNCIA. OITIVA.

RELATÓRIO DE AUDITORIA (RA)

Secretaria de Fiscalização de Tecnologia da Informação (Sefti).

Cuidam os autos de auditoria realizada em contratações de Tecnologia da Informação (TI) realizadas pelo então Ministério da Integração Nacional (MI) , Coordenação de Aperfeiçoamento de Pessoal de Nível Superior (Capes) , Instituto Nacional do Seguro Social (INSS) , Ministério da Justiça (MJ) e Fundação Nacional de Saúde (Funasa) , como parte da FOC - Fiscalização de Orientação Centralizada - com tal tema, sob minha relatoria.
Esclareço que o trabalho buscou, também, cumprir determinação do Plenário desta Corte, motivada por comunicação por mim realizada, em 16/5/2018, a partir de matéria publicada no jornal O Globo, noticiando possíveis irregularidades em contratação do INSS destinada ao fornecimento de software junto à empresa RSX Informática[endnoteRef:2].  [2:  https://oglobo.globo.com/brasil/inss-faz-contrato-de-88-milhoes-para-compra-de-software-em-sede-de-distribuidora-de-bebidas-22682824  ] 
Para cumprir os objetivos do trabalho, a equipe de auditoria propôs responder a três questões de auditoria, quais sejam: a) "o planejamento da contratação foi feito com vistas a buscar a solução mais vantajosa para atender às necessidades da organização?"; b) "o planejamento da contratação foi feito de forma a criar subsídios para a adequada gestão do contrato resultante?"; c) o "processo de execução contratual foi realizado de acordo com o planejamento da contratação?". 
O volume de recursos fiscalizados alcançou o montante de R$ 16.170.600,00, correspondente ao somatório das contratações avaliadas.
II
Todos os processos de contratação avaliados decorreram do Pregão Eletrônico 5/2017 (peça 49) , destinado ao Registro de Preços (ARP) , que teve o extinto Ministério da Integração Nacional como órgão gerenciador e a Capes e o MJ como partícipes. 
O objeto do Pregão consistiu no "fornecimento de Licença Perpétua de software para análise de vulnerabilidade de aplicações com suporte e atualização pelo período de 12 meses por licença contratada, capacitação de corpo técnico e serviços especializados (..) ".
Naquele certame, a empresa RSX Informática Ltda. foi selecionada para fornecimento de licenças do software Safeval e prestação de serviços acessórios, segundo o quadro a seguir, constante do relatório que acompanha este Voto (peça 51, p. 7) :
Tabela 1 - Anexo I da Ata de Registro de Preços - Quantitativos e Valores por Item
	Item
	Serviço
	Unidade
	Qtd (MI) 
	Qtd (Capes) 
	Qtd (MJ) 
	Total
	Preço Unit.
	Preço Total

	1
	Software para análise de vulnerabilidade de aplicações
	Licença perpétua
	2
	1
	1
	4
	1.150.000,00
	4.600.000,00

	2
	Suporte e Atualização do software por licença 
	Meses
	24
	12
	12
	48
	19.000,00
	912.000,00

	3
	Capacitação na solução
	Turma
	2
	2
	2
	6
	40.000,00
	240.000,00

	4
	Operação Assistida
	UST
	9.980
	4.000
	6.000
	19.980
	220,00
	4.395.600,00

	Total (em R$) 
	 
	5.031.600,00
	2.338.000,00
	2.778.000,00

	10.147.600,00

Utilizando a referida ARP, o então MI assinou com a empresa RSX, em 27/4/2018, o Contrato 11/2018-MI, no valor de R$ 3.716.000,00 (peça 52, p. 4) , com objetivo de adquirir (i) duas licenças do software Safeval, (ii) doze meses de suporte para cada licença, (iii) treinamento na solução em duas turmas e (iv) operação assistida de 4.000 Unidades de Serviços Técnicos (UST) . 
A Capes e o MJ, apesar de serem partícipes da ARP 24/2017-MI, não celebraram os respectivos contratos (peças 18 e 21) .
Além do órgão gerenciador e dois partícipes, foram examinadas contratações realizadas em decorrência de adesões à referida ARP pelo INSS e pela Funasa.
O INSS aderiu à ARP em 29/12/2017 (peça 59, p. 174) , tendo celebrado, em 13/4/2018, o Contrato 41/2018 (peça 56, p. 119 a 152) , no valor de R$ 8.841.000,00, objetivando adquirir (i) quatro licenças do software, (ii) doze meses de suporte para cada licença, (iii) treinamento na solução em uma turma e (iv) operação assistida de 14.950 UST (peça 56, p. 123) . 
A Funasa, a seu turno, celebrou, em 11/12/2017, o Contrato 49/2017 (peça 61) , ao custo de R$ 3.613.600,00, a fim de adquirir (i) uma licença do software, (ii) doze meses de suporte para a licença, (iii) treinamento na solução em uma turma e (iv) operação assistida de 9.980 UST (peça 61, p. 4) .
Brevemente contextualizado, ressalto que a auditoria conduzida pela Sefti motivou, na essência, a proposição da autuação de dois processos de tomada de contas especial, em razão dos indícios de dano ao erário ocorridos no INSS e na Funasa; audiências de gestores destes órgãos e do MI; e a fixação de prazo para a declaração de nulidade dos três contratos decorrentes da ARP 24/2017-MI.
Adianto que acolho, na essência, a análise realizada pela unidade técnica e a mencionada proposta de encaminhamento, naquilo que não destoar das considerações que passo a tecer.
III
A contratação escoimada teve sua gênese no extinto Ministério da Integração Nacional em meio a diversas falhas no seu planejamento e na fase externa do certame. 
No que diz respeito às falhas identificadas no planejamento da contratação, foi possível evidenciar, a partir da análise empreendida pela Sefti, que a contratação foi injustificadamente direcionada para a solução contratada, dentre as diversas existentes no mercado.
Segundo a Sefti, tal direcionamento surgiu de exigências como as seguintes:
a) 	necessidade de a mesma ferramenta realizar, conjuntamente, a análise estática automatizada de código fonte e testes de invasão (itens 12.1.2 e 12.1.3 do termo de referência - peça 49, p. 26-27) : a inserção de tal restrição no "Estudo Técnico Preliminar" da contratação não foi justificada, desconsiderou a possibilidade de tais atividades serem realizadas por mais de uma ferramenta e impossibilitou a participação de empresas representantes de outros fabricantes;
b) 	exigência de que a ferramenta a ser adquirida fosse capaz de analisar códigos em linguagens como Fortran e Cobol (item 12.1.2, 'f', do termo de referência - peça 49, p. 27) : tais linguagens não seriam utilizadas pelo MI em nenhum sistema, segundo o quadro dos sistemas mantidos pela CGTI/MI, contido no Ofício 271/2018/Secex/MI (peça 11, p. 4 a 11) ; e
c)	exigência de carta de solidariedade do fabricante (item 12.3 do termo de referência - peça 49, p. 29) para fins de celebração contratual, sob o pretexto de garantir a originalidade do produto ofertado e as atualizações de software ao longo do contrato (peça 76, p. 12) ;
d)	exigência injustificada de prestação anterior de serviços de operação assistida de, no mínimo, 50% do total de UST solicitadas pelo MI.
Por oportuno, saliento que as exigências do referido certame, sendo as principais destacadas acima, chegaram a ser objeto de questionamentos ao MI, em momento anterior à abertura do pregão (peça 76, p. 12 a 14) . Permito-me transcrever um dos questionamentos submetidos ao MI: 
"Alertamos que caso os itens sejam obrigatórios, a competitividade e a seleção da melhor proposta à Administração ficará bastante comprometida. Nenhuma das 18 soluções listadas pelo Gartner em seu quadrante 'Gartner 2017 - Magic Quadrant Application Security Testing' - atende simultaneamente aos itens supracitados. Apenas uma solução específica, de pouca expressão e sem reconhecimento entre o mercado atende, integralmente, a todos os requisitos técnicos do edital." (grifo nosso) 
Em resposta, o Substituto eventual do Coordenador de Sistemas de Informações do MI se limitou a responder que "O atendimento é obrigatório" (peça 76, p. 12, item 'A') .
Além da ausência de justificativas e de plausibilidade das exigências comentadas acima, os gestores responsáveis pelo planejamento do PE 5/2017-MI inobservaram a legislação específica à época aplicável às contratações de bens e serviços de TI, a qual exige que:
a) 	a escolha de uma solução a ser contratada seja objeto de avaliação comparativa com as demais existentes no mercado, em termos do custo total de propriedade (inciso III do art. 12 da IN 4/2014-SLTI/MP) : apesar de ter concluído pela vantajosidade da solução escolhida, a equipe de planejamento da contratação não demonstrou como chegou a tal conclusão (peça 63, p. 11) ;
b) 	a escolha da solução seja precedida de levantamento de mercado (inciso II do art. 12 da IN 4/2014-SLTI/MP) : o levantamento em epígrafe foi realizado de modo incompleto e sobremodo superficial, sem considerar a adoção de soluções similares na Administração Pública ou os softwares livres com tal funcionalidade.
Em outro giro, identificaram-se falhas significativas na pesquisa de preços. 
Foi realizada cotação de preços junto apenas a empresas, sem considerar outras fontes de preço, contrariando frontalmente recomendação da Consultoria Jurídica (peça 66, p. 14, item 10) , para a CGTI/MI verificar a existência de "Ata de Registro de Preços cadastrada nos sistemas eletrônicos e ainda em vigor, em condições de atender às suas necessidades, visando apurar possíveis condições de preço mais vantajosas". 
Além disso, a pesquisa de preços ficou restrita a apenas três empresas, tendo sido feitas junto à própria empresa RSX (peça 68 - custo unitário da licença de software a R$ 1.068.000,00) e às empresas Inova (peça 69 - custo unitário da licença a R$ 2.367.732,60) e Every TI (peça 70 - custo unitário da licença a R$ 1.248.000,00) .
Outra crítica que se faz diz respeito à higidez do simples cálculo da média aritmética resultante destes três valores (peça 71) , dada a grande variação observada, pelo menos, no custo de aquisição da licença.
Em decorrência de tais falhas na condução da pesquisa de preços, os valores resultantes afiguram-se desconectados da realidade do mercado, consoante analogia realizada pela unidade técnica (peça 116, p. 17) :
"78. Salienta-se que quando a pesquisa de preços foi realizada, entre os dias 13/10/2016 e 19/10/2016, já havia sido realizado, em 13/6/2016, o PE 7/2016 do CNJ. Esse pregão teve por objeto 'solução de análise de vulnerabilidades, com garantia técnica pelo período de 24 meses' (peça 83) , muito semelhante ao deste pregão do MI. Verifica-se que a solução HP Fortify Ultimate Edition, citada no ETP [do Ministério da Integração Nacional] como possível alternativa (peça 63, p. 9) , (..) A contratação do CNJ (peça 83) foi firmada em R$ 650.000,00 contendo a licença de software e 24 meses de suporte. Equalizando as condições, pelo mesmo objeto, a estimativa de preços do MI (peça 71) chega a R$ 2.123.248,84, compreendendo R$ 1.561.244,20 pela licença de software e R$ 562.004,64 por 24 meses de suporte (24 x R$ 23.416,86) . Uma comparação entre o valor da estimativa de preços apontada pela equipe de planejamento e o valor da contratação do CNJ, mostra uma diferença de mais de 226%, demonstrando mais uma vez a incorreção da pesquisa de preços." (g.n.) 
No tocante à fase externa do PE 5/2017-MI, comparando-se a inabilitação da licitante Nalba Technology (que havia sido classificada provisoriamente em primeiro lugar - proposta total de R$ 2.172.548,00 para o MI) com a habilitação da RSX Tecnologia (então segunda classificada no certame - que resultou em valor final adjudicado de R$ 5.031.600,00 para o MI) , a equipe identificou absoluta desproporcionalidade entre os critérios utilizados pelo MI. 
Consoante sintetizado pela Sefti, a empresa Nalba foi inabilitada, segundo decisão do pregoeiro, baseada na Nota Técnica 3/2017/Secex/DGE/CGTI (peça 80) , da lavra do Coordenador-Geral de TI à época (a partir de 25/1/2017) - mantida após recurso interposto pela empresa (peças 50, 75 e 78) -, essencialmente em virtude do seguinte:
a)	questões eminentemente formais, como declarações incompletas, modelo de formulário não seguido completamente e preços não escritos por extenso (itens 3 a 8 da Nota Técnica) ;
b) 	atestado emitido pela Sabesp não está em UST, não contém todas as atividades previstas na Operação Assistida, contém somente 16 horas de capacitação e não contém informações sobre cumprimento de cronogramas pactuados (peça 80, itens 13 a 21) ;
c) 	atestado emitido pela Galegale não está em UST, não contém todas as atividades previstas na Operação Assistida, "disponibilização de software" e não "fornecimento de software" (peça 80, itens 22 a 26) ;
d) 	valor proposto para a UST na Operação Assistida com grande discrepância em relação ao valor estimado após pesquisa de preços (peça 80, itens 9 e 10) ; e
e) 	inexequibilidade do valor apresentado na proposta (peça 80, itens 41 a 48) , sem a adequada demonstração da suposta inexequibilidade.
Por outro lado, a habilitação da empresa RSX se deu mesmo diante das seguintes circunstâncias (peça 103, p. 13 a 18) , segundo apontado pela Sefti:
a) 	um dos atestados apresentados pela empresa RSX diz respeito a contrato firmado com o extinto Ministério do Trabalho (MTb) , tendo por objeto a contratação de empresa especializada para o fornecimento de solução integrada dos serviços de desenvolvimento, manutenção de sistemas, sustentação operacional e aplicações na plataforma de Portal do MTb cujo padrão é Lumis Portal Suíte versão Java - ou seja, objeto era totalmente distinto do objeto licitado pelo MI; 
b)	as quantidades de UST executadas no contrato do MTb não podem ser utilizadas como comprovação de capacidade técnico-operacional porque se referem a outro tipo de serviço, sendo que a semelhança cinge-se à métrica utilizada;
c) 	não há evidências ou qualquer menção de que o MTb tenha utilizado ou adquirido a ferramenta Safeval;
d) 	a contratada no pregão do MTb foi a XTI Informática Ltda., sendo que a RSX a substituiu faltando pouco mais de dois meses para finalizar o contrato, o qual ainda estava em andamento (peça 103, p. 18) , sendo que o item 14.13.3.1.3 do edital (peça 49, p. 11) define que "Somente serão aceitos atestados expedidos após a conclusão do contrato ou se decorrido, pelo menos, um ano do início de sua execução, exceto quando firmado para ser executado em prazo anterior";
e) 	o atestado emitido pela empresa Engesoftware informa que houve o fornecimento do software Safeval pela RSX, embora tenha sido apresentado apenas contrato social de sociedade em conta de participação entre elas, sendo que (i) no respectivo contrato (peça 104, p. 9-14) não há menção ao software Safeval, (ii) não se indica a qual contrato se refere, nem em qual período os serviços foram prestados e (iii) a Engesoftware é uma das representantes do software Safeval, segundo consulta ao sítio eletrônico da fabricante do software Safeval (http://pt.wiki.safeval.com/index.php?title=Representantes_de_vendas) ;
f) 	o atestado emitido pela empresa Memora não indica (i) a qual contrato se refere, (ii) o período em que os serviços foram prestados ou (iii) especifica a quantidade de UST executadas - sendo que, no contrato apresentado pela RSX supostamente relacionado ao atestado, há notícias da contratação de 1.300 HST (peça 104, p. 4) sob demanda (peça 104, p. 5) , sem evidências da efetiva atestação quanto à real prestação ou quantitativo em UST.
Diante desse cenário, a Sefti conclui pela existência de indícios de que foi indevida inabilitação da empresa Nalba e, aparentemente, indevida a habilitação da empresa RSX.
O conjunto de indícios de irregularidades identificadas associado ao fato de terem sido ignorados os "alertas" emitidos pela Consultoria Jurídica e por interessados na contratação, a meu ver, desnudam relevantes circunstâncias que gravitam em torno da contratação.
Além das falhas noticiadas acima, a equipe de auditoria se deparou com a ausência de justificativa para as quantidades de licença solicitadas ou para o volume de serviços estimados (mensurados em UST) , para a ausência de justificativas por ter possibilitado à adesão à ARP por entes não participantes, a despeito da recomendação realizada pela Consultoria Jurídica (peça 66, p. 14-15) , e irregularidades na aplicação da prova de conceito.
Todavia, embora eivada de todos estes indícios de irregularidades, a contratação não chegou a gerar desembolso pelo MI, não havendo que se falar em prejuízos financeiros ao erário. 
Isto porque, a despeito de o Contrato 11/2018-MI ter sido assinado em 27/4/2018 (peça 52) e da emissão da OS 1/2018, em 10/5/2018 (peça 24, p. 23 e 24) , sua execução foi suspensa por determinação do Secretário Executivo do Ministério da Integração Nacional, em 21/5/2018 (peça 24, p. 59 a 61) , tendo sido cancelada a Ordem Bancária 2018OB801133 emitida (peça 24, p. 55) , de sorte que não teriam sido concretizados pagamentos no âmbito do ajuste em tela.
Considero oportuno registrar que um dos fundamentos para a referida suspensão, ocorrida cinco dias após a solicitação de apuração que fiz ao Plenário, com base em matéria publicada pelo jornal "O Globo", consistiu na solicitação dos autos da referida contratação por parte desta Corte e as notícias veiculadas na imprensa (peça 24, p. 59-60, itens 2 e 3) .
A despeito da inexistência de dano patrimonial direto à União, acolho, com ajustes de forma, o encaminhamento alvitrado pela unidade técnica, no sentido de promover audiências dos gestores do MI responsáveis pelas irregularidades identificadas, consoante apurado pela Sefti: (i) Coordenador de Sistemas de Informações e requisitante da solução, Sr. Alionésimo Lobo Souza Júnior, (ii) Gestor Substituto do Contrato, Sr. Fábio dos Santos Gasparoni, (iii) integrante requisitante da equipe de planejamento da contratação e Coordenador-Geral de TI a partir de 25/1/2017, Sr. Henrique Nixon Souza da Silva, (iv) Coordenador-Geral de TI (CGTI/MI) até 25/1/2017, Sr. Jorge Fernandes Nadler, (v) integrante técnico da equipe de planejamento e Substituto eventual do Coordenador de Sistemas de Informações do MI e titular no período de 24/5/2017 a 17/8/2017, Sr. Marcelo Campos Brito, (vi) Coordenador-Geral de TI a partir de 23/3/2018, Sr. Paulo Rodrigues Mendes, (vii) autoridade competente pela aprovação do DOD e do TR e Diretor do Departamento de Gestão Interna, Sr. Reynaldo Aben Athar de Sousa e (viii) pregoeiro e então titular da Coordenação de Administração de Materiais do Ministério, Sr. Geraldo Antonio de Oliveira.
IV
A equipe de auditoria também avaliou a contratação realizada pelo INSS, inclusive em atendimento à determinação decorrente da comunicação em Plenário de 16/5/2018, tomando por base, essencialmente, os trabalhos empreendidos pela auditoria interna do INSS.
Destaco que a Autarquia contratou, em 13/4/2018, a empresa RSX por meio de adesão à ARP 24/2017 do MI, com objetivo de adquirir quatro licenças do software Safeval, doze meses de suporte para cada licença, treinamento na solução em uma turma e operação assistida de 14.950 UST, ao custo total de R$ 8.841.000,00 (peça 57, p. 123 e 151) .
Antes, porém, de comentar as irregularidades identificadas, lembro que a Autarquia tem a DataPrev como seu principal "braço tecnológico", sendo residual o desenvolvimento de sistemas pelo próprio INSS. Dessa forma, já em uma primeira análise, é motivo de questionamento a efetiva necessidade da contratação do software em questão - que tem como propósito a avaliação de vulnerabilidades em aplicações desenvolvidas - e, como pressuposto, a existência de maturidade em desenvolvimento de sistemas por parte da organização contratante.
Assim como observado no MI, foram constatadas uma série de irregularidades no planejamento da contratação realizada pelo INSS. 
Os indícios coligidos apontam para a não realização efetiva do planejamento da contratação, dadas as significativas falhas nos artefatos exigidos pela legislação - como sérias inconsistências na definição da quantidade de licenças adquiridas (peça 116, itens 126-131) e deficiências no levantamento de mercado (peça 116, p. 134-138) -, os indícios de que vários elementos apresentados pelo INSS foram simplesmente transcritos dos documentos do MI e demais circunstâncias identificadas pela equipe de auditoria.
O tempo necessário para a produção dos artefatos exigidos pela legislação, no âmbito do INSS, é outra circunstância que aponta para a não realização do seu planejamento, consoante apurado pela equipe de auditoria (peça 116, p. 25, item 125) :
"da instituição da equipe de planejamento em 22/12/2017 (peça 53, p. 9) até a conclusão do termo de referência (peça 53, p. 51 a 72) transcorreram apenas três dias úteis, incluindo a elaboração do ETP (peça 53, p. 10 a 37) , da análise de riscos (peça 53, p. 38 a 50) e do próprio TR (peça 53, p. 51 a 72) , além da suposta realização da pesquisa de preços (peça 54, p. 1 a 24) ." - g.n.
Do conjunto de falhas, destaco que a referida contratação não estava, inicialmente, listada no PDTIC 2018-2019, aprovado em 25/1/2018, o que colide com o disposto na legislação aplicável à época (IN 4/2014-SLTI/MP, art. 4º, caput) . O PDTIC consiste em "instrumento de diagnóstico, planejamento e gestão dos recursos e processos de Tecnologia da Informação" que, entre outras finalidades, é utilizado como instrumento de priorização de investimentos, buscando atender às necessidades tecnológicas e de informação de um órgão ou entidade para um determinado período (IN 4/2014-SLTI/MP, art. 2º, XXVII) .
Somente em abril de 2018 a demanda do objeto da contratação em comento foi incluída no PDTIC 2018-2019 e, segundo apurado pela Auditoria-Geral do INSS, sem a deliberação do Comitê Estratégico de TI (peça 28, p. 10) .
A inexistência inicial da contratação do rol do PDTIC consiste na principal causa para o prejuízo ao erário apontado pela equipe de auditoria, dados os fortes indícios de desnecessidade da contratação. 
A este respeito, a Sefti questiona, também, o encaminhamento do DOD pelo Presidente do INSS (peça 53, p. 4) , quando comumente o encaminhamento seria realizado pelo Diretor de Orçamento, Finanças e Logística. 
Por oportuno, destaco notícia constante dos autos de que o referido Diretor de Orçamento, Finanças e Logística se absteve de assinar o ETP (peça 57, p. 40) e o termo de referência da contratação (peça 53, p. 72) , supostamente "em função dos riscos e alertas registrados no processo pela área técnica de TI" (peça 28, p. 13) .
Outra circunstância que chama a atenção diz respeito à alteração no comando da unidade de TI do INSS ao longo do processo da contratação.
Em duas ocasiões - em fevereiro (peça 57, p. 46) e março de 2018 (peça 57, p. 56 e 57) -, a CGTIC havia se manifestado em sentido contrário à contratação, apontando deficiências no ETP e no termo de referência elaborado, chegando a solicitar o retorno à fase de planejamento da contratação. 
Ao final de março de 2018, após nova manifestação da Diretoria de Atendimento do INSS (área requisitante da solução contratada) , a CGTIC, agora sob comando de outro servidor, o qual teria participado como integrante técnico da equipe de planejamento da contratação (peça 53, p. 5) , posicionou-se de acordo com o prosseguimento da contratação (peça 57, p. 76) .
No que diz respeito à pesquisa de preços, que deveria evidenciar a vantajosidade da adesão à ARP, observam-se as mesmas falhas do MI, porquanto foram obtidas apenas propostas junto a outros fornecedores.
Nesse sentido, o INSS obteve propostas de quatro empresas, a saber: Midnal, Inovecon, Inovagestão e Teletronic.
Os apontamentos da equipe de auditoria colocam em dúvida a higidez do procedimento, dada a inexistência de indicativos de que as empresas Inovagestão e Teletronic atuem no respectivo segmento de mercado (peça 116, p. 29-30, item 153) .
Além disso, as pesquisas realizadas pela unidade técnica (peça 86) apontam também que as empresas Midnal e Teletronic, à época, possuíam administrador em comum e funcionavam no mesmo endereço (peça 54, p. 5 e 24) , além de serem assistidas pelo mesmo escritório contábil (peça 86) .
Vale destacar, ainda, que todas as propostas foram obtidas no mesmo dia da respectiva solicitação ou, no máximo, no dia seguinte. 
Para além das irregularidades identificadas atinentes ao planejamento da contratação realizada pelo INSS, a equipe de auditoria reuniu evidências que apontam para a desnecessidade da contratação, havendo indícios de prejuízo ao erário na integralidade dos valores pagos à RSX pelas quatro licenças de software (R$ 4.600.000,00) .
Nesse sentido, merece destaque que o recebimento das licenças se deu a despeito da não participação ou designação do fiscal requisitante do contrato - em desacordo com o determinado pelo inciso III do art. 30 e pelo inciso VIII do art. 34 da IN 4/2014-SLTI/MP. 
Além disso, não foram identificadas evidências de que o software foi efetivamente instalado no ambiente de operação do INSS ou que fora utilizado pelo Instituto. Consoante trecho do Relatório de Auditoria - Ação Especial 5045/2018 da Auditoria-Geral do INSS (peça 28, p. 16) :
"No dia 29/5/2018 às 15:19hs os servidores desta equipe de auditoria tiveram acesso à máquina Hosting 129 e, após análise, acompanhados dos técnicos da CGTIC do INSS, não identificaram a instalação das referidas licenças, que a princípio deveriam estar instaladas desde a data de recebimento definitivo (23/4/2018) ." (g.n.) 
A partir do relato obtido pela unidade de Auditoria do INSS (peça 28, p. 16) , há notícias de que o INSS não disporia, nem mesmo, de equipamento próprio para instalação do referido sistema - já que a máquina "hosting 129" acima mencionada seria de propriedade da Dataprev - ou de licença do sistema operacional necessário para dar suporte ao software adquirido.
Ante todo o exposto, acolho a análise e, na essência, os encaminhamentos propostos pela unidade técnica, no sentido de determinar a atuação de tomada de contas especial, a partir dos elementos obtidos nestes autos, na qual deve-se promover a citação dos gestores responsáveis pelo planejamento e aprovação da contratação em epígrafe e a audiência daqueles responsáveis pelo planejamento deficitário e pela pesquisa de preços com indícios de simulação.
Divirjo, no entanto, quanto a dois aspectos.
Primeiramente, verifico que não houve proposição de citação da empresa contratada em face da irregularidade, em que pese as graves constatações que sintetizei em parágrafos antecedentes.
Em razão desse quadro apresentado, dissinto da unidade instrutiva. Entendo que há elementos bastantes para incluir a empresa fornecedora da solução como responsável solidária pelo débito apontado, no montante integral do contrato em execução. 
Considero que o quadro de irregularidades acima destacado ganha outro matiz se considerarmos que a celebração do contrato remonta à adesão a uma ata de registro de preços, cenário em que as partes contratantes reconhecidamente não se pautam pela impessoalidade ou pela objetividade. 
Há, a meu ver, indícios de direcionamento da contratação em favor da empresa RSX Informática, os quais pressupõem a atuação de prepostos da empresa junto a autoridades e/ou servidores da Autarquia. 
Além disso, consoante salientado no Acórdão 1627/2019-TCU-Plenário, o fornecimento da solução não pode desprender-se de seu resultado útil para o ente contratante. A este respeito, o termo de referência vinculado à contratação previa os seguintes resultados e benefícios esperados com a contratação, respectivamente (peça 113, p. 2) :
2.6.1. Atender, de forma rápida e precisa, às demandas oriundas dos usuários finais, mantendo o ambiente tecnológico atualizado, apto e com alto grau de disponibilidade, através da eliminação de causas-raízes provenientes de falhas no desenvolvimento das soluções;
2.6.2. Elevar o nível de controle sobre a execução dos serviços técnicos de manutenção do ambiente, evitando desperdícios de tempo e de recursos financeiros e humanos;
2.6.3. Aproveitamento eficaz do corpo funcional com a canalização de seus esforços para a gestão e controle das atividades e para o melhoramento dos serviços relacionados diretamente à atividade fim do Ministério da Integração Nacional;
2.6.4. Disponibilizar mecanismos que permitam a automação dos procedimentos, para reduzir ao mínimo o grau de interferência humana;
2.6.5. Permitir a padronização de procedimentos para integração de sistemas;
2.6.6. Facilitar a rápida integração dos sistemas estruturantes do Governo Federal aos outros sistemas do Ministério;
2.6.7. Garantir que as regras de acesso e segurança das informações, locais ou corporativas, sejam implementadas e seguidas;
2.6.8. Garantir que a estrutura de integração possa incorporar as novas aplicações que o Ministério venha a adquirir ou desenvolver; (g.n.) 
a) Internalização de um processo, conhecimento e ferramental tecnológico que permita a melhoria da segurança das aplicações disponibilizadas;
b) Aumento da disponibilidade das aplicações por eliminação de vulnerabilidades;
c) Melhora na qualidade dos serviços prestados pela melhora das aplicações disponibilizadas;
d) Automatização do controle de vulnerabilidades no desenvolvimento;
e) Antecipação em tempo de desenvolvimento da imposição de regras de segurança;
f) Aumento do nível de segurança das aplicações disponibilizadas;
g) Inclusão de processo de policy enforcement da metodologia e regras de desenvolvimento do Ministério;
h) Atendimento ao conjunto de normas do DSIC e do Ministério do planejamento para implantação do processo de segurança no desenvolvimento de aplicações. (g.n.) 
A empresa estava, de outro lado, plenamente ciente dessas necessidades, haja vista o que se encontrava disposto no termo de referência, no edital e no contrato. A este respeito, relembro que o software adquirido sequer chegou a ser instalado no ambiente tecnológico do INSS.
O resultado final foi o fornecimento de uma solução inservível ao propósito da contratação, em violação ao termo de referência, bem como ao disposto nos arts. 66, 69 e 70 da Lei 8.666/1993, incidindo-se ainda o objeto contratado no disposto nos arts. 73, § 2º, 76, 77, e 78 da referida Lei.
Segundo essas disposições de lei, o contrato deve ser executado fielmente pelas partes, de acordo com as cláusulas avençadas e as normas da Lei de Licitações, respondendo cada uma pelas consequências de sua inexecução total ou parcial. O contratado é obrigado a reparar, corrigir, remover, reconstruir ou substituir, às suas expensas, no todo ou em parte, o objeto contratado quando se verificarem vícios, defeitos ou incorreções resultantes da execução, sendo responsável pelos danos causados diretamente à Administração decorrentes de sua culpa ou dolo na execução do contrato, não se excluindo ou reduzindo essa responsabilidade o fato de haver fiscalização ou o acompanhamento pelo órgão interessado, no caso o INSS. Ainda segundo esses dispositivos mencionados, nem mesmo o recebimento provisório ou definitivo exclui a responsabilidade pela perfeita execução do contrato. E é motivo para a rescisão o não cumprimento das cláusulas contratuais, especificações e projetos, ou cumprimento irregular desses.
Neste contexto, não se pode também olvidar das notícias publicadas na mídia[endnoteRef:3], quanto a indícios de ausência de capacidade técnica da empresa contratada, em razão da localização de sua sede e da reduzida quantidade de empregados.  [3:  https://www.metropoles.com/brasil/presidente-do-inss-cai-por-fazer-contrato-milionario-em-loja-de-bebida ; https://oglobo.globo.com/brasil/rsx-informatica-fechou-contrato-de-10-milhoes-usando-atestado-do-ministerio-do-trabalho-22687906 , entre outros.] 
Quanto à sede da empresa, as informações constantes dos autos e aquelas disponíveis nos sistemas informatizados desta Corte indicam ao menos três domicílios empresariais, todos em Brasília/DF, um dos quais coincidindo com aquele apontado pelas reportagens acima mencionadas, a exemplo da qualificação constante da peça 58, p. 2, no qual funcionaria depósito de bebidas, de propriedade de seu sócio-administrador (peça 58, p. 35) . 
Os outros dois endereços apontam para domicílio constante do Setor Hoteleiro Norte, em Brasília/DF - consoante instrumento de contrato celebrado com a Funasa (peça 61, p. 1) e propostas enviadas pela empresa nos anos de 2017 e 2018 (peça 103, p. 2; peça 57, p. 108) - bem como endereço localizado no Setor de Rádio e Televisão Sul (SRTVS) - dados da Receita Federal.
A este respeito a empresa havia se manifestado (peça 35, p. 4-17) , junto ao INSS, defendendo que a coexistência de múltiplas atividades econômicas no mesmo imóvel não caracteriza ilegalidade ou faz prova de que é "empresa de fachada" e que as atividades empresariais da RSX ocorrem também em outras salas, inclusive para apoio a reuniões e treinamentos.
Embora a utilização de imóvel com múltiplas finalidades não constitua prova de irregularidades administrativas, à luz das irregularidades acima sintetizadas, entendo que tais justificativas são insuficientes para afastar, na presente etapa processual, a necessidade de citação da empresa pela integralidade do prejuízo percebido pelos cofres públicos.
No que se refere à quantidade de empregados, consultas à RAIS indicam que, no ano de 2017, quando sagrou-se vencedora na licitação e fora contratada pelo Ministério da Integração Nacional, a empresa possuía apenas quatro empregados, com remuneração total de cerca de R$ 5 mil mensais - mesma quantidade de empregados observada no ano de 2016.
A partir de consultas detalhadas à RAIS, pode-se observar que tal força de trabalho é composta por um "gerente administrativo", um "auxiliar de contabilidade" e dois "Analista de desenvolvimento de sistemas", os quais aparentam ser irmão e ascendente - com 74 anos - do sócio-administrador.
Tais constatações infirmam a justificativa da empresa RSX no sentido de que a maioria de seu "corpo técnico" atuaria "diretamente dentro das empresas", sem estarem vinculados à sua sede física (peça 35, p. 13) .  
Dessarte, estou propondo, adicionalmente, a citação solidária da empresa contratada, a RSX Informática, também pela totalidade dos recursos, como já adiantei.
Em segundo lugar, deixo de acolher a proposta instrutória para se promover, desde já, a audiência e a citação do Diretor de Orçamento, Finanças e Logística do INSS, Sr. José Orlando Ribeiro Cardoso, o qual se absteve de assinar o ETP e o termo de referência. A unidade técnica pondera que, ainda assim, "permitiu que a contratação seguisse à diante, não exercendo o controle que a Lei 8.666/1993 deixou a seu cargo. Como autoridade competente deveria ter impedido a contratação" (peça 116, p. 72 e 76) . Considero tal medida de rigor excessivo, dada a ausência de evidências de que tal agente tenha atuado diretamente na contratação escoimada associada ao encaminhamento do DOD a partir do dirigente máximo da Autarquia.
Assim, proponho a realização de citação e audiências do (i) então Presidente do INSS, Sr. Francisco Paulo Soares Lopes, (ii) do Diretor de Atendimento do INSS e integrante requisitante da equipe de planejamento da contratação, Sr. Ilton José Fernandes Filho, (iii) do Coordenador-Geral de TI e Comunicação do INSS e integrante técnico da equipe de planejamento da contratação, Sr. Ornon de Vasconcelos Mota Júnior, e (iv) do analista do seguro social e integrante administrativo da equipe de planejamento da contratação e responsável pela pesquisa de preços, Sr. José Ferreira de Sousa Júnior.
Além disso, faz-se mister perquirir a conduta das empresas que apresentaram propostas de preços no que tange aos indícios de simulação no âmbito da pesquisa de preços, à luz do disposto no art. 46 da Lei Orgânica. 
Em relação à aplicação do referido dispositivo a empresas que não participaram efetivamente da licitação, mas contribuíram para o cometimento de fraudes preliminares à contratação, desde já relembro do precedente contido no Acórdão 2851/2016-TCU-Plenário, permitindo-me transcrever trecho do seu Voto condutor, da lavra da e. Ministra Ana Arraes:
"57. (..) . É inaceitável a tese de que a Lei 8.443/1992 reservasse punições somente aos que participassem da licitação, tolerando fraudes e atos ilícitos praticados pelas empresas que não se enquadram nessa categoria, que atentaram de forma reprovável contra a Administração Pública, contra o interesse público e contra os princípios que regem a licitação, como se verificou neste processo." (grifou-se) 

Assim, nos termos consignados no Acórdão 2207/2018-TCU-Plenário, considerando-se que a adesão à ata de registro de preços, assim como as contratações diretas, é procedimento alcançado pelo conceito de licitação adotado no referido art. 46 e que pode atingir empresas que não se enquadram na categoria de licitantes, consoante entendimento supra mencionado, à proposta da unidade técnica, acresço a realização de oitivas das quatro empresas que ofereceram propostas para subsidiar a contratação em epígrafe, face aos indícios de simulação do referido procedimento e a possibilidade de aplicação da sanção estatuída no art. 46 da Lei Orgânica.
Por fim, vale destacar que o Contrato 41/2018 foi suspenso em 23/5/2018 por determinação da Presidente Substituta do INSS (peça 59, p. 75) , que assumiu interinamente após a exoneração do Presidente Titular, a qual ocorreu contemporaneamente aos fatos noticiados no item 2 deste Voto.
V
Além dos achados observados no então Ministério da Integração Nacional e no INSS, a equipe de auditoria identificou irregularidades e indícios de prejuízo ao erário na contratação da RSX realizada pela Funasa.
A Funasa contratou a empresa RSX também por meio de adesão à ARP 24/2017 do MI. A adesão foi solicitada, em 17/9/2017 (peça 100, p. 29 e 30) , com objetivo de adquirir uma licença do software Safeval, doze meses de suporte para a licença, treinamento na solução em uma turma e operação assistida de 9.980 UST, tendo sido celebrado o Contrato 49/2017, em 11/12/2017, ao valor total de R$ 3.613.600,00 (peça 101, p. 5-41) . 
Da cifra total contratada, segundo apurado pela Sefti, a Funasa efetuou pagamentos à RSX no valor total de R$ 2.014.410,92, relativamente à licença de software, serviço de capacitação, de operação assistida e suporte técnico no mês de janeiro/2018.
De modo similar ao identificado no INSS, na Fundação Nacional de Saúde verificaram-se indícios de falhas no planejamento da contratação, inclusive com indícios da não realização efetiva do planejamento da contratação e de simulação da pesquisa de preços, bem como indicativos de prejuízo ao erário, decorrentes do superfaturamento por preços excessivos e da desnecessidade da solução contratada.
Primeiramente, importa destacar que a solicitação de adesão à ARP feita pela Funasa é datada do dia 17/9/2017 (peça 100, p. 29 e 30) , ao passo que o respectivo DOD foi elaborado apenas em 21/9/2017 (peça 99, p. 3 a 6) , o que subverte a lógica estabelecida pela então vigente IN 4/2014-SLTI/MP. Posteriores à solicitação de adesão são também a portaria que designou a equipe de planejamento da contratação (peça 99, p. 7 - 11/10/2017) , o ETP (peça 99, p. 40 - 6/11/2017) e a data da conclusão do TR (peça 99, p. 85 - 6/11/2017) .
Além da subversão temporal, a Sefti destaca o teor fortemente similar entre os documentos elaborados pela Funasa e aqueles provenientes do MI, a saber (peça 116, p. 35) :
"194.	O ETP elaborado pela Funasa contém uma grande quantidade de informações idênticas às dos documentos do MI somente dispostas de forma diferente. Por exemplo, os itens 2.3.1, 2.3.3 e 2.3.4 do ETP (peça 87, p. 30 a 62) são praticamente idênticos aos itens 13.2, 13.1 e 13.3 do TR do MI (peça 65, p. 8 a 10) , enquanto, o item 6 do ETP (peça 87, p. 44 a 51) é uma cópia com pequenas alterações dos itens 10, 11 e 12 do TR do MI (peça 65, p. 5 a 8) . Já os itens 8 e 9 do ETP (peça 87, p. 52 a 58) contêm as mesmas tabelas de sanções e trechos com redação igual ao do Contrato 11/2018 do MI (peça 52, p. 6 e 21 a 26) ."
Quanto à pesquisa de preços apresentada pela Funasa, considero oportuno tecer relato mais pormenorizado.
A pesquisa também se restringiu apenas a cotação de preços supostamente junto a três empresas fornecedoras, a saber: PontoCom IT, Inovecon e Midnal (peça 99, p. 131 a 135) . 
Fragiliza a utilidade dos preços pesquisados para o fim a que se destinou o referido procedimento o fato de os softwares cotados por duas das três pesquisas não serem o "Safeval", (Sistema RedeSegura e Oracle Audit Vault) . 
Segundo apurado pela unidade técnica, a menção a tais ferramentas surgiu de forma inexplicada nos autos da contratação e, ao menos o Oracle Audit Vault, não realizaria análise de vulnerabilidade, não atendendo às exigências mínimas estabelecidas no TR.
Além disso, quanto às empresas que forneceram propostas de preço, segundo apurado pela Sefti (peça 116, p. 38) :
"213.1.	a PontoCom IT, [CNPF 06.889.210/0001-69] (..) não tem tradição em licitações de TI. Apesar de [ter ofertado] o software Safeval (peça 99, p. 123) , no site da empresa não há qualquer menção de que é revendedora dessa solução de TI. Além disso, em uma busca simples no Google com os termos 'Safeval' e 'Pontocom', não se tem como resultado nenhum registro que essa empresa tenha sido algum dia revendedora do software em questão.
213.2.	No tocante à Inovecon, [CNPF 11.162.243/0001-42] o site da empresa (www.inovecon.com.br) não funciona (consulta em 10/4/2018) e no site informado na proposta sobre o produto Redesegura (https://www.redesegura.com.br/produtos-e-servicos/) não consta a empresa como revendedora de produtos. A empresa também não possui cadastro no Portal da Transparência, ou seja, pode-se inferir que ela nunca vendeu para a Administração Pública Federal.
213.3.	Chama atenção a reposta da empresa Midnal [CNPF 17.879.226/0001-07] por não estar endereçada à Funasa, não conter data, nem validade da proposta e nem os dados básicos da empresa como razão social, CNPF e endereço. De acordo com o seu site (www.midnal.com.br) , a empresa não é parceira de nenhum fabricante de solução de análise de vulnerabilidade. Além disso, o software ofertado, Oracle Audit Vault, (...) . Outro ponto que deve ser destacado é que a empresa Midnal também foi consultada pelo INSS, mesmo não atuando no mercado de softwares de análise de vulnerabilidades." (g.n.) 
Ante o exposto, acolho, na essência, a proposta instrutória, no sentido de realizar a audiência dos gestores que aturam no "planejamento" da respectiva contratação e responsáveis pelas irregularidades noticiadas, a saber: Integrante Administrativo da Equipe de Planejamento da Contratação, Sr. Edson Carlos Moreira Soares; então Coordenador-Geral de Modernização e TI da Funasa (CGMTI/Funasa) , Sr. Leonardo Cézar Cavalleri dos Santos; Integrante Requisitante da Equipe de Planejamento da Contratação, Sra. Raquel Marra Molina de Aguiar; então Presidente da Funasa, Sr. Rodrigo Sérgio Dias; Integrante Técnico da Equipe de Planejamento da Contratação, Sr. Sérgio Luiz de Castro.
Além disso, faz-se mister perquirir a conduta das empresas que apresentaram propostas de preços no que tange aos indícios de simulação no âmbito da pesquisa de preços, à luz do disposto no art. 46 da Lei Orgânica, nos termos dos itens 80 a 82 deste Voto. 
Em outro giro, a equipe de auditoria identificou indícios da ocorrência de prejuízo ao erário decorrentes de (i) superfaturamento por preços excessivos referente aos serviços de operação assistida - R$ 831.329,16 e (ii) da realização de ato antieconômico, dada a desnecessidade da solução adquirida - R$ 1.169.000,00 - em relação ao custo da licença e do serviço de suporte.
Para o cálculo do superfaturamento relativo a preços excessivos (serviços de operação assistida) , a unidade técnica considerou que os serviços faturados (OS 1 e 2/2017) foram executados por um único profissional ao longo de 6 dias úteis, ao todo, tomando por base os respectivos relatórios de atividades (peça 89, p. 96 e p. 104) . Por estes serviços, a Funasa pagou o equivalente a R$ 845.410,92 (isto é, 3.844 UST) .
Diante desse cenário, a Sefti apurou que o valor de mercado dos referidos serviços seria equivalente a R$ 14.081,76, tomando por base os seguintes parâmetros de custo e o detalhamento constante do apêndice 1 (p. 64-65) do relatório à peça 116:
a) 	os salários médio e máximo para o cargo de Analista de TI estariam entre R$ 4.908,00 e R$ 11.065,00; 
b)	utilizou-se, para fins de cálculo, salário de R$ 17.000,00 mensais, o que corresponde a mais que 1,5 vez o salário máximo pesquisado;
b)	os funcionários da retaguarda e de apoio na empresa são remunerados por custos indiretos;
c)	lucro da empresa estipulado em 20% sobre o valor dos salários e dos custos; e
d)	tomou-se por base todo o período de execução das OS, de 22/12/2017 a 2/1/2018, perfazendo 11 dias, e não somente os dias úteis.
Considero conservadoras as premissas do cálculo realizado pela unidade técnica, de sorte que acolho a proposta de autuação de processo de tomada de contas especial.
Além do prejuízo decorrente de preços excessivos, a equipe de auditoria apontou que a solução contratada era desnecessária para a Funasa. 
Segundo a Sefti, em síntese, a Funasa já remunerava a empresa Basis (no bojo do Contrato 81/2012 - que tem por objeto o desenvolvimento e a manutenção de sistemas) para a realização de testes de vulnerabilidade relativamente aos sistemas por ela desenvolvidos (peça 106, p. 5) . Tal atividade era realizada pela ferramenta SonarQube. 
Quanto ao mencionado Contrato 81/2012, muito embora a vigência da avença tenha expirado em 2017 e a Funasa tentado realizar nova licitação para o referido objeto - PE 6/2018, objeto do TCProcesso 021.206/2018-0 -, há notícias de que a prestação de serviço teria avançado também no ano de 2018 (peças 120-121) .
Os elementos constantes dos autos demonstram, ainda, que:
a)	o titular da unidade de TI da Funasa detinha conhecimento de que a contratada responsável pelo desenvolvimento dos sistemas utilizava a ferramenta SonarQube (peça 111, p. 12) ;
b)	o software SonarQube chegou a ser implantado no ambiente da própria Funasa, a partir de setembro de 2017, sendo que os servidores da Funasa tinham conhecimento e acesso à ferramenta (peça 108, p. 2) ;
c)	o ETP elaborado pela Funasa para a contratação da RSX menciona uma única vez o SonarQube, inclusive confirmando que está instalado, sendo que a ferramenta adicional seria necessária em razão simplesmente de "não foca[r] na segurança de sistemas e depende[r] de IDE (Integrated Development Environment) de desenvolvimento" (peça 87, p. 43) .
Ainda que as funcionalidades da ferramenta adquirida não sejam exatamente as mesmas da ferramenta que vinha sendo utilizada na Funasa, a aquisição em questão deveria ter sido precedida de análise e evidenciação mais robusta quanto aos efetivos benefícios decorrentes da novel solução.
Nesse sentido, considero oportuno que, preliminarmente à citação referente aos indícios de desnecessidade da solução adquirida, faz-se necessário que a Sefti colha elementos probatórios adicionais no que diz respeito aos indícios de desnecessidade da solução adquirida.
Tal medida saneadora, no entanto, não impede a autuação da sugerida TCE, dados os indícios de dano ao erário decorrente de preços excessivos.
Assim, embora acate a proposta de autuação de TCE, faz-se mister de a unidade técnica obtenha elementos probatórios adicionais quanto aos indícios de desnecessidade da solução adquirida, encaminhando-se ao meu Gabinete proposta de citação. 
Saliento que, na referida proposta, a unidade técnica deve se manifestar também quanto à eventual existência de indícios de responsabilidade da empresa contratada, à luz dos elementos aduzidos nos itens 61 a 77 deste Voto.
VI
Além da avaliação empreendida nas organizações citadas acima, a equipe de auditoria avaliou o contexto em que o atestado de capacidade técnica da RSX (peça 103, p. 15 a 18) foi emitido pelo então Ministério do Trabalho (MTb) , o qual foi apresentado pela empresa para fins de habilitação no Pregão Eletrônico 5/2017-SRP do MI.
Nesse sentido, a Sefti expediu as seguintes considerações:
a) 	o atestado diz respeito a contrato para fornecimento de solução integrada dos serviços de desenvolvimento, manutenção de sistemas, sustentação operacional e aplicações na plataforma de Portal do MTE cujo padrão é Lumis Portal Suíte versão Java;
b) 	o objeto do atestado era totalmente distinto do objeto do PE/SRP 5/2017;
c)	a contratada originalmente pelo Ministério do Trabalho foi a empresa XTI Informática Ltda. (CNPF 07.597.153/0001-07) , sendo que a empresa RSX teria decorrido de cisão daquela empresa, tendo a substituído na execução do contrato faltando pouco mais de dois meses para o seu fim;
d) 	a quantidade de pontos de função (12.000) e de UST (15.600) mencionadas no atestado é indicada como sendo o "tamanho do projeto", não se tendo mencionado que essas quantidades foram efetivamente executadas;
e)	a quantidade originalmente contratada pelo Ministério do Trabalho, em 30/7/2012, foi de 12.000 pontos de função e 15.600 UST ao ano (peça 104, p. 28) .
Diante desse quadro, a Sefti conclui que "não foram identificadas situações que indiquem falsidade do atestado", a despeito da falta de clareza sobre o tempo efetivo de execução e das quantidades efetivamente executadas (peça 116, p. 47) .
Com as devidas vênias, discordo da referida análise. Apesar da incompatibilidade do objeto atestado pelo MTb com aquele contratado pelas organizações auditadas (irregularidade atribuível aos gestores do então MI) , não se pode afastar a omissão de informações essenciais ao atestado emitido pelo então gestor de TI do MTb, a qual se operou em benefício indevido da empresa RSX.
Primeiramente, vale mencionar que a ocorrência de uma cisão na empresa contratada é fato da grande relevância na execução de um contrato administrativo, a qual deveria ter sido destacada no respectivo atestado. Inobstante, o documento fora emitido em nome da RSX, atestando que não haveria "nada que a desabon[asse] quanto a atendimento dos prazos e qualidade dos serviços prestados" (peça 103, p. 15) .
Em acréscimo a tal omissão, o atestado mencionou o "período de realização" dos serviços prestados e o "tamanho do projeto", como sendo, respectivamente, "30/07/2012" (data da celebração inicial do contrato - com a empresa XTI - peça 104, p. 35) e "12.000 PF (..) 15.600UST" (peça 103, p. 18) , o qual corresponde ao quantitativo total inicialmente contratado (com a empresa XTI - peça 104, p. 28) .
Entendo, assim, que estamos diante de documento público cujo signatário omitiu informação que dele deveria constar, o qual foi claramente utilizado em benefício da empresa junto ao então Ministério da Integração Nacional.
Assim sendo, acresço à proposta instrutória a audiência do então gestor de TI do Ministério do Trabalho, Sr. Edson Marques, para que apresente justificativas quanto à emissão do atestado em benefício da empresa RSX ante a omissão de informações que dele deveriam constar, a exemplo da ocorrência da cisão e do respectivo período de execução contratual e das quantidades contratadas. 
VII
Paralelamente à auditoria nas organizações que contrataram a empresa RSX, e em atendimento à determinação Plenária de 16/5/2018, a equipe de auditoria avaliou informação noticiada pela imprensa de suposta perseguição, ocorrida no âmbito da Embratur, a servidor que teria se oposto à efetivação da contratação da RSX por aquela entidade.
No dia 17/5/2018, alguns veículos de comunicação noticiaram que o Analista de TI (ATI) Ulysses da Rocha Rezende teria sido removido da Coordenação-Geral de TI (CGTI) do Instituto Brasileiro de Turismo (Embratur) por não concordar com a aquisição do software Safeval da RSX.
Segundo a equipe de auditoria, em contato com o ATI, o mesmo teria afirmado que (peça 116, p. 47, item 271) :
a) 	iniciou suas atividades na Embratur em 13/1/2016, tendo como uma de suas atividades o planejamento de contratações de TI;
b)	em janeiro de 2018, foi apresentada a ARP 24/2017-MI para aquisição da ferramenta Safeval pela Embratur;
c)	após realização de prova de conceito, a área técnica produziu parecer contrário à aquisição da ferramenta, indicando que a contratação afigurava-se inviável, devido ao alto custo e à existência de soluções equivalentes a custo menores;
d)	demonstrado o custo/benefício desfavorável da solução Safeval, a área técnica de TI teria sofrido forte pressão para revisão do parecer emitido, especialmente, pelo então titular da Diretoria de Gestão Interna da Embratur (unidade a que se subordinava a CGTI) ; e
f)	após ter se negado a rever o parecer técnico, em 18/4/2018, o titular da referida Diretoria da teria "devolvido" o ATI Ulysses Rezende ao então Ministério do Planejamento, Desenvolvimento e Gestão.
Destaco, a respeito do item 'd' supra, a existência de áudio contendo escuta ambiental (peça 122, item não digitalizável) , a partir do qual se busca afirmar a "pressão" sofrida por analistas da Embratur envolvidos no planejamento da referida contratação.
No que diz respeito à suposta retaliação sofrida pelo servidor em razão de seu posicionamento contrário à contratação, a equipe de auditoria conclui que (peça 116, p. 47) :
"273. Apesar de não haver ilegalidade na remoção do ATI neste caso, é importante destacar que, segundo o ATI Ulysses Rezende, houve uma grande pressão por parte de Daniel Vesely para a adesão à ARP 24/2017-MI e a contratação do software Safeval mesmo diante do parecer contrário da área técnica."
Com as devidas vênias, considero prematura a conclusão pela inexistência de irregularidade na remoção em epígrafe, especialmente dada a notória carência das organizações federais por servidores que ocupam o cargo de ATI e a contundência das razões aduzidas pelo então Diretor de Gestão Interna à peça 123, p. 2, para suscitar a remoção do servidor. 
Inobstante, ante a não conclusão do processo de contratação, a priori considero afastada a competência desta Corte. Nesse sentido, há indicativos (peça 122) de que o caso tenha sido levado ao conhecimento do Ministério Público Federal (MPF) , de onde torna-se também despiciendo novo encaminhamento ao Parquet.   
VIII
Adicionalmente em relação à empresa RSX, entendo que deve ser promovida a desconsideração de sua personalidade jurídica e a respectiva a citação de seus sócios.
Ante os elementos mencionados nos itens 70-76 deste Voto, considero haver indícios de que sua estrutura operacional não condiz com os contratos celebrados com o poder público e os respectivos pagamentos.
Com efeito, entendo que nesta oportunidade deve-se proceder à desconsideração de sua personalidade jurídica, inclusive considerando-se as similitudes do presente caso àquele objeto do Acórdão 2207/2018-TCU-Plenário, fazendo-se mister que a Sefti identifique seus sócios e promova as referidas citações.
IX
Por derradeiro, destaco que a equipe de auditoria propôs assinar prazo para que o MI, o INSS e a Funasa declarem a nulidade do Contrato 41/2018. Muito embora a medida se mostre conveniente, considero necessário que, previamente à referida medida, seja promovida a oitiva da empresa RSX, para que, querendo, manifeste-se nos autos a este respeito. 
Aproveito para destacar a existência de pedido de ingresso como interessado e vista dos autos por parte da empresa RSX (peça 48) , o qual entendo deve ser deferido.
Não poderia encerrar o presente Voto sem enaltecer a atuação tempestiva desta Corte no presente caso, a qual visivelmente impediu a ampliação do montante sob risco de ter causado dano ao erário, mediante a suspensão das execuções contratuais por parte do INSS, do MI e também da Funasa. Se tomarmos por base a diferença entre as montas totais contratadas pelas três organizações e os valores efetivamente desembolsados, chegaríamos a uma diferença de R$ 9.556.189,08, potencialmente atribuída à ação de controle sob apreciação.
Neste cenário, congratulo aqueles que participaram do trabalho, especialmente os Auditores Federais André Luiz Furtado Pacheco e Thiago Alves de Castro, o Diretor Rui Ribeiro e o Secretário Cláudio Castello Branco.
Ante o exposto, manifesto-me por que o Tribunal aprove o acórdão que ora submeto à deliberação deste Colegiado.
TCU, Sala das Sessões Ministro Luciano Brandão Alves de Souza, em 31 de julho de 2019.
AUGUSTO SHERMAN CAVALCANTI 
Relator